ACORDAO-COMPLETO-2391647

ACÓRDÃO 732/2020 ATA 10/2020 - PLENÁRIO

VISTOS, relatados e discutidos estes autos de auditoria, na modalidade integrada, realizada com o objetivo de examinar o processo de aplicação de multas pela Anvisa em decorrência de sua atuação fiscalizatória, como desdobramento do acompanhamento que o Tribunal vem efetuando na gestão de multas, nos termos do Acórdão 482/2012-TCU-Plenário (vertente operacional) , combinado com a verificação da regularidade das multas aplicadas exclusivamente pela Anvisa, nos últimos cinco exercícios, em atendimento à Solicitação do Congresso Nacional, consoante Acórdão 2688/2018-TCU-Plenário,
	ACORDAM os Ministros do Tribunal de Contas da União, reunidos em Sessão do Plenário, ante as razões expostas pelo Relator, em:
	9.1. determinar, nos termos do art. 250, inciso II, do Regimento Interno do Tribunal de Contas da União, à Diretoria Colegiada da Agência Nacional de Vigilância Sanitária que, no prazo de 180 (cento e oitenta dias) dias:
9.1.1. promova o desenvolvimento de sistema e/ou utilização de sistema informatizado já existente, conforme prevê o Decreto 8.539/2015, art. 22, § 1º, de modo que todas as unidades envolvidas na gestão de multas da Agência o utilizem, e assim, haja completa gestão e tramitação do PAS na Anvisa de forma totalmente eletrônica, prevendo, ainda, o controle sistêmico do prazo prescricional dos processos administrativos sanitários; 
9.1.2. passe a publicar em seu sítio eletrônico informações a respeito dos Processos Administrativos Sanitários que já tenham, ao menos, a 1ª decisão exarada, contendo, no mínimo, os seguintes dados: número do processo; CNPJ e razão social da empresa; norma legal infringida; reincidência (S/N) ; valor da Multa para cada decisão; status do Processo; 	situação do Pagamento da Multa; data das Decisões (1ª, 2ª e Dicol) ; decisões adotadas ao longo do processo (apenas para processos transitados em julgado) ;
9.1.3. avalie e busque disponibilizar o número de servidores necessários para a adequada apuração disciplinar dos processos administrativos sanitários declarados prescritos e encaminhados à Corregedoria, em atendimento ao princípio da Autotutela e ao poder disciplinar;
9.1.4. priorize, por meio da unidade Corregedoria, as análises e ações de processos administrativos sanitários declarados prescritos com prazos mais exíguos para eventual aplicação de punição disciplinar, considerando a prescrição da ação disciplinar prevista no art. 142 da Lei 8.112/1990; 
9.1.5. apresente plano de trabalho a respeito de como será a atuação da Corregedoria em relação aos processos administrativos sanitários declarados prescritos existentes no estoque dessa área;
9.1.6. apresente plano de ação com estudo quanto ao estabelecimento de prazos a serem cumpridos pela Agência em suas decisões de primeira, segunda e última instâncias, em atendimento ao art. 17 do Decreto 9.203/2017, coerente e compatível com as especificidades inerentes ao processo de PAS, bem como razoáveis e factíveis ao princípio da eficiência administrativa e à segurança jurídica do mercado regulado, levando em consideração, notadamente, os seguintes aspectos: diversidade de temas e legislação a serem tratados pelo PAS; força de trabalho necessária, com planejamento adequado nos casos de transferência e alterações estruturais; utilização dos sistemas (Conau/Datavisa) .
9.1.7. elabore plano de ação da avaliação dos riscos envolvidos no Processo Administrativo Sanitário e a sua completa implementação e gestão, em atendimento ao Decreto 9.203/2017, art. 17, e à Instrução Normativa Conjunta (CGU e o então Ministério do Planejamento, Orçamento e Gestão) n. 1, de 10/5/2016, definindo como será a integração deste processo com as atividades de fiscalização e demais áreas da Anvisa em que forem identificados riscos sanitários relevantes, considerando os aspectos de materialidade e relevância;
9.1.8. apresente ao Tribunal as devidas justificativas para a aceitação do risco de prescrição dos processos administrativos sanitários em poder da Gerência-Geral de Recursos ou, alternativamente, elabore e encaminhe a este Tribunal plano de trabalho com vistas a evitar a prescrição dos processos administrativos sanitários em poder da Gerência-Geral de Recursos, no qual estejam contemplados, dentre outros: ações/modificações que serão realizadas para saneamento do risco de prescrição; prazo para implementação das ações; responsáveis pela implementação; e efeitos esperados com a implementação;
	9.2. recomendar à Diretoria Colegiada da Agência Nacional de Vigilância Sanitária, nos termos do art. 250, inciso III, do Regimento Interno do Tribunal de Contas da União, que:
9.2.1. institua unidade responsável pela gestão de todo o Processo Administrativo Sanitário na Anvisa, dada a variedade das unidades envolvidas no Processo Administrativo Sanitário (PAS) , vinculadas a diretorias distintas, abarcando desde a instrução, autuação, julgamento e recursos, independentemente do objeto, com estabelecimento de funções específicas a unidade vinculada à presidência, de modo a detectar eventuais disfunções e munir a alta direção da Casa de informações para tomada de decisões que aperfeiçoem o processo, de forma a conferir uniformidade, segurança jurídica ao processo;
	9.2.2. normatize o Processo Administrativo Sanitário, de forma sistêmica, considerando: 
9.2.2.1. necessidade de despachos no trâmite dos autos entre as unidades envolvidas no PAS da Anvisa, de forma a controlar a prescrição intercorrente;
9.2.2.2. definição da obrigatoriedade de feedback para a área que teve sua decisão reformada, seja na 2ª instância ou na Diretoria Colegiada, bem como para os servidores autuantes de processos de infração julgados improcedentes; 
9.2.2.3. inserção de despacho ou expediente equivalente com certificação nos autos de data de efetiva notificação de autuação de PAS ao regulado; comunicação de decisões ao autuado; interposição de recursos; trânsito em julgado administrativo das decisões; descrição dos motivos para alterações e mudanças incomuns no curso processual; e declaração de suspeição e/ou impedimento para atuar nos autos;
9.2.2.4. regras para garantir o cumprimento do princípio da segregação de funções; 
9.2.2.5. análise da prescrição registrada em todas as decisões nestes processos; 
9.2.2.6. necessidade de as decisões declaratórias da prescrição de processos administrativos sanitários serem, obrigatoriamente, ratificadas por outro servidor, antes da publicação da decisão;
9.2.2.7. necessidade de as decisões declaratórias da improcedência de processos administrativos sanitários serem, obrigatoriamente, ratificadas por outro servidor, antes da publicação da decisão;
9.2.2.8. necessidade de os processos declarados prescritos, quando do envio à Corregedoria, serem encaminhados com relatório circunstancial descrevendo a situação fática da prescrição, a saber: área, servidor e o tempo que ficou com o processo parado, além de demais informações necessárias para a elucidação do caso, conforme definido pela unidade correicional.
9.2.3.  enquanto não implementado o sistema determinado, estabeleça controles internos com o objetivo de mitigar os riscos apontados na utilização de planilhas eletrônicas para gestão do Processo Administrativo Sanitário;
9.2.4. avalie a possibilidade de edição de boletim interno de jurisprudência, com divulgação periódica na rede interna da agência, de modo que os servidores tenham conhecimento dos julgados relacionados ao PAS, e assim tenham sua atuação pautada pela jurisprudência, tudo isso com o fim de contribuir para a uniformidade de entendimentos, autuações desnecessárias, incremento de segurança jurídica e ganho na eficiência;
9.2.5. avalie a possibilidade de disponibilizar informações consolidadas, em seu sítio eletrônico, separadas por unidade envolvida na tramitação do Processo Administrativo Sanitário, em formato de Business Inteligence ou outro formato desejado pela agência, contendo, ao mínimo as seguintes informações: estoque de processos administrativos sanitários aguardando julgamento; quantidade de processos recebidos em cada mês; quantidade de julgamentos realizados em cada mês; quantidade de servidores atuando no processo;
9.2.6. avalie a oportunidade e conveniência de normatizar a possibilidade de utilização do Termo de Ajustamento de Conduta (TAC) para os processos administrativos sanitários;
	9.3. recomendar à Diretoria Colegiada da Agência Nacional de Vigilância Sanitária, nos termos do art. 250, inciso III, do Regimento Interno do Tribunal de Contas da União, que encaminhe à Casa Civil, para análise e posterior envio ao Congresso Nacional, proposição de alteração da Lei 6.437/77, conforme minuta já elaborada no âmbito da agência, adicionando, se o caso, todos os aspectos retratados neste relatório;
	9.4. dar ciência à Anvisa, nos termos do art. 7º da Resolução-TCU 265/2014:
	9.4.1. quanto ao descumprimento dos seguintes itens normativos: 
9.4.1.1. Art. 22, §1º, da Lei 6.437/77 - 11,43% dos processos analisados não evidenciaram manifestação do servidor/área autuante; 34,28% dos processos descumpriram o prazo legal de 10 dias para manifestação do servidor autuante; prazo médio de 274 dias para manifestação;
9.4.1.2. Art. 49, da Lei 9.784/99 - 94% dos processos analisados descumpriram o prazo legal de 30 dias para decisão; prazo médio de 755,73 dias para o julgamento do processo;
9.4.1.3. Art. 56, § 1º, da Lei 9.784/99 - 22,85% dos processos analisados descumpriram o prazo de 5 dias para análise de recurso; 100% dos processos se considerar especificamente os que exigiam essa análise; prazo médio de 852,12 dias para análise do recurso. 
	9.4.2. que a revisão de ofício deve ocorrer quando, de fato, surgirem fatos novos ou circunstâncias relevantes suscetíveis de justificar a inadequação da sanção aplicada, conforme determina o art. 65 da Lei 9.784/99, além de que é obrigatória a realização de sorteio para escolha do relator do processo;
	9.5. encaminhar cópia desta deliberação à Comissão de Defesa do Consumidor da Câmara dos Deputados (CDDC/CD) e à Agência Nacional de Vigilância Sanitária (Anvisa) , informando-lhes que os respectivos Relatório e Voto podem ser consultados em www.tcu.gov.br/acordaos e que, caso haja interesse, o Tribunal poderá lhes encaminhar cópia desses documentos sem custos; 
	9.6. considerar integralmente atendida a Solicitação do Congresso Nacional objeto do TC Processo 018.335/2018-7 nos termos da Resolução TCU 215/2008, arts. 14, inciso IV, e 17, inciso II, e conforme o Acórdão 2688/2018-TCU-Plenário, com o arquivamento do mencionado processo, após as comunicações processuais, com fulcro no art. 169, incisos III e V, do RI/TCU;
	9.7. encaminhar cópia desta deliberação à Secretaria de Macroavaliação Governamental (Semag) para subsídio a atuação dessa especializada, à vista do Acórdão 482/2012-TCU-Plenário e os dele decorrentes;
	9.8. restituir os autos à Secretaria de Controle Externo da Saúde (SecexSaúde) para a realização do monitoramento da implementação das deliberações do acórdão que vier ser proferido nestes autos, nos termos dos arts. 243, 244 e 250, inciso III, do Regimento Interno do TCU.

Auditoria realizada com o objetivo de examinar o processo de aplicação de multas em decorrência da atuação fiscalizatória da agência reguladora.

Agência Nacional de Vigilância Sanitária.

3. Interessados/Responsáveis:
3.1. Interessado: Congresso Nacional (vinculador).
3.2. Responsáveis: Alessandra Bastos Soares (XXX.936.577-XX); Fernando Mendes Garcia Neto (XXX.358.598-XX); Ivo Bucaresky (XXX.077.087-XX); Jarbas Barbosa da Silva Junior (XXX.884.394-XX); Renato Alencar Porto (XXX.399.061-XX); William Dib (XXX.336.318-XX).

13.1. Ministros presentes: José Mucio Monteiro (Presidente), Walton Alencar Rodrigues, Benjamin Zymler, Augusto Nardes (Relator), Aroldo Cedraz, Raimundo Carreiro, Ana Arraes, Bruno Dantas e Vital do Rêgo.
13.2. Ministros-Substitutos presentes: Augusto Sherman Cavalcanti, Marcos Bemquerer Costa, André Luís de Carvalho e Weder de Oliveira.

ACORDAO-COMPLETO-2461024

Acórdão de Relação 515/2021 - Plenário

Acórdão de Relação

ACORDAO-COMPLETO-2442560

Acórdão de Relação 3195/2020 - Plenário

ACORDAO-COMPLETO-2436176

Acórdão de Relação 2784/2020 - Plenário

AUGUSTO NARDES

Trata-se de auditoria, na modalidade integrada, realizada com o objetivo de examinar o processo de aplicação de multas pela Anvisa em decorrência de sua atuação fiscalizatória, como desdobramento do acompanhamento que o Tribunal vem efetuando na gestão de multas, nos termos do Acórdão 482/2012-TCU-Plenário (vertente operacional) , combinado com a verificação da regularidade das multas aplicadas exclusivamente pela Anvisa, nos últimos cinco exercícios, em atendimento à Solicitação do Congresso Nacional, consoante Acórdão 2688/2018-TCU-Plenário.
2.	Transcrevo, com ajustes de forma pertinentes, a instrução elaborada pela Secretaria de Controle Externo da Saúde - SecexSaúde (peça 62) , aprovada por seu corpo diretivo (peças 63 e 64) :   
"VISÃO GERAL
I - A ANVISA - ASPECTOS LEGAIS
38.	A Agência Nacional de Vigilância Sanitária (Anvisa) , criada pela Lei 9.782, de 26/1/1999, é uma autarquia sob regime especial, vinculada ao Ministério da Saúde (MS) , com sede e foro no Distrito Federal (DF) , com independência administrativa e autonomia financeira. Compõe o Sistema Único de Saúde (SUS) como coordenadora do Sistema Nacional de Vigilância Sanitária (SNVS) , e está presente em todo o território nacional por meio das Coordenações de Vigilância Sanitária em Portos, Aeroportos, Fronteiras e Recintos Alfandegados (CVPAF) .
39.	De acordo com o art. 1º da Lei 9.782/99, o Sistema Nacional de Vigilância Sanitária (SNVS) compreende o conjunto de ações definido pelo § 1º do art. 6º e pelos arts. 15 a 18 da Lei 8.080, de 19/9/1990, executado por instituições da Administração Pública direta e indireta da União, dos estados, do Distrito Federal e dos municípios, que exerçam atividades de regulação, normatização, controle e fiscalização na área de vigilância sanitária.
40.	Partindo da Constituição Federal, o art. 200 registra que compete ao Sistema Único de Saúde (SUS) , além de outras atribuições, nos termos da lei, controlar e fiscalizar procedimentos, produtos e substâncias de interesse para a saúde e participar da produção de medicamentos, equipamentos, imunobiológicos, hemoderivados e outros insumos (inciso I) ; executar as ações de vigilância sanitária e epidemiológica, bem como as de saúde do trabalhador (inciso II) ; fiscalizar e inspecionar alimentos, compreendido o controle de seu teor nutricional, bem como bebidas e águas para consumo humano (inciso VI) ; e participar do controle e fiscalização da produção, transporte, guarda e utilização de substâncias e produtos psicoativos, tóxicos e radioativos (inciso VII) . 
41.	A Lei 8.080/1990 traz também como definição do SUS: o sistema que se constitui do conjunto de ações e serviços de saúde, prestados por órgãos e instituições públicas federais, estaduais e municipais, da Administração direta e indireta e das fundações mantidas pelo Poder Público (art. 4º) ; estando nele incluídas a execução de ações de vigilância sanitária (art. 6º, I, "a") e outras, tais como o controle e a fiscalização de serviços, produtos e substâncias de interesse para a saúde; a fiscalização e a inspeção de alimentos, água e bebidas para consumo humano; e a participação no controle e na fiscalização da produção, transporte, guarda e utilização de substâncias e produtos psicoativos, tóxicos e radioativos.
42.	Importante frisar que a citada Lei 8.080/1990, em seu art. 6º, § 1º, traz como definição de "vigilância sanitária" o registro apresentado a seguir, o que, como bem ressaltado na instrução de peça 7 do TC Processo 018.335/2018-7, não deixa "dúvidas quanto ao desafio de se efetivar a vigilância sanitária, principalmente em função do alcance derivado do fato de se relacionar 'direta ou indiretamente' com a saúde, no caso de controle de bens de consumo":
 (...) um conjunto de ações capaz de eliminar, diminuir ou prevenir riscos à saúde e de intervir nos problemas sanitários decorrentes do meio ambiente, da produção e circulação de bens e da prestação de serviços de interesse da saúde, abrangendo:
I - o controle de bens de consumo que, direta ou indiretamente, se relacionem com a saúde, compreendidas todas as etapas e processos, da produção ao consumo; e
II - o controle da prestação de serviços que se relacionam direta ou indiretamente com a saúde.
43.	Diante disso, destaca-se ainda o fato de o SUS, apesar de ser um sistema único, estar sob a vigência do princípio da descentralização político-administrativa (art. 7º, IX, da Lei 8.080/90) , com direção única em cada esfera de governo, nos termos do art. 9º da citada lei; havendo, ainda, as comissões intersetoriais de âmbito nacional - subordinadas ao Conselho Nacional de Saúde (CNS) , integradas pelos Ministérios e órgãos competentes e por entidades representativas da sociedade civil - as quais têm a finalidade de articular políticas e programas de interesse para a saúde, cuja execução envolva áreas não compreendidas no âmbito do SUS, e que abrangerá, entre outras, a vigilância sanitária e farmacoepidemiologia (arts. 12 e 13, III, da Lei 8.080/90) .
44.	À direção nacional do SUS compete definir e coordenar os sistemas de vigilância sanitária (art. 16, III, "d", da Lei 8.080/90) ; estabelecer normas e executar a vigilância sanitária de portos, aeroportos e fronteiras, podendo a execução ser complementada pelos estados, Distrito Federal e municípios (art. 16, VII da Lei 8.080/90) ; estabelecer critérios, parâmetros e métodos para o controle da qualidade sanitária de produtos, substâncias e serviços de consumo e uso humano (art. 16, VIII) ; e controlar e fiscalizar procedimentos, produtos e substâncias de interesse para a saúde (art. 16, XII) .
45.	Por sua vez, à direção estadual do SUS compete coordenar e, em caráter complementar, executar ações e serviços de vigilância sanitária (art. 17, IV, "b", da Lei 8.080/90) e colaborar com a União na execução da vigilância sanitária de portos, aeroportos e fronteiras (art. 17, XIII) .
46.	Por fim, cabe à direção municipal do SUS executar serviços de vigilância sanitária (art. 18, IV, "b", da multicitada lei) e colaborar com a União e os Estados na execução da vigilância sanitária de portos, aeroportos e fronteiras (art. 18, IX) .
47.	Outras considerações sobre a legislação que rege a Anvisa encontram-se no ANEXO I deste relatório.
II - A VIGILÂNCIA SANITÁRIA E A COMPETÊNCIA DOS ENTES FEDERADOS 
48.	Em princípio, cabe aqui registrar, de forma sucinta, as competências de cada ente federado, notadamente quanto à indústria de alimentos e restaurantes, setor por onde pairam muitas dúvidas e questionamentos quanto à jurisdição na aplicação das multas sanitárias.
48.1.	Com a criação da Anvisa, a agência sucedeu a Secretaria Nacional de Vigilância Sanitária, que fazia parte da estrutura do Ministério da Saúde. A Anvisa, como componente da União, é responsável por fiscalizar e aplicar a legislação federal e os acordos e normas internacionais dos quais o Brasil é signatário, nos diversos setores que envolvem a saúde, incluindo o setor de alimentos em todos os níveis, desde a grande indústria até os pequenos comércios e também os food trucks. Como agência regulamentadora, a Anvisa emite periodicamente suas normas de regulamentação (RDC) , para os diversos setores, especificando e interpretando a legislação e determinando como cada setor deve se comportar, por meio de suas normas e regulações, as quais têm força de lei e são instrumentos legais usados para a aplicação de penalidades quando houver seu descumprimento.
48.2.	Os estados legislam em concorrência com a União para cobrir setores específicos em cada caso e obedecem a legislação federal. As Secretarias de Saúde dos estados são responsáveis pela parte fiscal, com a determinação de unidades financeiras nas cobranças de taxas e multas previstas para cada tipo de aplicação da lei. Atuam na fiscalização e aplicação da legislação federal e da sua própria, regulando o setor administrativamente e operacionalmente, sendo ainda responsáveis por aplicar e fiscalizar nos municípios onde não houver órgão especial local que regule os comércios e indústrias do setor.
48.3.	Já os municípios legislam em concorrência com a União e com os estados para cobrir setores específicos em cada caso e obedecem a legislação federal e estadual. As Secretarias de Saúde municipais são responsáveis pela parte fiscal, com a determinação de unidades financeiras nas cobranças de taxas e multas previstas para cada tipo de aplicação da lei. Atuam na fiscalização e aplicação da legislação federal e da sua própria, regulando o setor administrativamente e operacionalmente com órgãos especiais criados para este fim.
48.4.	Importante destacar que em relação aos restaurantes, bares e lanchonetes localizados em aeroportos, a jurisdição é federal, ou seja, a fiscalização deve ser realizada pela Anvisa, e não pelas secretarias de saúde estaduais e/ou municipais e/ou seus órgãos especiais, conforme competência consignada no art. 16, inciso VII, da Lei 8.080/90.
49.	A Anvisa, em suma, tem por finalidade institucional promover a proteção da saúde da população, por intermédio do controle sanitário da produção e da comercialização de produtos e serviços submetidos à vigilância sanitária, inclusive dos ambientes, dos processos, dos insumos e das tecnologias a eles relacionados, bem como o controle de portos, aeroportos e de fronteiras (art. 6º da Lei 9.782/99) . 
50.	Ante o exposto, fica assentado que, com relação à competência da União, ela é exercida do seguinte modo: pelo Ministério da Saúde, no que se refere à formulação, ao acompanhamento e à avaliação da política nacional de vigilância sanitária e das diretrizes gerais do SNVS (art. 2º, § 1º, I, da Lei 9.782/99) e pela Anvisa, conforme as atribuições da Lei 9.782/99 (art. 2º, § 1º, II) , as quais se distribuem no art. 7º (23 incisos vigentes) ; e no art. 8º (regulamentar, controlar e fiscalizar os produtos e serviços que envolvam risco à saúde pública) , devendo ser notado que foram especificados onze tipos de bens e produtos submetidos ao controle e fiscalização sanitária pela agência (art. 8º, § 1º) ; mais serviços voltados para a atenção ambulatorial, seja de rotina ou de emergência, os realizados em regime de internação, os serviços de apoio diagnóstico e terapêutico, bem como aqueles que impliquem a incorporação de novas tecnologias (art. 8º, § 3º) ; bem como as instalações físicas, equipamentos, tecnologias, ambientes e procedimentos envolvidos em todas as fases dos processos de produção dos bens e produtos submetidos ao controle e fiscalização sanitária, incluindo a destinação dos respectivos resíduos (art. 8º, § 4º) .
51.	Como consignado na instrução de peça 7 do TC Processo 018.335/2018-7, o Anexo VI da Portaria de Consolidação 4, de 28/9/2017, do Ministério da Saúde (origem Portaria GM/MS 1.565/1994) esclarece a distribuição de competência material e legislativa da União, dos estados, do Distrito Federal e dos munícipios quanto à vigilância sanitária. O art. 9º do mencionado Anexo VI, em especial, porque estabelece a competência de cada uma das esferas, coaduna-se com o regrado nas normas até agora citadas.
52.	O ANEXO I deste relatório traz mais informações sobre a legislação atinente ao Sistema Nacional de Vigilância Sanitária (SNVS) .
III - DAS MULTAS E DO PROCESSO ADMINISTRATIVO SANITÁRIO (PAS) 
53.	A aplicação de multas na Anvisa é regida, de forma geral, pela Lei 6.437, de 20/8/1977, que configura as infrações à legislação sanitária federal e estabelece as sanções respectivas, sendo uma dessas penalidades a multa. Além das infrações sanitárias previstas no art. 10 da citada lei, há as infrações relacionadas à propaganda de produtos derivados do tabaco, medicamentos, terapias e defensivos agrícolas, previstas na Lei 9.294, de 15/7/1996, bem como as infrações relacionadas a atividades de portos, aeroportos, fronteiras e recintos alfandegados, relacionadas em diversas Resoluções da Diretoria Colegiada (RDC) da Anvisa, tais como as RDC 217/2001, 345/2002, 346/2002, 1/2003, 2/2003, 61/2004, 350/2005, 11/2007, 21/2008, 56/2008, 81/2008, 28/2011 e 33/2011. 
54.	 Especificamente quanto ao tema em tela, considerando sua abrangência e amplitude, foram requisitadas informações à Anvisa quanto às leis e normas internas vigentes (portarias, resoluções etc) relativas às multas, que orientam de forma específica e/ou geral a sua gestão no âmbito da agência (item 8 do Ofício de Requisição 001-TCU/SecexSaúde, de 5/4/2019 - peça 7 dos autos) . 
55.	Em resposta, além das já mencionadas Leis 9.782/99 (criação da Anvisa) ; 6.437/77 (infrações à legislação sanitária) ; e 9.294/96 (restrições ao uso e à propaganda de produtos fumígeros, bebidas alcoólicas, medicamentos, terapias e defensivos agrícolas, nos termos do § 4° do art. 220 da Constituição Federal) ; bem como das resoluções relacionadas a atividades de portos, aeroportos, fronteiras e recintos alfandegados, a Anvisa elencou as leis e normativos afetos à questão, conforme se verifica na peça 34 dos autos, e registrado no ANEXO II deste relatório.
56.	Como já mencionado, as infrações sanitárias, de uma maneira geral, estão elencadas no art. 10 da Lei 6.437/77, e são classificadas, segundo o art. 4º da mesma lei, em:
I - leves, aquelas em que o infrator seja beneficiado por circunstância atenuante;
II - graves, aquelas em que for verificada uma circunstância agravante;
III - gravíssimas, aquelas em que seja verificada a existência de duas ou mais circunstâncias agravantes.
57.	As infrações sanitárias são apuradas em processo administrativo próprio - Processo Administrativo Sanitário (PAS) - iniciado com a lavratura de Auto de Infração Sanitária (AIS) , observados o rito e os prazos estabelecidos na Lei 6.437/77, lavrado pelo servidor da Anvisa detentor do poder de polícia, em que é descrita a ação praticada em desacordo com a legislação.
58.	Em resposta ao item 1 do Ofício de Requisição 001-TCU/SecexSaúde, de 5/4/2019 (peça 7) , a Anvisa abordou, por meio da Nota Técnica 30/2019/SEI/GGTAB/DIRE3/ANVISA (peça 34) , as fases do Processo Administrativo Sanitário (PAS)  seguindo os dispositivos da Lei 6.437/77: 
O processo administrativo sanitário se inicia com a lavratura do Auto de Infração, no entanto, temos uma etapa anterior que é a análise das denúncias e buscas ativas que mantem o fluxo do PAS. Nesta fase pré-AIs, são identificados por meio do Relatório de Investigação, a autoria e materialidade, sendo fundamental os dados do autor, a descrição da conduta bem como adequação aos dispositivos infringidos.
Com base nestas informações, já é possível instaurar o processo, lavrando o auto de infração de acordo com os incisos do Art. 13 da Lei 6.437/77.
Assim, o autuado recebe a citação sobre a abertura de um processo administrativo sanitário, por meio de Oficio, com Aviso de Recebimento dos correios, e seguindo o Art. 17 e seus incisos.
Sendo estabelecida a relação processual, abre-se o prazo para Defesa ou Impugnação, que são de 15 dias. Caso o autuado não exerça seu direito de defesa, o PAS será analisado e exarado um Relatório com a manifestação da área autuante, etapa que prepara para a Decisão Inicial.
Na decisão de 1ª instância, os elementos de defesa e contraditório são determinados e analisados sob a égide da argumentação, bem como se estabelece a aplicação da penalidade. Via de regra a penalidade é estabelecida com os critérios do Art. 10 da Lei 6.437/77, assim como do Art. 9º da Lei 9.294/96. As penalidades são elencadas para cada conduta e contam com a discricionariedade da autoridade julgadora.
Para a dosimetria da pena são utilizados os dispositivos dos Artigos:
Art . 4º - As infrações sanitárias classificam-se em:
 I - leves, aquelas em que o infrator seja beneficiado por circunstância atenuante;
 II - graves, aquelas em que for verificada uma circunstância agravante;
 III - gravíssimas, aquelas em que seja verificada a existência de duas ou mais circunstâncias agravantes.
Art . 6º - Para a imposição da pena e a sua graduação, a autoridade sanitária levará em conta:
 I - as circunstâncias atenuantes e agravantes;
 II - a gravidade do fato, tendo em vista as suas conseqüências para a saúde pública;
 III - os antecedentes do infrator quanto às normas sanitárias.
Art . 7º - São circunstâncias atenuantes:
 I - a ação do infrator não ter sido fundamental para a consecução do evento;
 II - a errada compreensão da norma sanitária, admitida como excusável, quanto patente a incapacidade do agente para atender o caráter ilícito do fato;
 III - o infrator, por espontânea vontade, imediatamente, procurar reparar ou minorar as conseqüências do ato lesivo à saúde pública que lhe for imputado;
 IV - ter o infrator sofrido coação, a que podia resistir, para a prática do ato;
 V - ser o infrator primário, e a falta cometida, de natureza leve.
 Art . 8º - São circunstâncias agravantes:
 I - ser o infrator reincidente;
 II - ter o infrator cometido a infração para obter vantagem pecuniária decorrente do consumo pelo público do produto elaborado em contrário ao disposto na legislação sanitária;
 III - o infrator coagir outrem para a execução material da infração;
 IV - ter a infração conseqüências calamitosas à saúde pública;
 V - se, tendo conhecimento de ato lesivo à saúde pública, o infrator deixar de tomar as providências de sua alçada tendentes a evitá-lo;
 VI - ter o infrator agido com dolo, ainda que eventual fraude ou má fé.
 Parágrafo único - A reincidência específica torna o infrator passível de enquadramento na penalidade máxima e a caracterização da infração como gravíssima.
 Art . 9º - Havendo concurso de circunstâncias atenuantes e agravantes à aplicação da pena será considerada em razão das que sejam preponderantes.
Ainda, serão analisados o porte da empresa e a primariedade ou não do autuado. Após a publicação da Decisão de 1ª Instância um ofício de notificação será encaminhado, juntamente com o boleto no valor para pagamento.
Ao receber a notificação, o autuado terá 20 dias para interpor recurso administrativo. Desta forma, o recurso será analisado pela autoridade julgadora, que entendendo, poderá retratar ou não.
A próxima etapa está a cargo da 2ª instância na ANVISA que é a Diretoria Colegiada, não sendo mais de competência da GGTAB.
59.	Apesar de a resposta ter sido encaminhada por nota técnica da GGTAB, as fases acima descritas se aplicam a todas as unidades da Anvisa que possuem competências relacionadas ao Processo Administrativo Sanitário (PAS) .
III.1 - Processo Administrativo Sanitário (PAS) 
60.	De acordo com o atual organograma da Anvisa, são várias as áreas (coordenações e gerências-gerais) que possuem competência para atuar no Processo Administrativo Sanitário (PAS) , documento que formaliza todas as informações necessárias para o gerenciamento de cobrança da multa, nos moldes das Leis 6.437/77, 9.784/99 e demais legislações pertinentes. 
61.	A Resolução de Diretoria Colegiada - RDC n. 255, de 10/12/2018, estabeleceu o Regimento Interno da Anvisa, que traz a seguinte estrutura:

Fonte: Relatório de Gestão - 2018 
62.	Considerando as etapas do PAS (que se inicia com a lavratura do Auto de Infração) , bem como a visão geral da última estrutura estabelecida no organograma da Anvisa, serão listadas as unidades envolvidas no processo, a partir do encadeamento das ações que integram o seu fluxograma. Serão registrados, ainda, dados e informações obtidos em entrevistas realizadas por esta equipe de auditoria, nas etapas de planejamento e execução dos trabalhos, nos meses de fevereiro, março, junho e agosto do corrente exercício. 
63.	O fluxo tem início com as atividades específicas de cada unidade integrante do processo, de acordo com a área de atuação, que pode se constituir, entre outros, de análise de denúncias, buscas ativas sobre o tema de competência e atuação baseada em programação pré-definida. Nessa fase anterior à lavratura do AI, é realizado um relatório preliminar, onde dados e informações indispensáveis à composição do fato são registradas, tais como: descrição da conduta, adequação aos dispositivos infringidos, autoria, materialidade, dados do autor da infração, local e data.
64.	Nessa etapa do fluxo, o "relatório preliminar" é encaminhado à unidade responsável pela lavratura do Auto de Infração Sanitária (AIS) , o qual inicia formalmente o processo de PAS. Assim, com base no organograma da Anvisa, o fluxograma percorre, de uma forma geral, as seguintes unidades:
	¿ 1ª etapa- Relatórios preliminares ou Dossiês de Investigação:
65.	As unidades responsáveis pela fiscalização de suas áreas específicas realizam o relatório preliminar ou Dossiê de Investigação relativo à infração verificada e encaminham para a unidade responsável por lavrar o Auto de Infração (AI) . Algumas unidades fiscalizadoras lavram os AI decorrentes de suas fiscalizações e instauram os respectivos PAS, como é o caso das seguintes unidades:
a)	Gerência-Geral de Toxologia (GGTOX) ; 
b)	Gerência-Geral de Registro e Fiscalização de Produtos Fumígenos Derivados ou não do Tabaco (GGTAB) ; 
c)	Gerência de Sangue, Tecidos, Células e Órgãos (GSTCO) ;
d)	Gerência-Geral de Tecnologia em Serviços de Saúde (GGTES) ; e 
e)	Gerência-Geral de Portos, Aeroportos, Fronteiras e Recintos Alfandegados (GGPAF) .
66.	A Gerência-Geral de Inspeção e Fiscalização Sanitária (GGFIS) - responsável pelas áreas de medicamentos (Gimed) ; alimentos, cosméticos e saneantes (Giali) ; produtos para a saúde (Cprod) ; e propaganda, publicidade e promoção dos produtos sujeitos à vigilância sanitária - encaminha seus Dossiês de Investigação para a Coordenação de Processo Administrativo Sanitário (COPAS) , onde são lavrados os AI e instaurados dos PAS. 
	¿ 2ª etapa- Encaminhamento do PAS para lavratura dos Autos de Infração (AI) e instauração de PAS:
67.	Os Dossiês de Investigação formulados pelas áreas fiscalizadoras são encaminhados para a unidade responsável por sua análise e pela lavratura do Auto de Infração (AI) . 
68.	Os dossiês da Gerência-Geral de Inspeção e Fiscalização Sanitária (GGFIS) são encaminhados para a Coordenação de Processo Administrativo Sanitário (COPAS) , que lavra os AI e instaura o Processo Administrativo Sanitário (PAS) , procedendo à análise das informações, à instrução dos autos e ao encaminhamento para julgamento. 
69.	Após lavrar o AI, a COPAS formaliza o processo físico de PAS, com o documento do AI, documentos extraídos do dossiê e o despacho para envio à área administrativa (CADIS) . 
70.	Após processamento da área administrativa, a COPAS analisa a defesa do autuado (se houver) , elabora manifestação de análise do processo e considerações sobre a defesa e encaminha o processo para a área responsável pelo julgamento (CAJIS) .
71.	A manifestação de análise do processo realizada pela COPAS tem caráter opinativo, podendo ser aceito ou não pela área de julgamento. 
	¿ 3ª etapa- Encaminhamento do PAS para notificações:
72.	Da COPAS, o PAS segue para a Coordenação Administrativa de Infrações Sanitárias (CADIS) , unidade responsável por notificar a empresa; receber a defesa do autuado e juntá-la ao processo; e enviar o PAS para as áreas correspondentes.
73.	A CADIS é responsável por promover o processo regular de constituição do crédito e efetivar a primeira cobrança, quando da notificação da primeira decisão que tenha aplicado multa pecuniária ao infrator. 
74.	Em caso de créditos não satisfeitos no procedimento da primeira cobrança, o processo é encaminhado para cobrança administrativa, de responsabilidade da Gerência de Gestão da Arrecadação (GEGAR) .
75.	De acordo com a própria CADIS, em entrevista realizada pela equipe de auditoria em 13/2/2019, a criação da unidade teve o intuito de harmonizar/padronizar os procedimentos administrativos relativos às notificações do AI, das decisões da CAJIS e das decisões da DICOL (Diretoria Colegiada da Anvisa) , bem como do encaminhamento das minutas para publicação no DOU. Os processos são recebidos pela CADIS por meio do DATAVISA (Sistema de acesso às informações sobre os processos, produtos e empresas submetidos à regulação sanitária) para emissão dos ofícios de notificação; após a publicação, fica-se no aguardo do AR para prosseguimento do processo. 
76.	Cabe ressaltar que em relação às seguintes unidades vinculadas à GGPAF: i) Coordenações de Vigilância Sanitária de Portos, Aeroportos, Fronteiras e Recintos Alfandegados (CVPAF) ; e ii) Coordenações Regionais de Portos, Aeroportos e Fronteiras (CRPAF) ; dos estados a seguir listados, os respectivos PAS não tramitam pela CADIS: 
a)	estados da região Norte e Nordeste (responsabilidade da Coordenação de Tocantins - CVPAF-TO) ;
b)	estados da Região Centro-Oeste (responsabilidade da Coordenação de Goiás - CRPAF-GO) ;
c)	estados da Região Sudeste (com exceção de São Paulo-SP, cujos processos passam pela CADIS) (responsabilidade da Coordenação do Rio de Janeiro - CRPAF-RJ) .
	¿ 4ª etapa- Encaminhamento do PAS para julgamento:
77.	Nessa etapa, o PAS é encaminhado à Coordenação de Análise e Julgamento das Infrações Sanitárias (CAJIS) , que recebe processos oriundos da:
a)	GGFIS - processos que tramitam pela COPAS;
b)	GGPAF - processos da unidade em Brasília e todos os processos de unidades dos estados, com exceção das unidades de Portos, Aeroportos, Fronteiras e Recintos Alfandegados da região norte do país, os quais eram julgados pela Coordenação de Vigilância Sanitária em Portos, Aeroportos, Fronteiras e Recintos Alfandegados no estado do Tocantins (CVSPAF-TO) . No entanto, a delegação de competência expirou e não há intenção de renovação (conforme nota técnica contida na peça 53, formulada por ocasião do comentários do gestor ao relatório preliminar) . A CAJIS começou a receber os processos da GGPAF a partir de fevereiro/2016, demandando da unidade esforço de pessoal e tempo para organização dos processos, que durou praticamente todos os exercícios de 2016 e 2017. 
78.	A CAJIS é responsável pela análise do PAS para o primeiro julgamento, quando são verificadas, ratificadas ou, se necessário, retificadas, questões como:
a)	porte econômico da empresa autuada;
b)	confirmação de funcionamento, com a verificação, entre outros quesitos, da Autorização de Funcionamento da Empresa (AFE) ;
c)	endereço correto e atualizado;
d)	risco sanitário a conduta da empresa;
e)	verificação de reincidência da empresa;
f)	cálculo das multas, para o qual é utilizada tabela com base na Lei 6.437/77;
g)	controle de prescrição dos processos, que é realizado por meio de planilhas Excel criadas pela própria unidade.
78.1.	Importante destacar que a geração destas informações, muitas vezes, não cabe à Cajis, visto a necessidade de realização de diligências junto ao próprio autuado, a outros órgãos públicos ou mesmo a outras áreas da própria Anvisa.
79.	A unidade ainda é responsável pela análise do recurso interposto pelo autuado contra sua decisão (no prazo de 20 dias, de acordo com o art. 30, parágrafo único, da Lei 6.437/77) , quando é feita uma "decisão de retratação no âmbito do 1º recurso", o chamado "Juízo de Retratação" ou "Juízo de Reconsideração", que pode retratar; retratar parcialmente; ou não retratar, com a possibilidade até de agravamento da multa.
80.	Portanto, na CAJIS o processo passa por uma primeira fase, com a Decisão Inicial; e pela segunda fase, com o Juízo de Reconsideração. Em caso de não retratação, o processo é encaminhado para o juízo em 2ª instância, de responsabilidade da Gerência-Geral de Recursos (GGREC) . 
81.	A gestão do PAS na CAJIS é realizada por meio de planilhas em Excel, para controle de recebimento e saída dos processos, assim como para o controle prescricional dos mesmos. De acordo com a CAJIS, em resposta ao item 11 do Ofício de Requisição 001-TCU/SecexSaúde, de 5/4/2019 (peça 7) :
O principal resultado entregue pela CAJIS/DIRE4 é o julgamento tempestivo de Processos Administrativos Sanitários. O indicador utilizado pela área baseia-se nos prazos prescricionais previstos na Lei 9.784/99. A meta é não apenas o julgamento de todos os processos dentro do prazo prescricional, observados os requisitos legais e os princípios do Direito Administrativo, mas também, conferir-se a maior celeridade possível na tramitação dos processos, após tantas mudanças na estrutura organizacional e aumento do passivo de processos que foram encaminhados a este setor em razão da extinção de outras áreas ou de alteração de competências regimentais.
O acompanhamento é realizado por meio do Sistema DATAVISA, complementado por meio de planilhas no formato Excel e organização dos processos físicos em armários, conforme o mês de prescrição.
	¿ 5ª etapa- Recursos:
82.	Os processos cujas decisões da CAJIS, em sede de recurso, foram pela não retratação da decisão ou retratação parcial, são encaminhados à Gerência-Geral de Recursos (GGREC) , especificamente para a Segunda Coordenação de Recursos Especializada (CRES-2) , responsável pelos processos de PAS. Os processos de PAS possuem um rito diferente dos outros processos administrativos da Anvisa, inclusive nos prazos.
83.	A GGREC foi criada pela RDC 255, de 10/12/2018, o atual Regimento Interno da Anvisa, com o objetivo de proceder a instrução, análise e julgamento dos recursos administrativos, em segunda instância, de toda a Agência. 
84.	Anteriormente, os recursos da Anvisa eram distribuídos por 7 (sete) coordenações de recursos ao todo, cujos processos, com a nova estrutura, ficaram todos sob a responsabilidade da GGREC e suas coordenações especializadas. Ou seja, a unidade nasceu em uma situação de elevada demanda de trabalho. 
85.	Em resposta ao Ofício de Requisição 002-TCU/SecexSaúde, de 4/7/2019 (peça 20) , a GGREC informa que tem como objetivo reduzir, gradativamente, o tempo médio de análise do recurso para 1 ano e 6 meses, a partir do recebimento do recurso na Gerência-Geral até o seu julgamento. Afirma que atualmente estão sendo analisados os recursos com marco prescricional em setembro/2020, constituindo o estoque de 1.890 processos de PAS. 
86.	Após análise dos recursos em 2ª instância, os processos são encaminhados à DICOL para decisão final.
	¿ 6ª etapa- Encaminhamento do PAS para a gerência de arrecadação:
87.	Nessa etapa, o processo de PAS já sofreu a regular constituição do crédito e já foi efetivada a primeira cobrança pela CADIS. Caso o crédito não seja satisfeito no procedimento da primeira cobrança, o PAS é encaminhado à Gerência de Gestão da Arrecadação (GEGAR) para cobrança administrativa.
88.	A GEGAR recebe o processo, declara ao autuado seu trânsito em julgado e, em caso de não pagamento, encaminha para a inscrição de dívida ativa.
89.	A GEGAR ainda é responsável pela atualização monetária do crédito e pela verificação do porte econômico da empresa autuada, quando assim solicitado, por exemplo, pela CAJIS, para ratificação ou retificação de informações no processo.
	¿ 7ª etapa- Encaminhamento do PAS para a inscrição em dívida ativa:
90.	Na hipótese de não ocorrer o pagamento da multa pelo autuado, após cobrança administrativa executada pela GEGAR, há a inscrição do inadimplente no Cadastro Informativo de Créditos não Quitados do Setor Público Federal (CADIN) e o processo é encaminhado à Procuradoria Federal junto à Anvisa (PROCR) , especificamente à Coordenação de Dívida Ativa (CODVA) , que faz uma análise prévia da legalidade da constituição dos créditos não quitados passíveis de inscrição em Dívida Ativa e Execução Fiscal. 
	¿ 8ª etapa- Encaminhamento do PAS para a Diretoria Colegiada (DICOL) :
91.	Os processos de PAS apenas são encaminhados à DICOL quando há recurso. A área recebe não só os recursos relativos ao PAS, mas todo tipo de recurso que ingressa na Anvisa. Constitui-se na 3ª instância de recurso do PAS dentro da agência.
92.	De acordo com o art. 7º, parágrafo único, da RDC 255, de 10/12/2018, dos "atos praticados por unidades organizacionais da Agência caberá recurso à Diretoria Colegiada, com efeito suspensivo, como última instância administrativa". 
93.	Os fluxogramas contidos nos Anexos II.1 a II.4 desta instrução permitem bem compreender as etapas acima descritas.
III.2 - Das unidades da Anvisa responsáveis pelo PAS
94.	Como observado pelo registrado no tópico anterior, várias unidades da Anvisa são responsáveis pelo Processo Administrativo Sanitário (PAS) , sendo importante reforçar a identificação das mais relevantes em atuação no processo, trazendo sua posição dentro da estrutura, suas competências regimentais e suas atividades dentro do fluxo processual. Nesse sentido, no ANEXO II deste relatório, foram descritas essas unidades da Anvisa, com a apresentação de suas competências e seu posicionamento dentro da estrutura da agência.
III.3 - Da criação da GGREC
95.	A GGREC foi criada pela Resolução da Diretoria Colegiada - RDC 255, de 10/12/2019, com o objetivo de proceder a instrução, análise e julgamento dos recursos administrativos, em segunda instância (foi criada uma nova instância) , de toda a Agência. Suas decisões são tomadas em regime de colegiado, com a participação dos coordenadores e do gerente-geral da área. Sua primeira sessão ocorreu em 20/2/2019.
96.	Antes da criação da GGREC, a Anvisa trabalhava apenas com duas instâncias decisórias: a unidade técnica julgadora e a Diretoria Colegiada. Os recursos interpostos às decisões das unidades técnicas eram avaliados por áreas denominadas de Coordenações de Instrução e Análise de Recursos, as quais ficavam vinculadas a Gerências-Gerais e outras a Diretorias.
97.	De acordo com a Nota Técnica n. 4/2019/SEI/GGREC/GADIP/ANVISA (peça 35) , essas Coordenações não detinham poder decisório, apenas emitiam parecer, notadamente técnico. Assim, de acordo com a referida Nota Técnica, essas coordenações colocavam-se entre a primeira e segunda (última) instâncias decisórias, no entanto não tinham regular definição de atuação no rito processual. Não podiam ser consideradas assessorias das Diretorias porque não são necessariamente a elas vinculadas e, portanto, não foram por elas formadas, além de também não serem instâncias propriamente ditas, pois não possuíam poder decisório.
98.	Ainda de acordo com a Nota técnica supracitada, entre 2011 e 2014, a Dicol julgou 6.373 recursos administrativos, o que correspondeu ao tema com o maior volume de apreciações pela última instância decisória da Anvisa. Nesse contexto, foram criados grupos de trabalho para avaliar a situação dos recursos na Anvisa.
98.1.	O primeiro grupo de trabalho apontou, entre os principais problemas identificados, as seguintes situações:
a)	ausência de um padrão único para gestão da análise de recursos administrativos no âmbito da Anvisa;
b)	existência de fluxos distintos para análise de recursos administrativos;
c)	ausência de padrão de documentos utilizados no âmbito da gestão de recursos administrativos (pareceres, votos, extratos de ata, publicações) ;
d)	existência de casos de autoridade decisória em primeira instância que compõe a instância que julga recursos.
98.2.	Ato contínuo, a Portaria n. 153 de 3/2/2016 instituiu o segundo grupo de trabalho com o objetivo de acompanhar e promover a implementação de medidas de racionalização dos processos de trabalho relacionados a recursos administrativos no âmbito da Anvisa.
98.2.1.	O referido Grupo de Trabalho atuou sobre os problemas diagnosticados pelo GT anterior, identificando ações que já haviam sido tomadas e propondo novas ações e modelos padronizados, a fim de promover maior harmonização no fluxo de análise de recursos.
98.2.2.	Como resultado, foi aprovado o relatório final e a criação de um 3º GT para tratar da proposta de estrutura e organograma para coordenações de recurso.
99.	Após o resultado do 3º grupo de trabalho, no âmbito do qual houve análise de alguns modelos, definiu-se que a melhor situação seria a criação de uma unidade especializada no julgamento de recursos com poder decisório. 
100.	Assim foi criada a GGREC, a qual, de início nasceu herdando um estoque de 1.421 apenas de processos administrativos sanitários, os quais iriam ser julgados pela Dicol. Entre sua primeira sessão e o dia 11/7/2019, haviam sido julgados 98 PAS, no entanto, tinham recebido, no mesmo período, 546 PAS.
101.	Esses números representam grande risco de prescrição da pretensão punitiva para os PAS em estoque na GGREC, situação essa que será adequadamente retratada no achado V deste relatório.
101.1.	Não obstante o risco mencionado, e apesar do curto período de tempo de funcionamento, a criação da GGREC mostrou-se eficaz quanto a um dos seus objetivos: a diminuição da ocupação da força decisória da DICOL com PAS. 
101.2.	De acordo com o Memorando n. 5/2019/SEI/SGCOL/ANVISA (peça 28) , em 09/2019, a Dicol tinha apenas 24 recursos referentes ao PAS, ainda pendentes de julgamento, sendo que em 2019, até 09/2019, foram julgados apenas 63 recursos relativos ao PAS.
101.3.	Registra-se, ainda, que, conforme informado em entrevistas, apenas 10% das decisões proferidas pela GGREC no âmbito do PAS foram objeto de novos recursos interpostos contra a decisão dessa gerência.
102.	No que tange à pergunta realizada na matriz de planejamento "A criação da segunda instância julgadora foi capaz de otimizar os processos de trabalhos do PAS e reduzir o tempo médio de tramitação?", considera-se que não será possível, neste momento, responder a pergunta com precisão, haja vista o curto período de tempo de sua criação. 
103.	Porém, considerando a velocidade média atual de julgamentos, é seguro afirmar que, sem que ocorram mudanças drásticas na eficiência processual da GGREC, o tempo médio de tramitação não só não irá diminuir, e sim tende a aumentar bastante, havendo o justo receio de que, no limite, haverá prescrição em massa de processos.
III.4 - Números do PAS na Anvisa
104.	Ao longo desta auditoria, foram solicitadas diversas informações a respeito do PAS na Anvisa, dentre elas, algumas informações em nível gerencial. Assim, passe-se abaixo à apresentação de alguns números da Anvisa.
Tabela 3- Números a respeito dos PAS transitados em julgado na Anvisa entre 01/2015 e 07/2019

Fonte: Dados enviados pela Anvisa (Planilha SEI 0682052, aba 13.2) , consolidados pela equipe de auditoria. (peça 36) 
105.	Pelos números acima, fica evidente a grande quantidade de multas aplicadas e transitadas em julgado no período de 2015 a 07/2019, bem como o valor total em multas geradas (R$ 117.343.913,00) (peça 36) .
105.1.	Outro aspecto que chama bastante atenção é o tempo médio entre a autuação e o trânsito em julgado dos PAS, sendo superior a cinco anos o período de tempo para tramitação do processo. Registra-se que os achados apontados neste relatório, bem como suas proposições, visam exatamente tornar o processo mais eficiente e célere, de modo a reduzir esse tempo médio de tramitação.
106.	Outro fato importante decorrente dessa planilha é que, entre as multas transitadas em julgado no período em referência, 45% delas foram pagas, representando 35% do valor total imputado. O detalhamento desse pagamento encontra-se na tabela abaixo.
Tabela 4 - Distribuição do Pagamento das Multas Aplicadas

	Fonte: Dados enviados pela Anvisa (Planilha SEI 0682052, aba 13.2) , consolidados pela equipe de auditoria (peça 36) 
107.	Observa-se, claramente, o motivo pelo qual, apesar de 45% das multas aplicadas terem sido pagas, apenas 35% do valor total imputado foi pago, a saber: as multas de valor mais elevado tiveram um índice de não pagamento bem superior às demais faixas (73,76%) .
108.	Na tabela abaixo mostram-se as multas aplicadas em 2017 e 2018 que estavam suspensas em 12/2018. Anota-se que as multas são suspensas em virtude da interposição de recursos à decisão de imputação da multa, tendo este recurso efeito suspensivo.
Tabela 5 - Distribuição das multas suspensas

Fonte: Dados enviados pela Anvisa - Arquivo multas suspensas
108.1.	Nesta tabela evidencia-se ainda mais o comportamento das empresas quando são multadas nos valores constantes da última faixa, visto que 72% do valor total das multas são de multas mais elevadas. De modo que as empresas, quando multadas em valores mais altos, ficam mais propensas a recorrer.
109.	Após a cobrança administrativa, o processo segue para cobrança judicial, com a consequente inscrição da empresa multada no Cadastro Informativo de Créditos não Quitados do Setor Público Federal (Cadin) , com a obtenção do seguinte resultado.
Tabela 6 - Distribuição das multas suspensas

Fonte: Dados enviados pela Anvisa 
109.1.	Constata-se que, mesmo com a inscrição do débito no Cadin e a cobrança judicial, o percentual de pagamento é bastante baixo (19% do valor total inscrito) .
III.5 - Comparativo com outras agências e entidades com poder sancionatório
110.	Desde o Acórdão 482/2012-TCU-Plenário, relatado pelo Ministro Raimundo Carreiro, diversos órgãos e entidades federais passaram a informar em seus relatórios de gestão o seu desempenho em relação à arrecadação das multas aplicadas. A partir dessas informações, fez-se um levantamento das multas aplicadas nos últimos três exercícios (2016, 2017 e 2018) .
Tabela 6 - Multas aplicadas pelas entidades governamentais

Fonte: Relatórios de Gestão de 2016, 2017 e 2018. 
111.	Observa-se da tabela acima que o valor total das multas aplicadas pela Anvisa é pequeno comparativamente às demais agências. Isso pode ser em decorrência de o valor das multas aplicadas, em média, ser baixo, comparando com outras agências. Na Agência Nacional de Telecomunicações, por exemplo, conforme consta da Portaria Anatel 791 de 26/08/2014, as multas podem chegar até R$ 136 milhões, enquanto na Anvisa a multa máxima é de R$ 1,5 milhão. Outro fator que pode ter influência no valor total de multas aplicadas pela Anvisa é o longo tempo de duração processual até a fase da aplicação definitiva da multa, que, em média, leva cinco anos tramitando.
111.1.	Conforme informou a Nota Técnica n. 35/2019/SEI/DIRE4/ANVISA (peça 52, p. 3 e 4) a Anvisa é a agência com o maior número de regulados com menor porte econômico, inclusive pessoas físicas. Dessa forma, haja vista que a definição do valor para aplicação da multa também considera o porte econômico do autuado, tal fato também justificaria os baixos valores de multas, em média. 
111.2.	Anota-se, ainda, que a vigilância sanitária no Brasil é realizada por unidades de vigilância sanitária de âmbito municipal, estadual e federal, sendo que as unidades locais (estaduais e municipais) também aplicam multas sanitárias, consoante parágrafos 48 e 49. Porém, no quadro acima, constam apenas as multas aplicadas pela Anvisa, não representando o universo de multas aplicadas no Brasil no âmbito sanitário.
III.6 - Do Relatório de Auditoria 02/2016
112.	A Auditoria Interna da Anvisa (Audin) realizou, em 2016, auditoria acerca da temática multas, cujo objetivo geral foi a avaliação dos procedimentos de lavratura, instrução, análise e decisão dos processos administrativos sanitários relativos a autos de infração sanitária (AIS) e/ou multas que tenham sidos cancelados por nulidade, insubsistência e/ou erro formal, compreendidos entre o período de janeiro a dezembro de 2015.
113.	De acordo com o relatório (peça 39) , houve à época do Grupo de Trabalho instituído pela Portaria Anvisa 701/2013 (peça 18) , uma tentativa de simplificação de todo o processo de trabalho do PAS (lavratura, instrução, julgamento, recurso e cobranças das multas) , mediante acompanhamento e suporte da Assessoria de Planejamento, atividade que foi interrompida "em virtude do redesenho institucional promovido durante a execução dos trabalhos, que culminou na publicação da Portaria 650/2014". A estrutura organizacional da Anvisa, que segundo o relatório "tem por objetivo operacionalizar todo esse processo de trabalho", havia passado, até dezembro de 2015, por três alterações regimentais, as quais foram consideradas para delinear o escopo da auditoria interna.
114.	Como objetivos específicos, a auditoria buscou atender os seguintes pontos:
a)	Avaliação dos controles internos implementados pelas unidades auditadas e utilizados no processo de trabalho; 
b)	Avaliação dos procedimentos de lavratura dos autos de infração sanitária que deflagraram a abertura do processo administrativo sanitário; 
c)	Avaliação dos processos administrativos sanitários quanto ao cumprimento das formalidades processuais, considerando os elementos e requisitos de instrução processual, prazos, emissão dos atos administrativos e as decisões proferidas; Identificar e quantificar os processos administrativos sanitários relativos a autos de infração sanitária (AIS) e/ou multas que tenham sido cancelados por nulidade, insubsistência e/ou erro formal e apontar as possíveis causas que desencadearam os respectivos cancelamentos;
115.	De maneira sucinta, a auditoria apresentou como amostragem uma relação de 48 processos administrativos sanitários que tiveram decisão de cancelamento no período compreendido entre janeiro e dezembro de 2015, tendo por motivação nulidades, insubsistências e/ou erros formais, que totalizaram o volume financeiro de R$ 1.074.700,00 (p. 12 do relatório, peça 39) . Foram feitas análises na documentação encaminhada pelas unidades auditadas e acesso ao Sistema de Produtos e Serviços sob Vigilância Sanitária (Datavisa, módulo Conau) .
116.	Os achados da auditoria foram os a seguir listados: 
116.1.	Achado 01: Fragilidade das informações produzidas relativas aos PAS cancelados em 2015;
116.2.	Achado 02: Não conformidades quanto ao formulário de abertura e observância aos prazos processuais dos PAS cancelados em 2015.
117.	Como considerações finais, destacaram situação abordada no relatório que subsidiou o Acórdão 482/2012-TCU-Plenário, a qual citou a Anvisa como um dos casos mais graves verificados na análise da quantidade de multas suspensas ou canceladas, com mais de 43% de casos de cancelamento entre 2005 e 2009. Diante disso, registram os progressos da agência nesse sentido, nos seguintes termos (p. 40 do relatório, peça 39) :
5.2. Contudo, em face dos exames realizados, especialmente ao quantitativo dos PAS que tiveram decisão de cancelamento em 2015 e o impacto na perda de arrecadação, evidencia-se que as mudanças na estrutura organizacional, os esforços e melhorias empreendidos, mesmo realizadas de forma pontual e sem a devida coordenação entre as áreas, surtiram efeitos positivos, uma vez que o percentual de cancelamento em 2015 ficou em 1,87%.
118.	Destacaram, também, as oportunidades de melhoria da agência e o caráter estratégico a ser conferido à "Recomendação 2":
5.3. Porém, há algumas oportunidades de melhorias, principalmente no suporte a gestão do processo decisório, no que tange a produção de informações e melhorias no sistema informatizado que é disponibilizado às unidades para a execução de suas atividades, que podem contribuir também para a redução do prazo processual dos PAS.
5.4. Nesse sentido, a Recomendação 2 deveria assumir um caráter estratégico, sendo esta demanda objeto de priorização junto ao Comitê Estratégico de Tecnologia da Informação (CETI/Anvisa) , nos termos da Portaria Anvisa n. 1.560, de 1º de agosto de 2016. Complementarmente, mediante acompanhamento da DIGES, retomar a consecução das atividades previstas no inciso I do art. 4º da Portaria Anvisa n. 701/2013: "I - Inventário dos processos administrativos sanitários, por unidade organizacional, por situação e por data de prescrição, com a respectiva atualização dos registros nos sistemas informatizados".
119.	Quanto ao monitoramento das recomendações do relatório, em resposta ao Ofício de Requisição 001-TCU/SecexSaúde, de 5/4/2019 (peça 7) , a Auditoria Interna da Anvisa informou, por meio da Nota Técnica 5/2019/SEI/AUDIT/ANVISA (peça 40) , que foi emitida Ficha de Monitoramento com o acompanhamento e avaliação das recomendações em março/2018, setembro/2018, fevereiro/2019 e março/2019, que traz registros das medidas adotadas por cada área demandada à época (peça 41) .
120.	No entanto, diante da nova estrutura organizacional da Anvisa, com a Resolução de Diretoria Colegiada - RDC n. 255/2018, que reorganizou as unidades atuantes nos processos de PAS, importante registrar que a presente auditoria, realizada três anos após a conclusão do relatório da auditoria interna da Anvisa, traz praticamente as mesmas conclusões, como demonstrado no tópico a seguir ("ACHADOS") , demonstrando a necessidade de que o assunto relacionado à gestão dos procedimentos relacionados ao Processo Administrativo Sanitário (PAS) seja tomado como prioridade no planejamento estratégico da agência.
ACHADOS
I. A BAIXA EFETIVIDADE DO PROCESSO ADMINISTRATIVO SANITÁRIO COMO INSTRUMENTO EFETIVADOR DAS AÇÕES DE VIGILÂNCIA SANITÁRIA DA ANVISA 
121.	Entre as diversas atividades da Anvisa para cumprimento de sua missão de proteger a saúde pública por meio de ações de vigilância sanitária, encontra-se a atividade fiscalizatória, emanada do poder de polícia derivado do mandamento constitucional contido no art. 174 da Carta Magna. Essa atividade de fiscalização significa a verificação do cumprimento dos preceitos das normas e procedimentos legalmente estabelecidos pela vigilância sanitária, conforme já exposto detalhadamente na visão geral deste relatório.
122.	Um dos possíveis resultados dessa fiscalização é a lavratura do Auto de Infração Sanitária (AIS) , caso seja observada qualquer transgressão às normas regulamentares, iniciando-se, assim, o processo administrativo sanitário (PAS) na Anvisa.
123.	Observa-se que o PAS é um importante instrumento para consecução dos objetivos da vigilância sanitária. Porém, um PAS com baixa efetividade, ou seja, sem força suficiente para mudar uma realidade, sem evitar a reincidência das infrações, tem o condão de dificultar a atuação da Anvisa na sua função de vigilância sanitária e, consequentemente, não prover segurança sanitária à população.
124.	Ao longo da auditoria, com a verificação da complexidade e amplitude que o PAS representa na Anvisa, e a partir de alguns achados iniciais, considerou-se necessária a inclusão de novas questões de auditoria, além das constantes na matriz de planejamento, as quais seguem abaixo: 
a.	O PAS tem alcançado o seu objetivo no que tange à efetiva punição dos infratores, além do seu aspecto educativo?
b.	A gestão da Anvisa tem atuado para que o PAS seja complementar com as demais atividades da Anvisa, tais como registros, pós-registros, importações, entre outras atividades, de modo que haja uma retroalimentação entre essas atividades, além da adequada priorização dos recursos humanos e materiais, levando-se em conta uma gestão de risco adequada?
c.	A normal legal regente do processo administrativo sanitário Lei 6.437/77 está atualizada e cumprindo seu papel de regular o PAS de maneira eficiente, evitando danos/lesões capazes de afetar a saúde coletiva?
124.1.	Este achado, dessa forma, é resposta às questões acima.
125.	Conforme será descrito abaixo e nos demais achados deste relatório, verificou-se que o PAS, atualmente, é ineficiente, inefetivo e ineficaz, padecendo de diversos problemas em sua tramitação na Anvisa. As causas destes problemas são diversas, sendo que muitas serão tratadas neste achado e nos demais achados.
I.1 - BAIXO ÍNDICE DE PUNIÇÃO EFETIVA AOS INFRATORES SANITÁRIOS
126.	Ao longo desta auditoria, levantaram-se dados a respeito do PAS na Anvisa, sendo estes relativos ao período de janeiro/2015 a julho/2019, conforme abaixo:
a)	baixo índice de pagamento das multas (apenas 45% das multas transitadas em julgado entre 2015 e 07/2019 foram pagas) ;
b)	elevado número de PAS declarados prescritos (a unidade correicional da Anvisa recebeu, entre 01/2015 e 07/2019, 2.471 PAS, os quais foram declarados prescritos e enviados àquela unidade para apuração de eventuais infrações disciplinares) ;
c)	tempo médio entre a autuação e o trânsito em julgado - 5,1 anos;
127.	Assim, observando os números acima citados, verifica-se que o PAS padece de uma baixa celeridade processual, haja vista o tempo médio entre a autuação e o trânsito em julgado ser superior a cinco anos, o que ultrapassa qualquer limite do considerado razoável para a duração processual, afrontando o princípio constitucional da duração razoável do processo.
127.1.	Essa alta duração processual média pode trazer alguns problemas, além da grande insegurança jurídica ao mercado regulado:
127.1.1.	Risco de mudanças de entendimento jurisprudencial ao longo da trajetória processual dos PAS, fato este que ocorreu no processo n. 25741.297367/2016-25, por exemplo. 
127.1.2.	Praticamente anula o caráter educativo na aplicação das multas, haja vista que o autuado terá que esperar, em média, cinco anos para ter certeza de que o fato que deu causa à autuação, de fato, é irregular. Nesse meio tempo, a empresa pode continuar a apresentar esse mesmo comportamento, expondo, potencialmente, a população a risco a sua saúde.
127.1.3.	Insegurança jurídica e financeira do autuado, pois, dependendo do porte da empresa, o valor máximo da multa (R$ 1,5 milhão) pode impactar diretamente as atividades da empresa.
127.2.	Corrobora o exposto o elevado número de processos declarados prescritos entre 01/2015 a 08/2019, demonstrando que o processo ou demora muito até transitar em julgado ou a tramitação de seus atos processuais vai prolongar-se de tal forma que o PAS terá que ser declarado prescrito. Observa-se que entre 2015 e 07/2019 foram regularmente transitados em julgado 7.004 PAS na Anvisa, no entanto, neste mesmo período foram declarados prescritos 2.471 processos, ou seja, numa quantidade relativa a 35% dos processos que foram regularmente transitados em julgado.
127.2.1.	Em outros termos, considerando também que foram considerados improcedentes 852 processos no período de 01/2015 a 06/2019, o número total de PAS finalizados (prescritos ou improcedentes ou transitados em julgado) nesse período foi de 10.327 processos. Assim, de todos os processos finalizados no período em questão, os processos declarados prescritos equivalem a 24% do total, quantidade que se considera elevada.
A cada quatro processos que foram finalizados no período, um processo foi declarado prescrito, gerando um grande desperdício de força de trabalho e recursos públicos, os quais já são bastante escassos.127.2.2.	
127.2.3	Por meio da Nota Técnica contida na peça 52, página 4, a Anvisa elencou, ainda, duas razões que contribuíram fortemente para esse número de processos declarados prescritos, conforme abaixo:  
1)	Decisões judiciais levaram à anulação de PAS cujos AIS haviam sido recebidos por despachantes que não possuíam poderes específicos para isso. Em razão disso, a Procuradoria junto à Anvisa determinou a necessidade de nova notificação do autuado (Nota 0050/2015-CODVA/PFANVISA/PGF/AGU) , o que nem sempre era possível, razão do lapso temporal decorrido desde a infração.
2)	Vários processos que guardavam identidade de infrator e de conduta infrativa, foram durante muito tempo, julgados numa Decisão única, aplicando-se uma penalidade única, ainda que proporcional ao número de processos, ao conjunto inteiro. Em determinado momento, porém, a a Diretoria Colegiada entendeu pela necessidade de individualização da pena para cada processo e anulou as Decisões assim proferidas. Infelizmente, dado o grande volume de trabalho, nem sempre havia tempo hábil para a prolação de nova Decisão, o que resultou no reconhecimento da prescrição em grande número de PAS.
127.3.	Registra-se, ainda, que é bastante comum que os regulados impetrem ações judiciais para garantir celeridade na tramitação de processos de seus interesses, sendo esta realidade presente em processos de registro de medicamentos e agrotóxicos na Anvisa, por exemplo. Porém, no caso dos PAS, naturalmente os autuados não têm nenhum interesse na celeridade da apuração das irregularidades apontadas no AIS, haja vista, conforme exposto acima, o risco de prescrição do processo, da forma como se apresenta o cenário atual na Anvisa, é de significativa probabilidade de ocorrência ou, na pior das hipóteses, o processo se alongará por, em média, cinco anos.
128.	Importante ter em mente que os regulados acabam contestando a autuação, sem que a atuação da Anvisa resolva a causa raiz dos sucessivos descumprimentos normativos. Essa contestação se arrasta na esfera administrativa até a última instância, com sucessivos recursos protelatórios, e, mesmo quando se alcança o trânsito em julgado administrativo, os regulados ainda recorrem ao Poder Judiciário para não cumprir a decisão tomada pela Anvisa para pagamento de sanção de multa eventualmente aplicada, prejudicando, assim, a saúde coletiva da população.
129.	Como informado acima, entre as multas definitivamente aplicadas entre 2015 e 07/2019, o total de 55% das multas não foram pagas. Nesse contexto, não há que se falar nem mesmo no aspecto socioeducativo na aplicação destas multas, tendo em vista o longo período de tempo decorrido entre a autuação e o trânsito em julgado e que, em 55% dos casos, as multas não sendo pagas, os processos, em si, não cumpriram suas finalidades de efetivamente punir os regulados em virtude de infrações cometidas, nem mesmo serviram como caráter pedagógico e socioeducativo para garantir que as infrações não sejam mais cometidas.
129.1.	Por meio da Nota Técnica n. 35/2019/SEI/DIRE4/ANVISA (peça 54, p. 12 -19) , a Cajis também lembrou que também é possível a aplicação de advertências como penalidade, quando adequadas à situação e também possuem caráter pedagógico, além de, possivelmente, serem cada vez mais utilizadas, em virtude da Lei Complementar 123/2006. 
129.2.	A referida Nota Técnica trouxe a seguinte situação, bastante ilustrativa da utilidade da aplicação de advertências como punição:
No intuito de melhor agir sobre o risco sanitário de corrente de infrações, muitas vezes involuntárias, é importante não desestimular alguns comportamentos por parte de eventuais infratores, como a comunicação à ANVISA quando da eventual fabricação e distribuição ao mercado de algum lote de produto fora das especificações. A punição severa em casos assim, ainda que se trate de inegável infração às normas de fabricação, certamente inibiria tais comunicações às autoridades sanitárias, o que aumentaria o risco da população exposta ao produto fabricado fora dessas especificações.
130.	A importância da fiscalização sanitária compreende a efetividade em punir e em educar. Senão vejamos, a cada quatro Autos de Infração Sanitário (AIS) que tiveram um desfecho definitivo, um AIS foi declarado prescrito (entre 2015 e 07/2019) e três transitaram em julgado. Destes três AIS que transitaram em julgado no período em questão, apenas metade deles foram efetivamente pagos. Em outras palavras, a cada quatro AIS que tiveram um desfecho definitivo (entre 2015 e 07/2019) , apenas 1,5 AIS realmente cumpriu sua missão punitiva, sendo os demais ou declarados prescritos ou não pagos.
I.2 - AUSÊNCIA DE GESTÃO DO PAS COMO UM TODO, CONSIDERANDO A GESTÃO DE RISCOS DO PROCESSO E A SUA INTEGRAÇÃO COM AS DEMAIS ATIVIDADES DA AGÊNCIA
131.	Durante as entrevistas conduzidas nesta auditoria, esta equipe de auditoria levantou com as áreas responsáveis pela tramitação e processamento do PAS na Anvisa o tempo médio utilizado pelo servidor para análise e encaminhamento de cada PAS.
131.1.	Desse modo, um processo originário na Copas (após o dossiê elaborado pelas áreas da GGFIS) , o qual é normalmente julgado e avaliado o recurso para emissão da retratação ou não pela Cajis, além de ter seu recurso julgado pela GGREC, consome, em média, 39 horas de trabalho dos servidores da Anvisa ocupantes do cargo de especialistas e 11 horas de trabalho dos coordenadores das áreas. Nesse cálculo não foram consideradas as horas de trabalho de estagiários e técnicos administrativos, nem o tempo despendido pela Cadis para fazer todas as notificações aos autuados.
131.2.	Considerando um custo médio mensal de R$ 20.000,00 com salários dos servidores ocupantes do cargo de especialista e R$ 23.000 para servidores na função de coordenador, chega-se a um custo médio de R$ 6.000,00 para a Anvisa a tramitação de um PAS transitado em julgado, isso sem contar, repisa-se, os custos das notificações (com o Aviso de Recebimento (AR) e a força de trabalho da Cadis) , o custo das publicações no Diário Oficial da União (DOU) . Mais que isso, há de se mensurar o custo de oportunidade, haja vista que os servidores mobilizados nesta atividade poderiam fazer outras atividades, talvez até mais impactantes para os objetivos da Agência.
131.3.	Tendo em isso em mente, importante trazer aos autos o fato de que 2.515 PAS foram transitados em julgado entre 2015 a 07/2019 com multas aplicadas até o valor de R$ 6.000,00. Ou seja, em 36% das multas aplicadas, o valor imputado não pagou nem mesmo o custo processual administrativo. E mesmo entre essas multas, o tempo médio entre a autuação e o trânsito em julgado foi de 4,9 anos, diminuindo, ainda mais, o seu caráter educativo. Torna ainda mais grave o cenário acima o fato de que, dentre esse universo de multas até R$ 6.000,00, o total de 55% delas não havia sido pago até 07/2019.
132.	De acordo com a Lei 6.437/77, as infrações leves cominam valores de multas que podem variar de R$ 2.000,00 a R$ 75.000,00. Para a imposição da pena, a autoridade sanitária deve considerar as circunstâncias atenuantes e agravantes, a gravidade do fato (risco sanitário) e os antecedentes do infrator. 
132.1.	Assim sendo, pode-se concluir que as multas aplicadas até o valor de R$ 6.000,00 são relativas a infrações leves, com baixo risco sanitário e, conforme pesquisa no cadastro da Receita Federal, 45% das multas foram aplicadas em micro ou pequenas empresas. Há que se questionar se multas no valor de R$ 6.000,00 são realmente impactantes para as empresas de médio e grande porte, além do fato de que empresas de grande porte estão sendo multadas em valores iguais às micro e pequenas empresas, contrariando o disposto na Lei 6.437/77, o qual prevê que o porte deve ser considerado na dosimetria da pena.
133.	Durante a apresentação da matriz de achados à Anvisa, os representantes da Agência expuseram diversas vezes a dificuldade de alocação de pessoal para realizar as atividades do PAS, haja vista a impossibilidade de novas contratações e o ritmo intenso na aposentadoria dos servidores, oportunidade em que utilizaram o termo "cobertor curto" para ressaltar que, com o quadro atual de servidores, não é possível exercer todas as atribuições da Agência. 
133.1.	Ora, considerando os dados apresentados acima, além da falta de pessoal na Agência e o orçamento cada vez mais restrito, em virtude da promulgação da PEC do Teto dos Gastos (Emenda Constitucional 95/2016) , tendo em vista a multiplicidade de atribuições da Anvisa, visto a Agência regular um mercado equivalente a 1/4 do PIB brasileiro, essa equipe de auditoria, com o intuito de fomentar a discussão, entende que é necessário que a agência repense sua estratégia de atuação no PAS, pois, atualmente, a Anvisa despende tamanho esforço para a autuação e processamento de multas, que, ao final, tem 55% de chance de não serem pagas e serem de valores iguais ou inferiores a R$ 6.000,00, o que não paga nem mesmo o custo processual. 
133.2.	Outro ponto que deve ser destacado é o questionamento se vale mesmo a pena gastar 98.124 horas de trabalho de servidores com cargo de especialista ou 27.665 horas de trabalho de servidores com cargo de coordenador apenas para tramitar AIS de infrações consideradas leves, com baixo risco sanitário e, em 45% dos casos, em micro ou pequenas empresas.
133.3.	Das multas transitadas em julgado entre 2015 e 07/2019 (7.004 multas) , cujo montante financeiro totaliza R$ 117 milhões, o somatório das multas de maior valor, abarcando 20% do quantitativo (1.400 multas) , representa 58% do valor total de multas aplicadas. Ampliando a análise, com um quantitativo de 2.800 multas de maior valor (40% do total) , representa 80% do valor total aplicado em multas. Destarte, fica evidente que se a Anvisa focar seus esforços nestas multas de maior valor, reduziria bastante o prejuízo financeiro com eventuais prescrições dos PAS, assim como uma recuperação maior dos valores, ao que isso poderia mais bem orientar a alocação de recursos humanos, a conferir eficiência no processo.
133.4.	Registra-se que não cabe ao Tribunal determinar como a gestão da Anvisa deve alocar sua força de trabalho, mas sim apontar oportunidades de melhoria e induzir ações da agência, trazendo informações para subsidiar essas decisões.
134.	Outro dado interessante para avaliação de como a Anvisa está empregando sua força de trabalho é o fato que, das multas aplicadas entre 2015 e 07/2019 (7.004 multas) , 470 multas foram aplicadas em empresas que atuam no setor de alimentação. 
134.1.	Importante destacar que em relação aos restaurantes, bares e lanchonetes, a Anvisa tem jurisdição apenas nos estabelecimentos localizados em aeroportos, portos e fronteiras, onde a jurisdição é federal, ou seja, a fiscalização deve ser realizada pela Anvisa, e não pelas secretarias de saúde estaduais e/ou municipais e/ou seus órgãos especiais, conforme competência consignada no art. 16, VII, da Lei 8.080/90.
134.2.	O valor médio das multas aplicadas em empresas do referido setor foi de R$ 7.000,00, sendo forçoso concluir, conforme já explanado acima, que as infrações foram consideradas leves e, provavelmente, com risco sanitário baixo. Aqui, novamente, indaga-se se vale a pena o esforço despendido pela Anvisa para autuar e multar restaurantes e bares em portos e aeroportos, ainda mais considerando o risco sanitário baixo e possivelmente a baixa consequência sanitária das infrações cometidas. Esse mesmo fiscal poderia atuar em atividades/empresas cujas infrações representassem maior risco sanitário à população, e não autuar a empresa por infrações leves e com baixo risco, ou até mesmo direcionar suas ações a outras atividades mais impactantes da Anvisa.
135.	Foram expostos esses questionamentos e os números acima para trazer à tona outra discussão, que, a propósito, deve ser prévia a isso: a gestão de riscos do PAS na Anvisa. Durante as entrevistas realizadas ao longo da auditoria, verificou-se que as áreas envolvidas no PAS da Anvisa não possuem uma política estabelecida de gestão de riscos no PAS. Após apresentação da matriz de achados aos gestores, oportunidade em que foram refletidos os encaminhamentos a serem formulados e a dificuldade de se aquilatar a capacidade efetiva de a agência alterar a situação encontrada, dada a forma como o processo vem sendo gerido, a equipe de auditoria, tendo ciência de que a área de planejamento da agência estava formulando a gestão de riscos da Anvisa (decorrência de atuação do Tribunal, Acórdão 1294/2015-TCU-Plenário, relator José Múcio Monteiro) , agendou reunião com a assessoria de planejamento da Anvisa (Aplan) (peça 45) , ocasião em que restou esclarecido que a Anvisa ainda não possui uma gestão de risco sistêmica do PAS.
135.1.	Na reunião, a equipe foi informada que já está prevista a realização da gestão de riscos do PAS na Anvisa, sendo, inicialmente, com o intuito de avaliar o processo como um todo, ou seja, desde a sua criação até o trânsito em julgado do processo. De acordo com a Nota Técnica n. 1/2019/SEI/CQUAL/APLAN/GADIP/ANVISA (peça 46) "este trabalho tem como resultado esperado a obtenção de um processo padronizado, a visão integrada das interações e de métricas do PAS, preparando-o para sua automação no contexto da melhoria da prestação de serviços ao cidadão". Essa gestão do risco do PAS contemplará duas vertentes: inicialmente, o risco operacional; e no segundo momento, o risco sanitário.
135.1.1.	O risco operacional refere-se ao risco operacional do PAS com um todo e o risco sanitário está atrelado à gestão do PAS considerando o risco sanitário das infrações, de forma a otimizar os trabalhos. A elaboração do risco sanitário está totalmente aderente com esse achado, porém, tendo em mente que o trabalho da elaboração da gestão de riscos do PAS ainda não tem prazos e etapas definidos, mantém-se todas as conclusões deste achado.
135.2.	Apesar de o PAS estar inserido também no Plano Digital da Anvisa, o qual tem como uma de suas premissas a melhoria na prestação de serviços ao cidadão, a referida Nota Técnica informou que não haveria disponibilidade, naquele momento, de ser dada estimativa de prazo para conclusão desse trabalho. 
135.3.	Registra-se que a elaboração de uma boa gestão de riscos engloba, entre outros aspectos, as respostas para as seguintes perguntas: Quais são os riscos envolvidos durante a tramitação do PAS, sejam eles físicos ou processuais? Como são geridos estes riscos? Ou ainda, de forma mais macro, em quais atividades do setor regulado os riscos sanitários são mais elevados? Como a agência pode mais bem alocar seus servidores, de forma seletiva, de modo a alcançar eficiência? Que outras providências poderiam ser tomadas para gerir esses riscos?
135.4.	Essas são algumas das perguntas que devem ser respondidas com a elaboração da avaliação dos riscos envolvidos no PAS e a sua completa implementação e gestão. A partir desse ponto seria possível decidir a melhor forma de alocação dos recursos humanos e físicos, quais áreas são mais críticas, de modo a otimizar a escassa força de trabalho disponível na Anvisa atualmente, além de viabilizar a potencialização das ações de vigilância sanitária da Anvisa, levando-se em conta relevância e materialidade das atividades, o custo de oportunidade em utilizar força de trabalho em uma atividade em detrimento de outra.
135.5.	O Decreto 9.203/2017, em seu art. 17, atribui à alta administração das organizações públicas federais o dever de estabelecer, manter, monitorar e aprimorar sistema de gestão de riscos e controles internos com vistas à identificação, à avaliação, ao tratamento, ao monitoramento e à análise crítica de riscos que possam impactar a implementação da estratégia e a consecução dos objetivos da organização no cumprimento da sua missão institucional. Referido decreto foi alterado recentemente pelo Decreto 9.901, de 8 de julho de 2019, tendo havido, essencialmente, ajustes na atuação do Comitê Interministerial de Governança (CIG) .
135.6.	Menciona-se que antes mesmo da edição do decreto acima citado, a refletir a importância da política de gestão de riscos para a qual a administração pública passou a atentar, desde 2016 está em vigor na administração pública federal a Instrução Normativa Conjunta (CGU e o então Ministério do Planejamento, Orçamento e Gestão) n. 1, de 10/5/2016, normativo onde estão bem delineados os conceitos, princípios, objetivos e itens afins relacionados à gestão de riscos. Dado o tratado nesta fiscalização, aponta-se o conceito apetite a risco, que é o nível de risco que uma organização está disposta a aceitar (art. 2º, inciso II da mencionada IN) , ao que se entende que é a avaliação que a Anvisa precisará se debruçar e adotar medidas a respeito no âmbito do PAS.
136.	A missão da Anvisa está descrita da seguinte forma: "proteger e promover a saúde da população, mediante intervenção nos riscos decorrentes da produção e do uso de produtos sujeito à vigilância sanitária, em ação coordenada e integrada no âmbito do SUS". (grifou-se) 
136.1.	Pode-se constatar que na própria missão da Anvisa já consta a necessidade de sua atuação se basear em riscos sanitários, ainda mais considerando a ampla gama de produtos e serviços que são regulados pela Anvisa, o qual torna a sua atuação multidimensional.
137.	Porém, como já foi explanado acima, um dos principais problemas enfrentados hoje pela Agência é exatamente a escassez de servidores, de modo que não está sendo possível executar todas as atividades inerentes às atribuições da Agência de forma ágil, com qualidade e eficaz, ainda mais considerando que a Anvisa regula desde alimentos até produtos fumígenos, perpassando por saneantes, dispositivos médicos, cosméticos, entre outros produtos que envolvam risco à saúde da população. Segundo informações, praticamente ¼ (um quarto) de todo o PIB brasileiro é regulado pela Anvisa.
137.1.	Isto posto, torna-se ainda mais relevante a adoção de gestão de riscos em seus processos e mercados regulamentados, incluindo o PAS, o qual está sendo retratado neste relatório, tendo entre as bases a utilização de fatores de relevância e materialidade para a escolha de sua atuação.
137.2.	De acordo com o TCU, a relevância de algo está relacionada ao aspecto ou fato considerado importante, em geral no contexto do objetivo delineado, ainda que não seja material ou economicamente significativo. Por sua vez, a materialidade está relacionada ao montante financeiro em questão. 
137.3.	Dentre estes aspectos de relevância e materialidade, importante mencionar que, entre as multas aplicadas definitivamente entre 2015 e 07/2019, verificou-se que 1.895 multas foram aplicadas em micro e pequenas empresas, 470 multas em empresas do ramo alimentício e, destas, 361 foram aplicadas pelas áreas da Anvisa que atuam em portos, aeroportos e fronteiras (PAF) , com multas em valores médios baixos. Ou seja, considerando relevância e materialidade, além dos possíveis riscos sanitários, tendo em vista que as infrações foram, em sua maioria, consideradas leves, com risco sanitário baixo, há de se avaliar melhor o esforço empregado pela Anvisa nesse tipo de atuação, gastando milhares de horas de trabalho, a um custo elevado, conforme já citado acima, em detrimento de outras atividades, talvez até mais importantes para a saúde pública do país. 
138.	A situação descrita neste subtópico tem, entre as suas causas, a ausência de feedback oficial/relacionamento oficial entre as áreas autuadoras/fiscalizadoras e as áreas julgadoras (1ª e 2ª instância) , de modo que as áreas autuadoras não têm como uma fonte de informação oficial a respeito das decisões de seus AIS, com o consequente risco de realizarem retrabalhos ou AIS improcedentes. Essa situação já foi relatada no relatório parcial do Grupo de Trabalho instituído pela Portaria Anvisa 701/2013 (peça 18, p. 1) , onde, textualmente, o relatório destaca entre os problemas do PAS a "falta de integração entre as unidades autuadoras/julgadoras".
138.1.	Esse grupo de trabalho, entre suas propostas, sugeriu a criação de uma unidade única para a gestão da fiscalização, da análise e julgamento dos PAS. O grupo de trabalho, naquela época, tinha identificado a falta de sincronia entre as ações de fiscalização e de processamento dos AIS, resultando no acúmulo de PAS a serem julgados, além do grande número de PAS declarados prescritos. A criação de uma unidade única para gestão do PAS será retratada, com mais detalhes, no achado II desse relatório. 
138.2.	O achado retrata de maneira mais ampla a relação na Anvisa de sua área de fiscalização com as áreas processamentos dos AIS resultantes destas fiscalizações. Atualmente, de acordo com as entrevistas realizadas, não existe nenhum tipo de comunicação e interação entre essas áreas. Tal situação conduz aos fatos relatados anteriormente, como multas aplicadas em setores que representam baixo risco sanitário, multas aplicadas em valores inferiores ao custo de tramitação dessas multas.
139.	Assim sendo, as situações relatadas acima estão claramente traduzindo a ineficiência da Anvisa em relação ao PAS, e poderiam ser melhoradas, tornando a fiscalização e o consequente PAS mais eficientes, considerando aspectos como a gestão de risco, materialidade e relevância, sempre tendo em mente, dada a escassez de recursos humanos, como a alocação de pessoal da Anvisa poderia contribuir para o alcance dos seus objetivos institucionais.
139.1.	Conforme os relatórios de gestão da Anvisa relativos aos períodos de 2014 e 2018, a Anvisa em 2014 tinha 2.103 servidores ativos em cargos efetivos, sendo que em 2018, a Agência contava com 1.773 servidores ativos. Tais números demonstram que a força de trabalho disponível vem diminuindo ao longo dos anos, o que reforça ainda mais a necessidade de se atuar estrategicamente.
I.3 - NECESSIDADE DE ALTERAÇÕES LEGISLATIVAS NA LEI 6.437/77
140.	Reforçando todo o exposto acima, ao longo da auditoria ficou constatado que a Lei 6.437/77 - a qual define as infrações sanitárias, estabelece as respectivas sanções e regula o processo administrativo sanitário - encontra-se bastante desatualizada e representando, em alguns casos, um obstáculo a que o PAS na Anvisa seja mais eficiente. Sendo assim, verificou-se diversas oportunidades de melhorias na referida Lei.
141.	A própria Anvisa já havia detectado a necessidade de atualização da norma e instaurou o processo 25351.227536/2013-11 (peça 43) , que visa a elaboração de proposta legislativa para revisão da Lei 6.437/77.
141.1.	Ao fim do processo, foi elaborada a minuta (peça 43, p. 219-236) para revisão da Lei 6.437/77. Foram feitas diversas sugestões de melhoria da norma, e para melhor compreensão do assunto e encaminhamento da matéria objeto da fiscalização, passe-se à análise das principais modificações propostas.
141.2.	Até outubro/2019, não houve encaminhamento da minuta à Casa Civil para posterior encaminhamento ao Congresso Nacional de proposta para alteração da Lei 6.437/77. Durante a apresentação da matriz de achados, isso foi justificado pela necessidade de se aguardar a elaboração de minuta para alteração de outras normas sanitárias de interesse da Anvisa. 
142.	No art. 5º, inciso IV, da referida minuta, há proposta de que seja incluída a possibilidade de a notificação do autuado ser efetuada por meio eletrônico. Atualmente, apenas são permitidas notificações feitas pessoalmente, por meio postal ou por edital, se estiver em lugar incerto ou não sabido. Tal fato é compreendido pela época da elaboração da lei, nos idos de 1977, quando a internet e os avanços dela advindos, bem como softwares específicos e bancos de dados com capacidades maiores, não eram realidade.
142.1.	Atualmente, a maioria das notificações feitas é feita via postal, com Aviso de Recebimento (AR) . Assim, além do tempo de trabalho despendido em preparar e postar a correspondência, a área da Anvisa notificante ainda precisa aguardar o retorno do AR para dar prosseguimento ao processo. Como é sabido por todos, houve queda da qualidade do sistema postal brasileiro e atualmente o processo não é ágil, seja para enviar a correspondência, seja para devolver o AR à Anvisa. Com isso, muitos dias são perdidos a cada notificação. 
142.2.	De acordo com entrevistas realizadas, o ganho médio de tempo com a notificação eletrônica seria de 10 (dez) dias, no mínimo, sem contar o ganho na segurança jurídica, pois, entre outros ganhos, presume-se que o recebedor com certeza é a pessoa para a qual a notificação foi direcionada, eliminando a chance de erros e posteriores anulações do processo, em virtude de notificações irregulares.
142.3.	Consigna-se que a implementação dessa modalidade de notificação ainda depende da aceitação do infrator em receber esse tipo de notificação, passando a ter a responsabilidade de manter seus dados atualizados no sistema, bem como depende da atualização dos sistemas da Anvisa para o registro e realização das notificações eletrônicas.
142.4.	Prevê a minuta que o infrator ainda terá 40% de desconto no valor da multa imposta, caso aceite esse novo tipo de notificação. Esse tipo de incentivo vem ao encontro do objetivo de aumentar o índice de pagamentos das multas e a redução do tempo do trâmite processual, trazendo ganhos de eficiência e efetividade das multas aplicadas.
143.	O artigo 15 da minuta vai no mesmo sentido do descrito ao longo deste achado, no que se refere à priorização, materialidade e relevância das ações sanitárias, de que é exemplo o seguinte texto: "Na apuração de infrações à legislação sanitária, a autoridade sanitária priorizará as infrações com risco sanitário classificado como médio ou alto, cuja apenação proporcione maior efetivo educativo e preventivo quanto à exposição da população a eventuais riscos".
143.1.	Esse artigo, então, caso venha a ser sancionado, determina que ocorra a priorização das infrações, evitando-se, assim, as situações de ineficiência relatadas acima. Importante ressaltar que, apesar de não constar previsão legal desse teor na atual Lei 6.437/77, a administração não está impedida de priorizar também suas ações, para torna-las mais efetivas. Não há apenas um meio de realiza-las e deve ser dito que o princípio da eficiência foi incorporado ao texto da Constituição da República desde a EC 19/1998.
144.	Outra alteração bastante importante fiz respeito à valoração das multas. Na atual Lei 6.437/77, o valor máximo da multa é de R$ 1.500.000,00, sendo que, na minuta, o valor da multa máxima passará para R$ 100 milhões.
144.1.	Essa adequação, possivelmente, alterará o valor médio das multas imputadas, além de ter potencial de realmente impactar as atuações das empresas, inibindo a ocorrência de infrações. O valor da multa máxima aplicável atualmente pode ser insignificante para algumas empresas de grande porte, que são fiscalizadas pela Anvisa. 
145.	Considera-se a adequação mais impactante nessa proposta de alteração da Lei 6.437/77 a previsão da utilização do Termo de Ajustamento de Conduta (TAC) no art. 30 da minuta (peça 43, p. 231) . Conforme já exposto ao longo deste achado e nos demais, ficou evidente que o PAS na Anvisa não vem conseguindo cumprir o seu papel sancionador com eficiência, seja por causa da baixa arrecadação das multas pagas, seja pelo tempo de duração processual, seja pela declaração da prescrição em massa de PAS, seja pelo seu não exercício do papel socioeducativo com vistas a evitar futuros e novos descumprimentos legais, haja vista a reincidência no cometimento das infrações pelas empresas.
145.1.	 Assim, deve-se buscar a utilização de medidas alternativas à simples aplicação de multas, de forma a trazer maior efetividade às decisões regulatórias e evitar a continuidade da prática de condutas semelhantes no futuro e, consequentemente, proporcionar melhorias que não seriam obtidas com a aplicação de sanções ordinárias.
145.2.	A utilização do Temo de Ajustamento de Conduta como instrumento de solução de conflito apresenta maior probabilidade de correção dos problemas que geram as recorrentes aplicações de multas, pois as partes formularão nesse acordo as condições, prazos e forma de ajustamento das condutas recorrentemente infringidas pelos regulados.
145.3.	Em que pese a fixação de novos prazos para cumprimento de obrigação que já deveria ter sido efetivada, esse acordo tem como premissa o estabelecimento de sanção pecuniária certa (prefixada) para os futuros e eventuais descumprimentos, na forma de multas diárias, com previsão na minuta de alteração da lei, de execução judicial direta, pois será um título executivo extrajudicial que carece de discussão sobre o direito que lhe funda; esse mecanismo tende a ser mais oneroso para a prestadora infringente.
145.4.	Acredita-se que os autuados serão desencorajados a praticar novas infrações, tendo em vista o risco da execução judicial direta das multas aplicadas, sem a necessidade de instaurar novos processos administrativos sanitários, tornando, assim, o processo muito mais célere, eficiente e efetivo.
145.5.	Importante registrar que a utilização do TAC vem sendo utilizada em outras agências reguladoras, tais como a ANS, ANTT, ANP, Antaq, ANAC e a Anatel. 
145.5.1.	Dessas agências, apenas a ANS possui autorização expressa em sua lei setorial (Lei 9.656/98, arts. 29 e 29-A) para implantação do TAC em suas atividades. As demais agências o fizeram diretamente por meio de resoluções internas.
145.5.2.	Acredita-se que as demais agências ainda não implantaram os TAC em virtude de ausência de previsão legal, porém, esta equipe de auditoria, a partir de consulta à doutrina, entende que os TAC podem, legalmente, serem instituídos pelas demais agências reguladoras com atos normativos internos (tais como fizeram as agências ANTT, ANP, Antaq, ANAC e Anatel) .
145.5.3.	Considerando que as normas substantivamente sanitárias estão nas resoluções da Anvisa, com a Lei 6.437/77 não tratando especificamente dos fatores exatos que exigem a aplicação das sanções, sendo estas matérias para regulamentação interna na Anvisa, urge reconhecer que a também é da Anvisa a competência dizer, se e em que condições, um acordo substantivo é uma causa excludente da aplicação ou execução de sanções.
145.5.4.	Logo, pode-se afirmar que a Lei 6.437/77 exige das vigilâncias sanitárias que, ao aplicarem alguma sanção, sejam consideradas a natureza e a gravidade da infração, os danos dela resultantes, os agravantes e atenuantes, todavia, como isso será feito é função da normatização a ser criada pela própria Anvisa.
145.5.5.	Além disso, a Lei de Ação Civil Pública (Lei 7.347/85) também serve de base legal para a criação de tais regulamentos, in verbis, no parágrafo 6º:
§ 6º Os órgãos públicos legitimados poderão tomar dos interessados compromisso de ajustamento de sua conduta às exigências legais, mediante cominações, que terá eficácia de título executivo extrajudicial 
145.5.6.	Esse é o entendimento do TCU. No âmbito de representação submetida a sua apreciação, esta Corte de Contas asseverou que não há necessidade de lei específica ou de decreto regulamentador para o exercício da faculdade de celebração de Termos de Compromisso de Ajustamento de Conduta (TAC) pelas autarquias, inclusive agências reguladoras, uma vez que o art. art. 5º, inciso IV c/c § 6º, da Lei 7.347/1985 (Lei da Ação Civil Pública) já confere a essas entidades tal competência e a regulamentação específica é feita por normativo da própria autarquia, a quem incumbe detalhar os procedimentos do instrumento negocial (Acórdão 2121/2017-TCU-Plenário, da relatoria do Ministro Bruno Dantas) . Segundo o Relator: 
85.	Conforme mencionado neste Voto, na instrução da SeinfraCOM e no próprio parecer do Ministério Público, o Poder Legislativo facultou às autarquias realizar o referido procedimento negocial. A regulamentação específica dessa lei é feita mediante a expedição de resolução da própria agência, a quem incumbe detalhar os procedimentos. Aliás, é importante atentar que, no âmbito da atividade regulatória, dada a tecnicidade e a complexidade dos temas, é natural e corriqueiro que o legislador emita comandos mais gerais, abrindo espaço para que o regulador possa desenvolver o conteúdo das normas, dando-lhes concretude.
145.5.7.	Em âmbito de outra representação (TC 019.494/2014-9) , houve o seguinte enunciado, obtido da jurisprudência selecionada do repositório do TCU (Acórdão 2533/2017-TCU-Plenário, da relatoria do Ministro Walton Alencar Rodrigues - os grifos foram acrescidos) :
As agências reguladoras, no âmbito de sua discricionariedade e nos limites de suas competências, podem optar pela celebração de TAC (art. 5º, inciso IV e § 6º, da Lei 7.347/1985) com concessionárias de serviços públicos, a fim de corrigir pendências, cessar irregularidades ou afastar infrações verificadas na execução do contrato de concessão, em substituição à abertura de processo administrativo sancionador, devendo a escolha, contudo, ser motivada, de modo que a regularidade do procedimento e o atendimento ao interesse público possam ser aferidos pelos órgãos de controle.
145.5.8.	Ante o exposto a respeito do TAC, considera-se pertinente a proposição de recomendação à Anvisa para que avalie a instituição de TAC por meio de normas internas, antes mesmo que seja alterada a Lei 6.437/77.
145.6.	Vislumbra-se, com isso, que o TAC poderá vir a substituir ou suspender um grande volume de procedimentos cuja tramitação, na esfera administrativa e, posteriormente, execução na via judicial, consome consideráveis recursos financeiros, humanos e tecnológicos.
145.7.	Por fim, importante registrar que a minuta de alteração da Lei 6.437/77 não trouxe previsões legais relativas a prazos para a Administração emitir decisões no processo (em 1ª, 2ª e última instância) ; apenas prazos para os autuados. A inexistência destes prazos para a Administração nesta lei obriga a utilização dos prazos estabelecidos na Lei 9.784/99, prazos esses que vêm sendo sistematicamente descumpridos, conforme exposto no achado VI deste relatório.
145.8.	A ausência desses prazos na lei específica que trata do Processo Administrativo Sanitário tem o condão de causar insegurança jurídica ao mercado regulado, além de ir contra o princípio da eficiência administrativa, pois a Administração processará os autos considerando o prazo prescricional, fato este que já ocorre atualmente, sendo mais bem detalhado nos próximos achados. 
146.	Neste achado, foram demonstrados situações e números relativos ao PAS na Anvisa. Diante desse cenário, pode-se concluir que a aplicação de sanção decorrente do PAS não é eficiente, pois a demora no alcance do resultado esperado - recolhimentos dos valores - ou mesmo a não finalização processual em virtude de prescrição, revela que os custos processuais e de imagem da Anvisa podem ser maiores que os eventuais benefícios. Também não é efetiva e muito menos eficaz. Não é eficaz porque não é aplicada com a celeridade adequada, próxima do cometimento da infração, e não é capaz de evitar o cometimento de novas infrações, ou seja, não cumpre o papel principal de uma sanção que é reprimir a reincidência; não é efetiva porque não cumpre o papel principal da sanção de multa que é o seu efetivo recolhimento aos cofres públicos, servindo, portanto, como reprimenda concreta.
I.4. Encaminhamento
147.	Diante do exposto, submetem-se os autos à consideração superior, propondo:
147.1.	Determinar, nos termos do art. 250, inciso II, do Regimento Interno do Tribunal de Contas da União, à Diretoria Colegiada da Agência Nacional de Vigilância Sanitária que, em 120 dias, em atendimento ao Decreto 9.203/2017, art. 17, e à Instrução Normativa Conjunta (CGU/MPDG) n. 1/2016, elabore plano de ação com avaliação dos riscos envolvidos no Processo Administrativo Sanitário e a sua completa implementação e gestão, contemplando a integração deste processo com as atividades de fiscalização e demais áreas da Anvisa em que forem identificados riscos sanitários relevantes, considerando os aspectos de materialidade e relevância.
147.2.	Recomendar à Diretoria Colegiada da Agência Nacional de Vigilância Sanitária e à Casa Civil, nos termos do art. 250, inciso III, do Regimento Interno do Tribunal de Contas da União, que avaliem a oportunidade e conveniência de encaminhamento ao Congresso Nacional de proposição para alteração da Lei 6.437/77, considerando todos os aspectos retratados neste relatório.
147.3.	Recomendar, ainda, à Diretoria Colegiada da Agência Nacional de Vigilância Sanitária, nos termos do art. 250, inciso III, do Regimento Interno do Tribunal de Contas da União que avalie a oportunidade e conveniência de normatizar a possibilidade de utilização do Termo de Ajustamento de Conduta para os processos administrativos sanitários.
I.5. Benefícios Esperados
148.	Espera-se com a adoção destas medidas melhoria na gestão do PAS com um todo na Anvisa, bem como a atualização normativa da Lei 6.437/77, com a melhoria de diversos aspectos processuais.
148.1.	Espera-se, ainda, que a adequada gestão de riscos viabilize a melhor alocação dos recursos humanos da Anvisa (priorizando as atividades de fiscalização que envolvem maior risco sanitário) ; redução do percentual de multas prescritas e aumento do valor efetivamente arrecadado.
148.2.	Por sua vez, com a utilização do Termo de Ajustamento de Conduta, vislumbra-se a possibilidade de resolução tempestiva de diversos processos, além de desestimular a ocorrência de novas infrações sanitárias. Firmados TACs, a consequência é a redução do quantitativo de PAS e, por óbvio, dos achados ora reportados.
II. INEFICIÊNCIA PROCESSUAL E NA GESTÃO DO PROCESSO ADMINISTRATIVO SANITÁRIO
149.	Atualmente, na Anvisa, conforme regimento interno, não existe uma área responsável pela gestão integral e sistêmica do Processo Administrativo Sanitário (PAS) . 
150.	De fato, o PAS pode perpassar por três diferentes diretorias da agência, além da própria Diretoria Colegiada (Dicol) , conforme já informado na visão geral deste relatório. No entanto, nenhuma das diretorias tem visão ou atuação gerencial do PAS como um todo, uma vez que cada diretoria cuida de uma parte do PAS, segundo as atribuições regimentais, sem ingerência nas demais partes do processo.
151.	A Terceira Diretoria pode autuar, instruir e julgar em 1ª instância os PAS relacionados a produtos toxicológicos, por meio da Gerência-Geral de Toxicologia (GGTOX) , bem como para produtos relacionados a tabaco, por meio da Gerência-Geral de Registro e Fiscalização de Produtos Fumígenos, Derivados ou não do Tabaco (GGTAB) .
152.	A Quarta Diretoria pode autuar, instruir e julgar em 1ª instância os PAS da Gerência-Geral de Inspeção e Fiscalização Sanitária, sobre os mais diversos assuntos fiscalizados pela Anvisa. Essa diretoria atua de forma mais especializada, visto que possui uma coordenação especializada na autuação dos PAS, a Coordenação de Processo Administrativo Sanitário (Copas) , além de uma coordenação especializada nos julgamentos de 1ª instância dos PAS, a Coordenação de Análise e Julgamento das Infrações Sanitárias (Cajis) .
152.1.	A Cajis é a unidade responsável por julgar todos os Auto de Infração Sanitária (AIS) oriundos da 4ª diretoria, além de julgar os AIS oriundos da Gerência-Geral de Portos, Aeroportos, Fronteiras e Recintos Alfandegados (GGPAF) , a qual situa-se na Quinta Diretoria. Excetuam-se, no entanto, os AIS da GGPAF originados dos postos da Anvisa na região norte do Brasil. Ou seja, a GGPAF, por meio da CVSPAF-TO, autuava e julgava seus processos oriundos da região norte, sendo os demais apenas autuados pela GGPAF e julgados pela Cajis. Isso ocorreu por meio de delegação de competência, não mais vigente, conforme Nota Técnica da GGPAF, contida na peça 53. Registra-se que neste ano expirou também a delegação de competência das demais regiões da GGPAF para efetuarem o julgamento de seus AIS. 
152.2.	A delegação não foi renovada e não houve nenhum tipo de planejamento ou preparação prévia para o retorno dessa competência para a Cajis, ocasionando sobrecarga de trabalho e prescrição de processos.
153.	Se por um lado essa integração entre a Quarta diretoria e a Quinta Diretoria favorece a especialização das unidades e o consequente ganho de eficiência, por outro lado padece de problemas gerenciais, os quais serão relatados mais à frente neste achado.
154.	Conforme informado, a Quinta diretoria participava do PAS por meio da GGPAF, de forma híbrida, visto que ora a GGPAF autuava e julgava, ora só autuava. Com o vencimento da delegação, após o término dos trabalhos em campo desta equipe de auditoria, a GGPAF agora só autua, sendo os julgamentos realizados pela Cajis. Importante trazer à baila a relevância dos AIS originados da GGPAF, visto que, de 2015 a junho/2019, dos 7.004 PAS transitados em julgado nesse período, 4.365 PAS foram originados na GGPAF, cerca de 62% do total de PAS na Anvisa.
155.	Por sua vez, a Dicol também atua no PAS por meio da Gerência-Geral de Recursos (GGREC) , como instância julgadora em 2ª instância de todos os PAS da Anvisa. A Dicol também julga, em última instância, todos os recursos interpostos às decisões da 2ª Instância.
155.1.	A GGREC é uma unidade relativamente nova, a qual entrou em operação em fevereiro/2019. Quando do início da operação, a unidade recebeu a transferência de todos os processos que estavam na Dicol para julgamento, 1.421 PAS, ocasionando grandes dificuldades iniciais. No entanto, insta salientar que, conforme informado em entrevistas durante a auditoria, o percentual de recursos às decisões da própria GGREC é de, em média, 10%, resultando em grande diminuição de PAS a serem julgados pela Dicol.
156.	Conforme informado pela Anvisa (peça 17) , a Dicol possui em estoque apenas 24 PAS pendentes de julgamento e o tempo médio em 2019 entre a data do sorteio da relatoria e a data da reunião da Dicol para julgamento foi de 74 dias.
157.	Conforme visto acima, a estrutura de processamento do PAS é bastante fragmentada, onde diversas diretorias participam do PAS e nenhuma delas tem o poder de conduzir e gerir o PAS de forma sistêmica. Essa situação proporciona diversos problemas e ineficiências, conforme serão expostos ao longo deste achado.
158.	A própria Anvisa já havia identificado tal situação, por meio do Relatório Parcial do Grupo de Trabalho (peça 18) , instituído pela Portaria Anvisa 701/2013, no qual afirma que "Em breve análise, infere-se que a ausência de comando único/central é a problemática-chave, visto que ao longo dos últimos anos concorreu para surgimento e/ou agravamento de todos os demais problemas discriminados".
158.1.	Os principais problemas apontados por esse grupo de trabalho, em relação ao PAS, foram:
a)	Ausência de padronização;
b)	Divergências de entendimentos;
c)	Sobreposição de esforços;
d)	Falta de integração entre as unidades autuadoras/julgadoras;
e)	Precário controle, acompanhamento e avaliação;
f)	Demandas de TI elaboradas e desenvolvidas de forma desarticulada e contraproducente;
g)	Desequilíbrio da relação de servidores julgadores da GGPAF x servidores autuadores nos postos de PAF.
158.2.	De acordo com o grupo de trabalho citado:
	Vale reafirmar que, diante dos achados do GT, não se vislumbra justificativa plausível para a manutenção de estruturas fragmentadas para a condução do mesmo processo de trabalho. Esse modelo, adotado na atualidade, revela-se altamente ineficiente (conforme problemas já apontados) , em particular pela redundância de estruturas exigir demasiado esforço para a integração das operações, a um elevado custo de recursos, por sinal, sempre escassos. Ademais, esse arranjo se mostra de difícil concretização, de plano verificável pelos resultados insatisfatórios obtidos ao longo dos últimos 04 (quatro) anos, desde a redefinição das competências de julgamento, que deixaram de ser da Procuradoria Federal e passaram para a GGALI, GGTOX, GGTAB, GGPAF e GFIMP.
158.3.	Conforme citado acima, até 2009, a Procuradoria Federal tinha a responsabilidade por realizar o julgamento de todos os PAS. Com o advento das Portarias n. 783 e 784/2009/Anvisa, essa função foi transferida para as áreas técnicas citadas. Porém, consoante informado em entrevistas, não foram feitas preparações prévias e/ou planejamento adequado para essas áreas (GGALI, GGTOX, GGTAV, GGPAF e GFIMP) absorverem essa nova função de julgamento, resultando em diversos problemas, tais como: danos à imagem da Anvisa, prescrição de inúmeros processos, ineficiência na arrecadação e queda na qualidade da instrução e julgamento realizados.
158.4.	Ao final do relatório, o grupo de trabalho concluiu:
...pela necessidade de instituir unidade organizacional única que gerencie todo o processo de trabalho. Essa unidade deve abarcar a instrução, análise e julgamento de todos os autos de infração, independente do objeto...
159.	Nesse contexto, corroborando o relatório produzido pelo Grupo de Trabalho acima mencionado, esta auditoria verificou as seguintes situações encontradas, as quais serão detalhadas posteriormente:
a)	Heterogeneidade no processamento dos PAS nas diversas áreas da Anvisa;
b)	Ausência de normas internas regulando todo o PAS;
c)	Falta de visão gerencial e sistêmica do PAS.
II.1 - Heterogeneidade no processamento do PAS nas diversas áreas da Anvisa
160.	Nesse aspecto, verificou-se, ao longo da auditoria, que o modelo heterogêneo de atuação da GGPAF em PAS tem o condão de impactar frontalmente o princípio da eficiência, o princípio do devido processo legal e isonomia.
161.	Conforme explanado acima, o fato de a GGPAF autuar e julgar apenas os AIS provenientes da região norte e apenas autuar os demais AIS pode, potencialmente, ocasionar situações de divergência de entendimentos e decisões conflitantes para o mesmo tipo de irregularidade. Isso amplia também o risco na dosimetria distinta das penas para irregularidades semelhantes.
162.	Essa situação, conforme relatado em entrevistas, leva a problemas com a qualidade das autuações e julgamentos. Nesse ponto fica evidente a falta de coordenação entre as unidades, visto que, apesar de a Cajis julgar os AIS provenientes da GGPAF, a Cajis não possui nenhum tipo de atribuição legal para orientação e treinamento das unidades da GGPAF. Assim, a Cajis recebe autuações bem escritas e padronizadas provenientes da GGFIS e autuações com baixa qualidade técnica de processos oriundos da GGPAF, fato que dificulta sobremaneira o trabalho dos servidores especialistas responsáveis pela instrução do julgamento dos AIS. 
163.	Entre os principais problemas relatados que, frequentemente, são observados nos AIS provenientes da GGPAF, citam-se: descrição insuficiente da infração, não indicação do artigo da lei infringido, falta e/ou insuficiência de provas de materialidade, análise incompleta da defesa do autuado pelo servidor autuante, entre outras. 
163.1.	Essa situação é explicável pela possibilidade de todos os servidores dos postos locais da Anvisa no Brasil poderem fazer autuações, estando bastante espalhados pelo país, sendo, conforme Nota Técnica 86/2019/SEI/GCPAF/DIRE5/ANVISA (peça 47) constam habilitados no Datavisa 318 servidores para instauração de AIS, de forma que dificulta bastante a realização de treinamentos presenciais para todo o corpo técnico, além de não existirem manuais técnicos oficiais a respeito do PAS na Anvisa ou mesmo treinamento permanente disponibilizado de forma online. 
163.2.	Corrobora isso o fato de que não existem treinamentos oficializados e periódicos disponibilizados para todos esses servidores, conforme se extrai na resposta ao item 3 na Nota Técnica n. 05/2019/SEI/DIRE1/Anvisa (peça 19, p. 3) , a qual não trouxe especificamente quais treinamentos foram ofertados ao corpo técnico da Anvisa, no que tange ao PAS.
164.	O vácuo normativo de atribuições para responsabilidade de avaliar e definir que espécies de treinamentos são necessários e provê-los corrobora a situação descrita: ineficiência na gestão do PAS. A Cajis até tem o conhecimento necessário, sabe quais são as deficiências, mas não tem a competência normativa para expedir atos a respeito e sanear as lacunas. Seria, evidentemente, exigir demais que a própria Cajis propusesse e realizasse treinamentos para áreas de outra diretoria, em detrimento de suas próprias atividades. 
164.1.	Essa situação é agravada por um inexistente estabelecimento normativo de sistema de feedback entre as áreas envolvidas no PAS, a exemplo de reporte periódico de principais erros encontrados, de forma que os mesmos erros podem continuar ocorrendo. 
164.2.	Se um determinado AIS é julgado improcedente, o servidor autuante, de regra, não toma ciência da razão da improcedência do AIS, levando ao risco de que, em situações semelhantes vindouras, os erros e interpretações equivocadas continuem ocorrendo, porquanto, não cientificado o servidor, é esperado que seu entendimento expressado em pareceres anteriores não seja objeto de reflexão e eventual correção. 
164.3.	Isso também ocorre com os julgados que são modificados na GGREC e na Dicol. Não existe nenhuma norma que determine a informação das decisões às áreas que tiveram seus julgados modificados, aumentando também o risco de retrabalhos e autuações desnecessárias.
164.4.	Também não existe nenhum informativo consolidando os julgados da agência a respeito do PAS. Tal informativo cumpriria a função de orientar a atuação dos servidores, o que certamente conferiria mais uniformidade nas decisões relativas a infrações semelhantes, e, pois, segurança jurídica aos processos, e quiçá redução de interposição de recursos. 
165.	O TCU, por exemplo, possui um informativo de jurisprudência semanal, com informações dos principais julgados. Os órgãos judiciais, como Supremo Tribunal Federal (STF) e Superior Tribunal de Justiça (STJ) , também possuem seus próprios boletins/informativos das principais decisões adotadas. 
166.	A falta de treinamento dos servidores também ficou evidenciada, conforme relatado pela área GGTAB ao afirmar na Nota Técnica n. 67/2019/SEI/CCTAB/GGTAB/DIRE3/ANVISA (peça 54, p. 7-9) que não possuem treinamento suficiente nem recursos de sistemas informatizados para geração de informações fidedignas, sendo a área responsável por apurar um volume muito grande de denúncias, as quais muitas vezes não são convertidas em AIS pela GGTAB.
167.	Vale ressaltar que a existência de unidades especializadas em determinada parte do PAS é capaz de trazer ganhos bem evidentes em eficiência, segurança jurídica e agilidade processual. Na própria Quarta Diretoria há exemplos de boas práticas que trouxeram esses ganhos. 
167.1.	Cita-se a criação da Coordenação do Processo Administrativo Sanitário (Copas) , a qual tem a atribuição de analisar os dossiês de investigação e autuar os PAS da GGFIS, com a consequente especialização da equipe da Copas na análise dos dossiês e posterior conversão ou não desses em autos de infração sanitária (AIS) , com ganhos de eficiência e qualidade processual, reconhecida pelas outras unidades envolvidas no fluxo no PAS. 
167.2.	Dessa maneira, as cinco coordenações da GGFIS que fazem fiscalização ficam focadas na parte de fiscalização, e não na parte processual com a confecção dos AIS e a manifestação, na sequência, das impugnações apresentadas pelas empresas autuadas. 
167.3.	Assim, fica muito mais fácil treinar apenas os servidores de uma coordenação, especializando-os em AIS, do que treinar toda a GGFIS.
168.	Raciocínio semelhante poderia ser aplicado à GGPAF, onde, hoje, todos os postos podem autuar AIS, com o risco de ocorrer os problemas citados acima. Caso a GGPAF utilizasse uma unidade especializada e focada em analisar os dossiês de investigação produzidos por todos os postos da Anvisa nos estados e posterior autuação dos AIS, seria esperado que essa unidade angariasse todos os benefícios advindos da especialização, tais como padronização de procedimentos e entendimentos, aumento da eficiência e qualidade dos AIS, como, por exemplo, a Copas.
169.	Esta equipe de auditoria, porém, acredita que seria ainda melhor se todos os autos de infração sanitária da Anvisa fossem realizados por uma única área, com atribuições semelhantes às que a Copas possui hoje. No entanto, a definição do melhor modelo deve ser feita pela própria Anvisa, visto que não cabe ao TCU interferir nesse nível de minúcia na gestão das unidades jurisdicionadas. Não obstante, é seu dever apontar as ineficiências e exigir que o gestor adote medidas a respeito, conforme uma das vertentes de atuação (fiscalização operacional) permitidas a esta Corte de Contas, consoante art. 70 da Constituição Federal.
170.	A criação pela Primeira Diretoria da Coordenação de Administração das Infrações Sanitárias (Cadis) também representou um enorme ganho de eficiência processual, na medida que centralizou nessa unidade a responsabilidade de fazer as notificações necessárias dos PAS oriundos de toda a Anvisa. 
171.	Outro exemplo de falta de padronização é a forma como são tratados os recursos recebidos nas unidades responsáveis por julgamento de PAS. Algumas áreas analisam o mérito de recursos recebidos intempestivamente, ignorando o necessário exame desse requisito de admissibilidade (a tempestividade) e, portanto, desrespeitando o transito em julgado que teria se operado. Outras unidades consideram que o processo transitou em julgado administrativamente e não analisam o mérito do recurso. 
171.1.	Esta equipe de auditoria, dessa forma, desconhece a existência de orientação geral da própria Anvisa no sentido de se permitir analisar ou não recursos intempestivos ou mesmo estabelecer claramente as (excepcionais) situações em que tal requisito poderia ser superado. 
171.2.	 Ressalta-se que a decisão por analisar recursos intempestivos é ilegal por não estar previsto em nenhuma norma legal, e fere frontalmente o princípio da Legalidade Administrativa, que prega que a Administração Pública somente pode fazer aquilo que se encontra nos limites da lei. Além do mais, a análise de recursos intempestivos, pode, no limite, transformar o processo infindável, sem contar com a possível quebra do princípio da isonomia, na medida em que a atuação da Agência pode ser rigorosa em um caso e mais permissiva em outros casos, como por exemplo no processo 25757.555347/2017-58, descrito abaixo.
172.	O processo 25757.555347/2007-58 (peça 16) , analisado por esta equipe de auditoria, ilustra uma das situações, haja vista ele ter sido objeto de retratação, com modificação da decisão inicial, a demonstrar a fragilidade do PAS na Anvisa.
173.	No processo, uma empresa de Pernambuco foi autuada pela Anvisa por prestar atendimento em navio atracado sem autorização de funcionamento. No decorrer do processo, a empresa se defendeu, porém, a autuação foi confirmada na decisão em 1ª instância, com a aplicação de multa no valor de R$ 18.000,00.
173.1.	Após o recurso impetrado, não houve retratação, porquanto mantida a decisão inicial. Passo seguinte, o processo foi analisado pela Coordenação de Instrução e Análise de Recurso (Corep) , por meio de emissão do Parecer Técnico n. 764/2014 - Corep/Supaf, por meio do qual foi negado provimento ao recurso.
173.2.	Passo seguinte, o processo foi encaminhado para apreciação da Diretoria Colegiada, a qual, na Reunião Ordinária Pública - ROP 011/2015, realizada em 02/06/2015, por meio da relatoria do Sr. Renato Alencar Porto (Diare) , foi conhecido o recurso, mas negado provimento a ele.
174.	Importante trazer a informação de que as decisões proferidas pela Diretoria Colegiada da Anvisa são definitivas. Assim, exaure-se a esfera administrativa, ocorrendo, deste modo, o transito em julgado administrativo, conforme preconiza o § 2º do art. 15 da Lei 9.782/99 (lei de criação da Anvisa) , o qual dispõe que dos atos praticados pela Agência caberá recurso à Diretoria Colegiada, com efeito suspensivo, como última instância administrativa. 
174.1.	De acordo com o inciso IV do art. 63 da Lei 9.784/99, o recurso não será conhecido quando interposto após exaurida a esfera administrativa.
175.	Nesse contexto, a empresa apresentou novo recurso após a decisão definitiva da Dicol. A Corep, então, analisou novamente o recurso, opinando pelo não conhecimento do pedido de revisão de ato, em razão do exaurimento da esfera administrativa. Justificou, ainda, que não foram verificados atos ilegais, fatos novos ou circunstâncias relevantes suscetíveis de justificar a reconsideração ou revisão da decisão recorrida com base no art. 65 da Lei 9.784/99.
176.	Observa-se da peça 16, página 28, que o processo em questão, após a emissão do parecer pela Corep, estava em situação no Datavisa de "Recurso liberado para sorteio". Assim, esse processo deveria ter o seu relator sorteado para nova decisão da Dicol, no entanto, quatro dias após a emissão do parecer, a assessoria da Diretoria de Controle e Monitoramento Sanitário (Dimon) , via e-mail, solicitou que o processo em referência fosse encaminhado para aquela diretoria. 
176.1.	Assim, o processo foi encaminhado à Dimon e três meses depois o titular da Dimon, Sr. José Carlos Magalhães da Silva Moutinho, apresentou voto à Dicol, onde, em síntese, apontou que considerava a multa aplicada demasiada, propondo rever de ofício a penalidade de multa anteriormente aplicada transformando-a em advertência. Como resultado, a Dicol decidiu revisar de ofício a decisão proferida anteriormente.
177.	Observa-se no processo mencionado quebra ao instituto do trânsito em julgado administrativo, bem como ao devido processo legal.
178.	O devido processo legal administrativo foi ferido no caso em questão, haja vista que o processo, conforme consta da tela do Datavisa, estava como aguardando sorteio, provavelmente de relator do recurso. Porém, a assessoria da Dimon avocou o processo e depois o submeteu à deliberação do Colegiado, de modo que o processo não teve um relator sorteado, o qual imprime maior segurança ao processo.
179.	Ressalta-se que não consta no citado processo e nem mesmo na mensagem solicitando o processo o motivo pelo qual a diretoria estava avocando o processo, além de não justificar a sobrepassagem do sorteio de relatoria que deveria ter sido feito.
180.	Ora, na prática, o autodenominado relator do processo, Sr. José Carlos Magalhães da Silva Moutinho inaugurou, fora de qualquer previsão legal, uma nova instância decisória, sob o manto do instituto da revisão de ofício. Porém, tal instituto não é aplicável ao caso, pois, conforme o art. 65 da Lei 9.784/99, a revisão de ofício pode ocorrer quando surgirem fatos novos ou circunstâncias relevantes suscetíveis de justificar a inadequação da sanção aplicada; no entanto, conforme constou do parecer da Corep, não houve nenhum fato novo capaz de justificar essa revisão de ofício.
181.	Essa situação expõe a fragilidade do PAS na Anvisa, onde, virtualmente, os processos podem acabar sendo infindáveis, com a interposição permanente de recursos, com inegável insegurança jurídica provocada pela situação e até mesmo quebra do princípio da isonomia e da impessoalidade. Tal insegurança baseia no fato de que, se uma empresa tiver o seu recurso negado no colegiado, caso ela entre com um recurso, sem nenhum fato ou circunstância nova, convença algum dos diretores a respeito de sua situação, esse diretor avocaria o processo e submeteria ao colegiado o seu voto para nova apreciação.
182.	De maneira que o caso em tela pode mostrar para a sociedade e para o mercado regulado uma redução da força fiscalizatória e punitiva da Anvisa, visto a possibilidade de os PAS se tornarem sem fim.
183.	A equipe de auditoria considera que, não obstante o descumprimento de princípios e de normativos, dadas as circunstancias (multa não expressiva, punição da empresa, ainda que em gradação de menor intensidade e o fato de ter sido um caso isolando encontrado) , entende-se não ser o caso de propor audiência do responsável
184.	Ante todo o exposto, esta equipe considera adequado que seja dado ciência à Anvisa que a revisão de ofício somente ocorra quando, de fato, surgirem fatos novos ou circunstâncias relevantes suscetíveis de justificar a inadequação da sanção aplicada, conforme determina o art. 65 da Lei 9.784/99, além da realização obrigatória de sorteio para escolha do relator do processo.
185.	A forma de priorização no tratamento dos recursos também varia entre as áreas. A Cajis, por exemplo, coloca os recursos para análise de retratação na mesma fila dos processos pendentes de julgamento. Por sua vez, a GGREC possui priorização para os recursos aos seus julgados.
186.	Diversos problemas citados acima ocorrem devido a um vazio normativo na Anvisa para a regulação do PAS. Assim, ficam indefinidas responsabilidades pela gestão do PAS como um todo, a respeito de treinamentos, tratamento dos recursos, requisitos para tramitação dos PAS, estabelecimento de procedimentos operacionais padrão (POP) , utilização dos sistemas, feedbacks, gestão da jurisprudência na Anvisa etc.
II.2 - Ausência de visão gerencial do PAS 
187.	Muitos dos problemas relatados acima estão totalmente ligados com a ausência de uma área responsável por ter controle/gestão do PAS, em sua inteireza, na Anvisa.
188.	Nesse contexto, verificou-se um evidente desbalanceamento da relação de servidores autuantes e servidores julgadores dos PAS. E isso acaba refletindo no acúmulo de PAS a serem julgados e amplia o risco de ocorrência de prescrição dos processos. Em julho/2019, a fila de processos pendentes a serem julgados pela Cajis era de 2.492 PAS. Nas entrevistas, a equipe foi informada que a capacidade de julgamento é, aproximadamente, 150 processos/mês. 
189.	Nesse ritmo, desconsiderando a entrada de novos processos, a Cajis vai levar, em média, 17 meses apenas para julgar o estoque. 
190.	Por outro lado, apenas uma unidade, a Copas, envia para a Cajis cerca de 60 a 80 processos todo mês para julgamento. A essa quantidade ainda devem ser somados os processos provenientes da GGPAF, no entanto, ainda não é possível medir qual o número médio de processos recebidos da GGPAF, visto que, com o fim das delegações de competência para julgamento, as áreas da GGPAF ainda estão paulatinamente enviando seus estoques de processos para a Cajis.
191.	De toda sorte, o risco de prescrição fica bem evidente, caso não haja mudanças estruturais na agência, no tocante ao PAS.
192.	Situação bem crítica também é percebida na GGREC, a qual possuía, em julho/2019, 1.869 PAS em estoque, com uma média de 20 processos julgados por mês. Tudo o mais se mantendo constante, nesse ritmo, a GGREC levará 93 meses (ou 7,7 anos) para julgar todo o seu estoque.
192.1.	Constata-se, assim, que estão ocorrendo muitas autuações, mas que a quantidade de julgamentos não está acompanhando a demanda, criando um passivo de processos a serem analisados.
192.2.	Em virtude do desbalanceamento citado acima, gerou-se uma fila muito grande de processos para julgamento. No decorrer da auditoria, não se identificou nenhuma ação gerencial consolidada para gestão dessa fila de processos em estoque.
193.	Durante as entrevistas, ficou evidenciado que não existem metas de desempenho e prazos definidos, mesmo que num acordo de nível de serviço, para as unidades envolvidas no PAS. Ou seja, as unidades envolvidas não prestam contas de suas atividades para nenhuma outra área, de sorte que pode se dizer que a única preocupação das unidades vem sendo evitar o prazo prescricional da pretensão punitiva. 
194.	Evitar a prescrição dos processos é fundamental e dever da agência, mas apenas isso fica bem aquém do princípio da eficiência contido na Constituição Federal/88. O prazo prescricional intercorrente é de três anos, de modo que sujeitar o setor regulado a aguardar esse período para saber se sofreu uma multa, a qual pode chegar a R$ 1.5 milhão, é contra os interesses do setor e da sociedade. A demora na aplicação das multas, além de prejudicar a própria eficiência arrecadatória, também reduz o caráter pedagógico da multa.
194.1.	Dessa forma, o autuado não tem nenhum tipo de previsão de quando seu processo será julgado, de forma a até mesmo se preparar financeiramente para eventual penalidade ou mesmo ter resposta se o que ele está fazendo realmente está incorreto. 
195.	A ausência de qualquer tipo de meta e prazo estabelecidos para as unidades da Anvisa, além dos legais (que também não são cumpridos) , fere a eficiência administrativa, porquanto a administração fica sem uma visão de longo prazo, sem parâmetros para alteração de rotas, a impedir que seus objetivos sejam alcançados.
196.	A existência dessa fila imensa de processos a serem julgados evidenciou uma outra situação, totalmente relacionada com a gestão processual.
Verificou-se que não existem critérios pré-definidos para a gestão da fila dos processos aguardando julgamento. Estão na mesma fila, por exemplo, processos com proposta de arquivamento pelo servidor autuante, em razão de baixo valor e risco sanitário, com a sugestão de aplicação de penalidade de advertência, sem multa pecuniária, e processos de alta complexidade, risco sanitário alto ou de grande sensibilidade pública. 196.1.	
196.2.	Ao colocar todos os processos na mesma fila e assim mantê-los, sem nenhum tipo de gestão, a Anvisa deixa de priorizar e concentrar seus esforços em processos que requeiram tratamento diferenciado, segundo as circunstâncias de cada um deles. Atuar dessa maneira é atuar de forma ineficiente e inefetiva. 
197.	Porém, mesmo presente esse cenário indesejado, não se verifica na Anvisa nenhuma área com a atribuição regimental de avaliar e gerenciar esses números citados acima. Atualmente, cada área tenta cuidar do seu problema, mas, de maneira isolada e sem atuar nos demais fatores causais, incorrendo, assim, no risco de tais problemas não somente não serem atacados, e o pior, que até mesmo sejam agravados.
197.1.	Lembra-se que, conforme já citado anteriormente, o grupo de trabalho instituído pela Portaria Anvisa 701/2013 já havia constatado o problema, atribuindo sua causa à não existência de um comando central único do PAS. Ou seja, há seis anos apontou-se o problema, sem que tenha tido nenhum movimento na agência para alterar a situação então encontrada.
198.	Por fim, a ausência de uma unidade para gerir o PAS na Anvisa leva também ao aumento da dificuldade na geração de informações gerenciais consolidadas da Anvisa. 
198.1.	Essa situação ficou bastante evidenciada ao longo da auditoria, pois a Anvisa teve dificuldade em gerar as informações solicitadas por esta equipe de auditoria, comprovado pelas sucessivas solicitações de prazos adicionais apresentadas quando emitidos os ofícios de requisição, além do envio de informações incompletas, tais como a relação dos processos prescritos, solicitada no ofício de requisição 02 (peça 20) , relação esse que não abrangeu os processos prescritos da GGPAF, que representam um volume bastante significativo de processos prescritos.
198.2.	Deve ser ressaltado, contudo, que a dificuldade na geração das informações não se deve exclusivamente à forma como as unidades hoje estão estruturadas, mas também à ausência de informações sistêmicas consolidadas do PAS na Anvisa por meio de sistema, visto que cada área tem seu próprio controle paralelo. 
198.3.	 A não existência de informações gerenciais sistêmicas e mesmo a dificuldade na geração dessas informações dificultam sobremaneira qualquer tentativa de visão ampla e gestão completa do PAS na Anvisa. Esse fato é de grande relevância, pois não é esperado que uma agência que tem como missão proteger e promover a saúde da população, mediante a intervenção nos riscos decorrentes da produção e do uso de produtos e serviços sujeitos à vigilância sanitária e que regula expressiva parcela do PIB do Brasil, não detenha todas as informações necessárias gerenciais que possibilitem a visão sistêmica de um processo administrativo com a importância do PAS. 
198.4.	Lembre-se que uma gestão ineficiente do Processo Administrativo Sanitário tem o condão de afetar toda a população, na medida em que as empresas podem se sentir estimuladas na prática de ilícitos, em decorrência da não punição, e, portanto, em maior ou menor intensidade, a população fica exposta a risco sanitário em função de tais ilícitos não serem efetivamente punidos. 
II.3. Encaminhamento
199.	Diante do exposto, propõe-se, com fundamento no art. 250, inciso III, do Regimento Interno do TCU, recomendar à Anvisa que adote medidas para o aprimoramento do PAS, considerando, entre outras as seguintes:
I.	dada a variedade das unidades envolvidas no Processo Administrativo Sanitário (PAS) , vinculadas a diretorias distintas, institua unidade responsável pela gestão de todo o Processo Administrativo Sanitário na Anvisa, abarcando desde a instrução, autuação, julgamento e recursos, independentemente do objeto, com estabelecimento de funções específicas a unidade vinculada à presidência, de modo a detectar eventuais disfunções e munir a alta direção da Casa de informações para tomada de decisões que aperfeiçoem o processo, de forma a conferir uniformidade e segurança jurídica ao processo;
II.	normatize o Processo Administrativo Sanitário (PAS) na agência, de forma operacional e sistêmica, sob a forma que entender mais adequada, de forma a cumprir os princípios administrativos e complementar a legislação de regência da matéria, em especial: 
a.	necessidade de despachos no trâmite dos autos entre as unidades envolvidas no PAS da Anvisa, de forma a controlar a prescrição intercorrente; 
b.	definição da obrigatoriedade de feedback para a área que teve sua decisão reformada, seja na 2ª instância ou na Diretoria Colegiada, bem como para os servidores autuantes de autos de infração julgados improcedentes;
c.	inserção de despacho ou expediente equivalente com certificação nos autos de (i) data de efetiva notificação de autuação de PAS ao regulado; (ii) comunicação de decisões ao autuado; (iii) interposição de recursos; (iv) trânsito em julgado administrativo das decisões; (v) descrição dos motivos para alterações e mudanças incomuns no curso processual; e (vi) declaração de suspeição e/ou impedimento para atuar nos autos;
d.	regras para garantir o cumprimento do princípio da segregação de funções;
III.	 avalie a possibilidade de edição de boletim interno de jurisprudência, com divulgação periódica na rede interna da agência, de modo que os servidores tenham conhecimento dos julgados relacionados ao PAS, e assim tenham sua atuação pautada pela jurisprudência, tudo isso com o fim de contribuir para a uniformidade de entendimentos, autuações desnecessárias, incremento de segurança jurídica e ganho na eficiência. 
199.1.	Propõe-se, ainda, que seja dada ciência à Agência Nacional de Vigilância Sanitária de a revisão de ofício para processos administrativos sanitários deve ocorrer quando, de fato, surgirem fatos novos ou circunstâncias relevantes suscetíveis de justificar a inadequação da sanção aplicada, conforme determina o art. 65 da Lei 9.784/99, além da obrigatória realização de sorteio para escolha do relator do processo na Diretoria Colegiada.
II.4. Benefícios Esperados
200.	Espera-se que, com a adoção dessas medidas, ocorra uma melhor gestão do PAS na Anvisa, melhoria do desempenho sistêmico do PAS, ampliação da eficiência nos trabalhos das unidades, aumento da segurança jurídica, em função da uniformidade e clareza, tanto para a administração quanto para os administrados.
III. INSUFICIÊNCIA DE SISTEMA INFORMATIZADO INTEGRADO PARA CONTROLE DE TODO O PAS NA ANVISA
201.	Atualmente, na Anvisa se utiliza o sistema eletrônico Datavisa, por meio do módulo Conau, para lavratura do AIS e registro de todos os documentos e movimentações processuais. Em 2018, a área de Tecnologia da Informação (TI) da Anvisa procedeu mudanças evolutivas no módulo Conau com vistas a permitir o controle prescricional dos processos, automação do processo de trabalho e geração de alguns relatórios. 
201.1.	No entanto, nem todas as áreas utilizam essa nova versão do Conau, haja vista que ela foi adequada por solicitação da Copas e cada uma das áreas precisariam solicitar à TI da Anvisa a sua migração. 
201.2.	Importante ressaltar que a Copas, antes de solicitar o desenvolvimento do módulo Conau, ainda tentou, sem sucesso, fazer uma atualização no sistema de forma conjunta com todas as áreas na Anvisa envolvidas no PAS. 
201.3.	Reforçando ainda mais a necessidade de um comando único central do PAS, tratado no achado anterior, a própria Copas informou, por meio da Nota Técnica 35/2019/SEI/COPAS/GGFIS/DIRE4/Anvisa (peça 21) :
Não podemos deixar de lembrar que o processo que envolve mudanças na área de Tecnologia da Informação por si só já é bastante complexo, e, quando envolve um processo de trabalho órfão de um comando único/central, ou seja, de uma única unidade organizacional responsável pelo gerenciamento de todo o processo de trabalho, torna a tarefa impraticável.
201.4.	Assim, no momento, apenas a GGFIS (por meio da Copas) e a GGTAB utilizam o sistema Conau na versão atualizada, com capacidade de controlar a prescrição de processos e emitir relatórios.
201.5.	A não utilização por todas as áreas da nova versão do Conau acabou por obrigar todas as demais áreas a terem controles paralelos dos PAS, pois as informações no Conau, nova versão, estavam incompletas. 
202.	Durante a auditoria, verificou-se de pronto a ocorrência do achado acima, evidenciado pela utilização de planilhas eletrônicas em Excel para controle do PAS em cada área e a tramitação dos PAS em meio físico.
203.	Importante trazer ao relatório o fato de que, em outubro/2019, a Anvisa lançou o Plano Digital Anvisa (peça 44) que visa, entre outros objetivos, ampliar a oferta de serviços digitais para o cidadão e implementar soluções tecnológicas que otimizem o trabalho dos técnicos, com eliminação de atividades repetitivas.
203.1.	De acordo com o documento acostado aos autos, o Processo Administrativo Sanitário consta como um serviço que será abrangido pelo Plano, com a previsão de entrega para o primeiro semestre de 2020.
203.2.	No entanto, por meio do documento não é possível explicitar quais alterações serão realizadas no PAS. Sendo assim, o lançamento desse plano digital ainda não alterou a realidade da do PAS na Anvisa, de modo que se mantém todas as constatações deste relatório.
III.1. Utilização de planilhas eletrônicas para controle dos PAS em cada área responsável
204.	Durante as entrevistas em campo, todas as áreas entrevistadas relataram a utilização de planilhas eletrônicas para controle dos PAS sob sua gestão. Nessas planilhas, as áreas controlam os processos que estão seu poder, com que servidor se encontram, data da prescrição e demais informações básicas dos processos.
205.	Quando foram solicitadas informações estatísticas do PAS, cada unidade utilizou sua própria planilha para gerar as informações e, muitas vezes, as informações não estavam disponíveis nas planilhas, sendo, essas, então, produzidas manualmente, ou seja, verificando processo a processo.
206.	Trata-se de um instrumento com baixo grau de sofisticação, de baixa rastreabilidade das alterações e dificulta a geração de informações gerenciais. O controle manual, feito por meio de planilhas, permite que uma mesma pessoa insira, altere ou exclua os dados na planilha, com a dificuldade ou mesmo impossibilidade de identificar os responsáveis pelas inserções, exclusões e alterações realizadas. 
206.1.	Fica claro os riscos a que o processo fica exposto, tais como fraudes, violação do princípio da impessoalidade, vez que propicia beneficiamentos indevidos, bem como prejudica o controle interno do processo.
206.2.	Em situação hipotética, caso uma pessoa com acesso à planilha simplesmente exclua uma linha contendo um determinado processo, provavelmente esse processo não será analisado tempestivamente ou o será apenas quando a área fizer algum outro tipo de controle, por meio, por exemplo, da avaliação dos processos físicos existentes no armário. 
207.	Nesse ponto, adentra-se ao outro problema que é a utilização de processos em meio físico. Estes processos ficam estocados em armários fechados com chave, mas com baixo nível de segurança. Nessa situação hipotética, se uma pessoa, deliberadamente ou a pedido de alguém, mediante promessa de recompensa, resolva "sumir" com o PAS físico, já tendo apagado seu registro na planilha, muito provavelmente o desfecho será a operação da prescrição, isso se o ato for identificado algum dia.
208.	Importante ressaltar que alguns processos o valor associado pode chegar a R$ 1.5 milhão de multa, o que pode aumentar o estímulo a fraudes, levando a grande prejuízo ao erário e, portanto, não é esperado que o poder público, no caso representado pela Anvisa, sujeite-se a risco desse jaez.
209.	A utilização de planilhas eletrônicas na gestão de processos e atividades de áreas da Anvisa, além dos seus riscos inerentes, também já foi apontada por este Tribunal no âmbito do TC Processo 011.726/2013-0, fiscalização relacionada à gestão dos processos de agrotóxicos, a qual gerou o Acórdão 2303/2013-TCU-Plenário, relatado pelo Ministro Walton Alencar Rodrigues. 
209.1.	No relatório da auditoria mencionada também foram apontados todos os riscos inerentes na utilização de planilhas em formato Excel, como a segurança dessa própria planilha e seus dados, uma vez que é dificultada, quando não inviabilizada, a identificação do responsável por inserções, exclusões e alterações das informações existentes.
210.	Além do risco de fraudes, a utilização de planilhas também é bastante insegura, pois a inserção manual de uma informação incorreta pode levar o processo à prescrição. 
211.	A utilização de planilhas eletrônicas aumenta a dificuldade em publicizar as informações atualizadas a respeito do andamento dos PAS, de forma consolidada. Caso estas informações de controle estivessem em um sistema central do PAS, bastaria esse sistema consolidar as informações de todas as áreas envolvidas no PAS para publicá-las. 
212.	Insta registrar que, embora a utilização de planilhas eletrônicas tenha sua utilidade para as unidades administrativas, elas não devem ser utilizadas como controladora da gestão dos trabalhos da unidade e único meio de controle dos processos e seus prazos prescricionais.
213.	Dessa forma, não parece ser razoável que uma Agência que atua em um mercado de aproximadamente 25% do PIB do Brasil, abarcando uma variedade de produtos e serviços sujeitos à vigilância sanitária, tenha todo o seu Processo Administrativo Sanitário controlado por meio de planilhas eletrônicas, com todos os riscos inerentes à sua utilização e dependência do fator humano em seu preenchimento, ainda mais que, provavelmente, essas são utilizadas por mais de uma pessoa, sem os controles necessários de segurança e garantia da fidedignidade das informações.
III.2. Tramitação dos processos físicos do PAS pelas áreas responsáveis
214.	Todos os PAS são tramitados na Anvisa por meio de documentos físicos. Assim, todos os documentos recebidos e produzidos ao longo da tramitação processual são impressos e inseridos fisicamente no processo.
215.	Atualmente, a tramitação dos processos administrativos em meio eletrônico tornou-se o padrão e a regra, conforme prevê o art. 22 do Decreto 8.539/2015, o qual determina: 
	No prazo de seis meses, contado da data de publicação deste Decreto, os órgãos e as entidades da administração direta, autárquica e fundacional deverão apresentar cronograma de implementação do uso do meio eletrônico para realização do processo administrativo à Secretaria de Logística e Tecnologia da Informação do Ministério do Planejamento, Orçamento e Gestão.
215.1.	Por sua vez, o §1º do artigo acima transcrito determina que o uso do meio eletrônico para o processo administrativo deverá estar implementado no prazo de dois anos. 
215.2.	O decreto foi publicado em 09/10/2015, de modo que o prazo máximo para implementação do comando expirou há dois anos.
216.	Para a gestão e guarda dos processos em meio físico, cada área possui armários para guarda destes processos. Algumas áreas também utilizam os serviços do arquivo para guarda de PAS enquanto não são analisados, o qual é gerenciado por uma empresa terceirizada e o mantém em local fora da sede da Anvisa.
217.	A utilização do processo físico impõe diversas dificuldades e riscos ao PAS. Cita-se, como exemplo, a dificuldade de manuseio desses processos, nos quais, não raro, há mais de 100 páginas contendo defesas das empresas, as decisões e todas as tramitações do processo, nem sempre existindo uma ordem lógica para as informações no processo. Tal fato pode levar a erro e omissões na análise dos PAS pelos servidores, chegando a conclusões falhas. 
218.	No processo 25759.886893/2008-69, por exemplo, houve a declaração de prescrição, no entanto, o processo não estava prescrito. A autoridade julgadora, no caso, não verificou a existência de uma outra movimentação no processo, a qual interromperia a prescrição intercorrente. Essa movimentação estava fora de ordem cronológica nas páginas do processo.
219.	A utilização do processo físico também expõe o processo a vários riscos, tais como: 
a)	perda do próprio processo; 
b)	perda de documentos/folhas do próprio processo;
c)	não visualização de informações importantes/necessárias para o correto saneamento dos processos;
d)	rasura na numeração das folhas;
e)	exclusão e inclusão indevidas de documentos, de forma a não refletir a verdadeira marcha processual;
f)	fraudes processuais.
219.1.	Nesse ponto é importante registrar que alguns dos casos acima foram verificados pela equipe de auditoria, conforme abaixo:
a)	composição/juntada de documentos, feita de forma fragmentada, sem "ordem lógica" e/ou cronológica (Processos 25759.426161/2006-91 e 25759-583057/2009-40) ;
b)	rasuras no Auto de Infração e na numeração das folhas (Processos 25759-583057/2009-40; 25351.535894/2010-11) ;
c)	processos com folhas sem numeração, em afronta ao art. 22, § 4º da Lei 9.784/99;
d)	recursos que deram entrada na Agência, mas foram esquecidos por não terem sido devidamente juntados aos autos (Processos 25759.365514/2018-11 e 25752.627661/2008-71) .
220.	Para minimizar esses riscos, as unidades utilizam meios como utilização de armários com trancas e numeração das páginas dos processos físicos. No entanto, mesmo assim, os riscos permanecem, caso alguma pessoa não autorizada tenha acesso a esses processos ou, mesmo autorizada, esteja mal-intencionada, sob que pretexto for. O sumiço de um PAS em meio físico pode levar à inviabilidade de refazê-lo, causando uma anistia forçada às empresas, que não responderiam a um ilícito praticado.
221.	É fato que a utilização de sistema eletrônico também não dirime todos os riscos, mas, com certeza, amplia a segurança do processo, com controle de acesso e alteração, registro de logs, concessão de perfis, inserção de travas de operações indevidas, além de permitir a geração de informações consolidadas e mais rápidas, podendo ser utilizado como instrumento de gestão.
222.	Conforme consta na Nota Técnica 5/2019/SEI/DIRE1/ANVISA (peça 19, p. 8-9) , em resposta à pergunta 24 contida no ofício de requisição 02 (peça 2) , a Anvisa informou que já foi definido que será o sistema Datavisa que suportará o processo administrativo sanitário eletrônico e que já foram definidas as regras do sistema e que já se encontra em desenvolvimento.
222.1.	No entanto, não foi informado prazo para a sua implementação.
III.3. Encaminhamento
223.	Diante de todo o exposto, propõe-se:
223.1.	Com fundamento no art. 250, inciso II, do Regimento Interno do TCU, determinar à Agência Nacional de Vigilância Sanitária que, conforme prevê o Decreto 8.539/2015, art. 22, § 1º, o desenvolvimento de sistema e/ou utilização de sistema informatizado já existente, de modo que todas as unidades envolvidas na gestão de multas da Anvisa o utilizem, e assim, haja completa gestão e tramitação do PAS na Anvisa de forma totalmente eletrônica.
223.2.	Com fundamento no art. 250, inciso III, do Regimento Interno do TCU, recomendar à Agência Nacional de Vigilância Sanitária que, enquanto não implementado o sistema, estabeleça controles internos com o objetivo de mitigar os riscos apontados na utilização de planilhas eletrônicas para gestão do Processo Administrativo Sanitário.
III.4. Benefícios Esperados
224.	A implantação do sistema para tramitação do PAS em forma eletrônica dará celeridade ao processo de trabalho, agilizará o trâmite processual, possibilitará a padronização dos atos administrativos, além de diminuir o risco de perda de prazos.
224.1.	Vislumbra-se, ainda, que essa implementação poderá aumentar a produção de análises e julgados, permitindo uma fiscalização mais célere, além de eliminar os processos físicos, com a consequente diminuição dos custos de manutenção do arquivo dos processos físicos, contratação de empresa para guarda dos arquivos etc.
224.2.	Tendo em vista o incremento na segurança com o processo eletrônico, visualiza-se que a adoção dos encaminhamentos irá eliminar e/ou mitigar o risco de extravios de documentos e processos, bem como permitirá a extração de dados com mais facilidade, os quais poderão ser usados como instrumento de gestão.
IV. TRANSPARÊNCIA INADEQUADA DAS INFORMAÇÕES RELATIVAS AOS PAS
225.	A transparência administrativa pressupõe muito mais do que a mera publicidade das ações governamentais e disponibilização de dados, mas fazê-lo em linguagem clara e acessível para toda a sociedade e o mercado regulado, no caso da Anvisa.
225.1.	Dessa maneira, dar transparência é chamar a sociedade para participar dos rumos do Estado, é motivar as decisões tomadas e divulgar todos os atos, possíveis, visando atender ao melhor interesse público.
225.2.	A transparência decorre do princípio da publicidade, positivado no art. 37 da Constituição Federal/88, no entanto, a publicidade é condição necessária, mas não suficiente.
225.3.	A publicidade seria atendida caso uma entidade publique todos os seus dados de forma bruta, mas a transparência não. Para atender ao mandamento da transparência, esses dados devem ser publicados de forma organizada, flexível e passível de utilização pela sociedade. 
226.	A transparência pública, além de possuir um papel fundamental no combate à corrupção, viabiliza a contribuição tempestiva da sociedade e dos órgãos de controle, no fornecimento de elementos para que o Estado se torne cada vez mais eficiente e efetivo. Ademais, estimula o desenvolvimento de uma cultura de integridade na gestão dos negócios públicos e incentiva o esforço por melhores políticas e programas de governo.
227.	Pelo lado normativo, tem-se o advento da Lei 12.527/2011, conhecida como Lei de Acesso à Informação - LAI. Essa lei trouxe vários conceitos e princípios norteadores do direito fundamental de acesso à informação.
228.	Por sua vez, o Decreto 9.203/2017, o qual dispõe sobre a política de governança da administração pública federal direta, autárquica e fundacional, englobando, dessa maneira a Anvisa, relaciona que a transparência é um dos princípios da governança pública.
229.	Dentro deste contexto é que está inserido este achado, o qual tem por fim ampliar a transparência da Anvisa no que tange ao PAS, bem como aumentar a governança e promover maior controle social e do mercado regulado.
IV.1. Falta de publicação de informações essenciais no Diário Oficial da União
230.	Todas as decisões proferidas no âmbito dos PAS pela Anvisa devem ser publicadas no Diário Oficial da União (DOU) , conforme determina o art. 37 da Lei 6.437/77, sem a lei determinar exatamente quais são as informações que deveriam ser publicadas. Atualmente, são publicadas no DOU as informações do PAS: Nome, CNPJ da empresa, o número do PAS e o valor da multa aplicada.
231.	A publicação de apenas estas informações, conforme explanado anteriormente, atende ao princípio da publicidade, mas não atende ao princípio da transparência, pois, com estes dados, não é possível para a sociedade ter nenhum tipo de informação mais precisa.
232.	Nessa situação, o cidadão não tem informações suficientes para, por exemplo, ajuda-lo na decisão de adquirir um medicamento genérico de um fabricante com diversas multas recebidas, pois desconhece o teor das infrações cometidas por empresas. Esse pode ser um elemento do processo de escolha do cidadão.
233.	Considera-se que, para atendimento pleno do princípio da transparência, deveriam ser publicadas, ao menos, as seguintes informações: norma legal infringida, se houve reincidência ou não, Agravantes/atenuantes (citar o artigo e o inciso da Lei 6.437/74 ocorrido) e o risco sanitário da infração.
234.	Importa registrar que a inclusão de novas informações no DOU tem o potencial de trazer um aumento do custo da publicação das decisões. Atualmente, o custo por centímetro de coluna para publicação nos jornais oficiais é de R$ 33,04, conforme fixado pela Portaria Imprensa Nacional 20, de 01/02/2017.
235.	Dessa forma, evidentemente que haverá um acréscimo de custo para publicação das decisões relativas ao PAS, cujo cálculo do real custo é inviável por esta equipe de auditoria, haja vista a forma de cobrança não ser por letras, mas sim por centímetros de coluna. 
235.1.	Ressalta-se que, em 2018, 874 PAS foram considerados transitados em julgado, de modo que, no mínimo, 874 decisões tiveram que ser publicadas no DOU. 
236.	Assim, considerando o custo envolvido, bem como a situação orçamentária vivida pela Agência, além do fato de que o DOU, atualmente, não tem grande alcance, haja vista que reduzido número de pessoas de fato o utiliza como fonte de informação, esta equipe considera que a situação relatada poderá ser sanada com a adoção da publicação das informações citadas por meio do sítio da Anvisa, conforme explanado na situação descrita no próximo subtópico. 
IV.2. Ausência de informações gerenciais sobre os PAS no sítio da Anvisa
237.	Conforme foi citado acima, para ocorrer uma transparência administrativa efetiva não basta somente ser disponibilizado um grande número de dados, mas sim que esses dados sejam passíveis de serem trabalhados, analisados, consolidados e, enfim, transformados em informações úteis.
238.	Consoante informado pela Anvisa na Nota Técnica 5/2019/SEI/DIRE1/ANVISA (peça 19, p. 4) , as informações a respeito dos PAS podem ser consultadas por qualquer cidadão, desde que detenha o número do processo, mediante acesso ao Portal da Anvisa.
238.1.	Em consulta ao site da Anvisa, verificou-se que são disponibilizadas as seguintes informações relativas ao PAS: data de entrada, área em que se encontra, situação e se teve alguma publicação relacionada. Não foi possível acessar a própria publicação. 
238.2.	No site também é informado a situação das petições atreladas ao número do processo, mas sem informações mais precisas sobre o resultado das petições.
238.3.	Assim, foi consultado, para verificação, o processo n. 25767.844427/2016-66. Em resposta à consulta, foram exibidas as informações citadas acima, mas não é possível, ao menos, saber qual foi a destinação dada ao processo (peça 22) , inviabilizando saber se o processo em si foi concluído, qual a conclusão (aplicação de multa ou advertência ou se foi cancelado) , nem mesmo a qual infração se refere o processo.
238.4.	O processo mencionado consta de uma planilha enviada pela Anvisa com todos os PAS transitados em julgado em 2019 (peça 36) , de modo que, teoricamente, esse já deve estar encerrado. Porém, apenas consultando o sitio da Anvisa, é impossível saber exatamente a conclusão do processo.
239.	A Anvisa também informou, por meio da nota técnica citada acima, que "o interessado, se parte no processo, pode ter acesso ao PAS, mediante solicitação de cópia ou vista pelos canais de comunicação formais da Anvisa". 
239.1.	Assim, fica demonstrado que o acesso a informações úteis e completas, no caso do PAS, apenas se for parte no processo, não permite o conhecimento do PAS pelo restante da sociedade.
240.	Insta salientar que a publicidade e transparência dos atos da administração é a regra. Assim, como na justiça brasileira a regra é a publicidade dos processos, com as devidas exceções legais, a publicidade também deve ser a regra para os processos administrativos. Ora, no sistema judiciário é possível para qualquer cidadão acessar as decisões judiciais.
240.1.	Evidente que, no curso processual administrativo, muitas informações ainda não devem ser publicizadas, mas, após o trânsito em julgado, a regra deve ser a publicidade completa do PAS, incluindo a decisão prolatada, ressalvando-se, claro, as informações constantes no processo que são protegidas por sigilo legal. A sociedade e o setor regulado têm o direito de conhecer as decisões administrativas, as quais são públicas por natureza. 
241.	Como benchmarking, pode-se comparar esse processo de transparência com as decisões adotadas pelo TCU, as quais são também decisões administrativas. Todas as decisões e seus respectivos relatórios e acórdãos são públicos, salvo exceções previstas na lei. De modo que qualquer cidadão pode ter acesso ao inteiro teor do relatório no qual foi baseado o acórdão. É possível, ainda, que o cidadão tenha acesso às próprias peças não sigilosas que compuseram os processos. 
242.	A Agência Nacional de Saúde Suplementar (ANS) divulga em seu site um arquivo em Excel com diversas informações a respeito de todas as multas aplicadas. De acordo com a ANS em seu sítio, a agência "se alinha à Política de Dados Abertos do Governo Federal, fundamentada no desenvolvimento de um ecossistema de dados e informações que beneficia a sociedade e favorece a cooperação entre todos os setores, inclusive a iniciativa privada, o setor acadêmico e o próprio governo".
242.1.	A Política de Dados Abertos do Governo Federal está regulamentada no Decreto 8.777, de 11/05/2016. Nesse decreto estabeleceu-se a observância da publicidade das bases de dados como preceito geral e do sigilo como exceção.
242.2.	Assim, no caso da ANS, são divulgadas as seguintes informações, entre outras: número do processo, CNPJ e razão social, status da demanda, data da 1ª decisão, valor da multa na 1ª decisão, data da 2ª decisão, resultado da 2ª decisão, valor da multa na 2ª decisão, se a multa foi paga, se houve inscrição em dívida ativa.
242.3.	Observa-se acima que a ANS divulga dados abertos, e não informações consolidadas. No entanto, com esses dados é possível gerar diversas informações. Ou seja, os dados são manipuláveis. 
242.4.	Não foi possível achar outras informações no sitio da ANS a respeito do processo administrativo e se é possível ter acesso também às decisões que aplicaram as multas contidas na tabela.
243.	Dessa forma, esta equipe de auditoria considera pertinente que a Anvisa passe a publicar em seu site mais informações a respeito do PAS com, ao menos, a 1ª decisão exarada, com as seguintes informações mínimas:
a)	Número do Processo;
b)	CNPJ e Razão Social da Empresa;
c)	Norma Legal Infringida;
d)	Reincidência (S/N) ;
e)	Valor da Multa para cada decisão;
f)	Status do Processo;
g)	Situação do Pagamento da Multa;
h)	Data das Decisões (1ª, 2ª e Dicol) ;
i)	Se foi inscrito em dívida ativa ou não;
j)	Decisões adotadas ao longo do processo (para processos transitados em julgado) .
244.	A Anvisa também deve viabilizar a consulta pública das decisões tomadas ao longo do processo para processos transitados em julgado, cuidando para que fiquem tarjadas (ou bloqueado o acesso a peças específicas) as informações contidas nas decisões que são protegidas por sigilo legal.
245.	A adoção dessa medida atenderá à Política dos Dados Abertos do Governo Federal, além de atender ao princípio da transparência administrativa, e, com isso, a própria Lei de Acesso à Informação (LAI) .
246.	Outro aspecto importante a ser mencionado é a ausência de qualquer tipo de informação gerencial a respeito do PAS. Como informado acima, apenas quem for parte do processo poderá ter acesso a mais informações especificamente do PAS pretendido.
247.	A publicação de informações gerenciais, consolidadas, também é fundamental para ampliar a transparência administrativa e, claro, aumentar o controle social, bem com a accountability, a qual é a efetiva prestação de contas das atividades da administração. 
248.	Ora, quando se passa a publicar informações gerenciais e consolidadas a respeito das atividades das unidades da Anvisa relacionadas ao PAS, aumenta-se a transparência e o controle social dessas atividades, o que naturalmente força a melhoria dos resultados apresentados pelas unidades da agência. 
249.	Com esse intuito, a administração pública vem usando sistemas de Business Inteligence (BI) como meio de publicizar informações gerenciais e consolidadas a respeito de suas atividades. 
249.1.	A utilização do BI pode servir de benefício, antes de tudo, à própria Anvisa, auxiliando-a na tomada de decisões baseada em informações, e também à sociedade, que poderá ter acesso a informações do funcionamento da administração, com o poder de transmitir confiança e solidez, via informações publicadas, do resultado de suas ações.
249.2.	A própria Anvisa utiliza B.I., como é de conhecimento desta equipe de auditoria, para gestão interna dos processos de Licença de Importação (LI) , demonstrando que a agência já possui esse tipo de solução.
249.3.	Como informações gerenciais, por unidade vinculada ao PAS, pode-se citar as informações relativas ao estoque de PAS para julgamento, a quantidade de processos recebidos por mês, média de julgamentos realizados nos últimos meses, quantidade de servidores atuando no processo, no mínimo.
250.	Outra informação bastante importante a ser publicada é a fila dos processos a serem julgados e como funciona a sua gestão. Dessa maneira, o setor regulado tem, ao menos, uma noção (expectativa) de quanto tempo transcorrerá até que determinado processo seja julgado. 
251.	Seria ainda mais adequado se constasse uma previsão para julgamento para cada PAS. Daria ainda mais transparência e previsibilidade ao processo. Porém, essa equipe de auditoria, considerando os estoques de processos, não considera viável o fornecimento de imediato dessa informação, mas, com a evolução do PAS na Anvisa, este seria o próximo passo, rumo à maior transparência e previsibilidade possível.
252.	A não disponibilização da fila de PAS em estoque e demais informações gerenciais tem o condão de gerar insegurança jurídica ao setor regulado, dificulta o planejamento financeiro das empresas, uma vez que algumas multas podem chegar a R$ 1.5 milhão, atentando, também contra o princípio da transparência.
IV.3. Encaminhamento
253.	Diante de todo o exposto, propõe-se:
253.1.	Com fundamento no art. 250, inciso II, do Regimento Interno do TCU, determinar à Agência Nacional de Vigilância Sanitária que:
I.	 no prazo de 120 dias, que a Agência Nacional de Vigilância Sanitária, em atendimento ao princípio constitucional da publicidade, passe a publicar em seu sítio eletrônico informações a respeito dos Processos Administrativos Sanitários que já tenham, ao menos, a 1ª decisão exarada, com os seguintes dados mínimos:
a)	número do processo; 
b)	CNPJ e razão social da empresa;
c)	norma legal infringida;
d)	reincidência (S/N) ;
e)	valor da Multa para cada decisão;
f)	status do Processo;
g)	situação do Pagamento da Multa;
h)	data das Decisões (1ª, 2ª e Dicol) ;
i)	Decisões adotadas ao longo do processo (para processos transitados em julgado) .
253.2.	Recomendar à Agência Nacional de Vigilância Sanitária, nos termos do art. 250, inciso III, do Regimento Interno do Tribunal de Contas da União, que avalie a possibilidade de disponibilizar informações consolidadas, em seu sítio eletrônico, por unidade envolvida na tramitação do Processo Administrativo Sanitário, em formato de Business Inteligence ou outro formato desejado pela agência, contendo, ao mínimo as seguintes informações:
a)	estoque de processos administrativos sanitários aguardando julgamento;
b)	quantidade de processos recebidos em cada mês;
c)	quantidade de julgamentos realizados em cada mês;
d)	quantidade de servidores atuando no processo.
IV.4. Benefícios esperados
254.	A adoção das medidas determinadas e recomendadas atenderá à Política dos Dados Abertos do Governo Federal, materializada no Decreto 8.777/2016, além de cumprir o princípio da transparência administrativa, e, com isso, a Lei de Acesso à Informação, Lei 12.527/2011.
V. ELEVADA OCORRÊNCIA DE PRESCRIÇÃO NOS PAS
255.	De início, é importante registrar que a Administração Pública tem o dever de apurar e punir as infrações administrativas, aplicando as sanções legalmente previstas. Esse dever advém do poder de polícia e sancionador da Administração Pública. Em consequência do exercício desse poder são iniciados os PAS na Anvisa.
255.1.	Esse poder-dever também confere segurança e proteção aos cidadãos, na medida que tal atividade contribui na vigilância sanitária.
256.	Em homenagem ao princípio da segurança jurídica dos administrados, foi criado o instituto da prescrição da pretensão punitiva, com o intuito de limitar temporalmente o poder sancionatório da Administração Pública.
257.	A prescrição da pretensão punitiva da Administração Pública Federal está regulada na Lei 9.873/99. Referida lei prevê dois tipos de prescrição: a prescrição da pretensão punitiva e a prescrição intercorrente.
257.1.	Em seu artigo 1º, a lei especifica o prazo da prescrição da pretensão punitiva:
Prescreve em cinco anos a ação punitiva da Administração Pública Federal, direta e indireta, no exercício do poder de polícia, objetivando apurar infração à legislação em vigor, contados da data da prática do ato ou, no caso de infração permanente ou continuada, do dia em que tiver cessado.
257.1.1.	Logo, o efeito dessa prescrição é afastar a possibilidade de o Estado aplicar a penalidade administrativa quando, ainda que praticados atos tendentes a impulsionar o processo eventualmente instaurado, houver o decurso do prazo legal sem a aplicação da sanção.
257.2.	Por sua vez, o artigo 2º da citada lei traz as hipóteses de interrupção da prescrição da ação punitiva:
I - pela notificação ou citação do indiciado ou acusado, inclusive por meio de edital;
II - por qualquer ato inequívoco, que importe apuração do fato;
III - pela decisão condenatória recorrível;
IV - por qualquer ato inequívoco que importe em manifestação expressa de tentativa de solução conciliatória no âmbito interno da administração pública federal
257.2.1.	Na hipótese da interrupção da ação punitiva, sempre que houver a ocorrência de quaisquer dos atos previstos em lei, o prazo prescricional quinquenal recomeçará a correr na sua integralidade, independentemente do prazo anteriormente transcorrido.
257.3.	A prescrição intercorrente é regulada pelo art. 1º, §1º, da Lei 9.873/99, conforme abaixo:
§ 1º Incide a prescrição no procedimento administrativo paralisado por mais de três anos, pendente de julgamento ou despacho, cujos autos serão arquivados de ofício ou mediante requerimento da parte interessada, sem prejuízo da apuração da responsabilidade funcional decorrente da paralisação, se for o caso
257.3.1.	Como se observa, essa espécie de prescrição se consuma quando o processo administrativo fica parado por mais de três anos, pendente de julgamento ou despacho. Essa espécie de prescrição, por dizer respeito a particular condição de paralisação do processo por prazo superior a três anos, somente é passível de ser verificada a partir da instauração do processo.
257.3.2.	A propósito, vale destacar que a essa espécie de prescrição não são aplicáveis as hipóteses de interrupção da prescrição previstas no art. 2º da referida lei, uma vez que o próprio texto desse artigo faz referência a prescrição da ação punitiva, ou seja, a regulada pelo caput do art. 1º da Lei 9.873/99, que é em regra quinquenal.
257.3.3.	Ressalta-se que a lei, ao tratar da prescrição intercorrente, não especificou o ato processual a ser praticado para afastar a sua ocorrência, ela apenas menciona a necessidade de julgamento ou despacho em prazo não superior a três anos. 
258.	Após essa breve explanação teórica a respeito do instituto da prescrição, importante trazer alguns dados relacionados à prescrição na Anvisa. Na tabela abaixo, constam as informações enviadas pela Anvisa, por meio da Nota Técnica 5/2019/SEI/DIRE1/Anvisa (peça 19, p. 6) , em resposta ao item 20 do Ofício de Requisição 02 (peça 20) .
Tabela 7: Processos declarados prescritos
	Processos declarados prescritos

	Ano
	Quantidade
	Valor associado (R$) 

	2016
	15
	 128.000,00 

	2017
	58
	 869.000,00 

	2018
	269
	 4.221.000,00 

	2019
	48
	 550.000,00 

	TOTAL
	390
	 5.768.000,00 

			 	 Fonte: Nota Técnica 5/2019/SEI/DIRE1/Anvisa
258.1.	Os números apresentados acima foram informados pela Cajis e a Gerência-Geral de Gestão Administrativa e Financeira (Gegar) , a despeito de terem sido solicitadas as informações relativas de toda a Anvisa. 
258.2.	Importante destacar que nem todos os processos já tinham valores definidos, haja vista que o valor da multa somente é definido quando da decisão em 1ª instância. Ocorre que, no momento da decisão em 1ª instância, o processo já estava prescrito, não sendo imputado valor de multa. Foram, assim, do total dos processos, 39 processos que foram declarados prescritos direto na 1ª instância, sem a definição do valor da multa.
259.	Por sua vez, a Corregedoria da Anvisa encaminhou para a equipe de auditoria planilha (peca 37) eletrônica com todos os PAS que foram declarados prescritos, recebidos naquela unidade para sua atuação disciplinar. Nessa planilha constam 2.471 PAS. Ressalta-se que esses PAS foram recebidos desde janeiro/2015. No entanto, não é possível precisar quais os anos em que foram declarados prescritos os processos, na medida em que a corregedoria ainda está avaliando esse passivo de processos, ao que ainda necessita incluir informações básicas a eles relacionadas. 
259.1.	 De todo modo, é possível afirmar, com razoável segurança, que existem muitos processos que foram declarados prescritos entre os anos de 2016 e 2019, que não se encontram contabilizados na tabela acima, principalmente processos que foram declarados prescritos pela GGPAF, unidade que ainda detinha delegação de competência para julgar os processos. 
259.2.	Isso, porém, não prejudica a avaliação no sentido de que a ocorrência da prescrição dos PAS é um problema muito sério dentro da Anvisa. Pela tabela acima, observa-se que o prejuízo mínimo ao erário foi de R$ 5.768.000,00, considerando apenas as multas prescritas entre o período 2016-2019. 
259.3.	Em adição, considerando que a Anvisa declarou que, de 01/2015 a 07/2019, 2.471 PAS foram considerados prescritos (visto o estoque da corregedoria) , bem como o fato de que o valor médio das multas aplicadas e transitadas em julgado entre 01/2015 e 07/2019 foi de R$ 16.754,00, é possível afirmar um prejuízo potencial médio de R$ 41.399.134,00, valor este bem considerável, além do que não foi nele considerado todo o custo processual de cada PAS (força de trabalho utilizada) .
260.	Por meio do Despacho n. 003/2015-CORGE/Anvisa (peça 29) , é possível entender o motivo pelo qual existiu - e ainda hoje existe - uma grande quantidade de PAS sendo declarados prescritos.
260.1.	Até 2009, os julgamentos dos PAS eram realizados pela Procuradoria da Anvisa. No entanto, com o advento das Portarias/Anvisa 783 e 784, todas as atribuições e responsabilidades relacionadas com o PAS foram transferidas para as áreas técnicas da Anvisa, de modo que cada área passou a cuidar de seus processos. A transferência, de pronto, ocorreu sem o correspondente aumento de servidores nas áreas que passaram a atuar nesses processos, e sem a realização de treinamentos adequados.
260.2.	Assim, ao longo da história da agência, foram criadas e extintas unidades, transferidas responsabilidades sem nenhum tipo de preparação prévia ou planejamento de como seriam as atividades após essas mudanças. Cita-se, ainda, que, conforme consta da Nota Técnica n. 1/2019/SEI/CAJIS/DIRE4/ANVISA (peça 23, p. 1-3) , encaminhada em resposta ao Ofício de Requisição 01 (peça 24) em 2016, com a publicação em fevereiro/2016 do novo Regimento Interno, por meio da Resolução RDC n. 61, as áreas de julgamento de 1ª instância dos processos da então Gerência-Geral de Fiscalização de Produtos Sujeitos à Vigilância Sanitária - GGFIS/SUCOM/ANVISA e da Gerência-Geral de Portos, Aeroportos, Fronteiras e Recintos Alfandegados - GGPAF/SUPAF/ANVISA sofreram fusão. Foram fundidas a CORJU/GGFIS com a CAJIS/SUPAF. E um passivo de cerca de 3.500 (três mil e quinhentos) processos foi recebido pela nova Coordenação de Análise e Julgamento de Infrações Sanitárias - CAJIS. 
260.3.	Ficou evidente, pela grande quantidade de processos declarados prescritos em 2018, que mais uma vez não houve preparação e planejamento para as alterações regimentais e de estrutura na Anvisa. 
261.	Neste contexto, de grande quantidade de processos prescritos que se baseiam as situações descritas a seguir neste achado.
V.1. Falta de controle sistêmico das datas de prescrição dos processos
262.	Ao longo da auditoria, ficou evidenciado que o controle da prescrição era realizado por meio de planilhas em Excel, isso quando as unidades conseguiam processar os PAS que receberam. Tal situação ocorreu em virtude das diversas modificações de estrutura e atribuições na Anvisa ao longo dos anos, pois as unidades novas detentoras da atribuição de julgar ou analisar recursos simplesmente receberam centenas de caixas com PAS em meio físico, sem nenhum tipo de informação extra. 
262.1.	Dessa forma, as unidades levaram meses e anos para avaliar processo a processo e cadastrá-los em planilhas eletrônicas, ocorrendo muitas vezes de esses processos prescreverem nesse interim. Assim, após essa fase de gestão do estoque recebido, conforme entrevistas ao longo da auditoria, as unidades ainda mantêm o controle prescricional em planilhas eletrônicas, sob gestão de cada área.
263.	Como já explanado acima no achado relacionado ao sistema de gestão dos PAS, o controle via planilhas expõe a Administração a muitos riscos, seja riscos tecnológicos ou riscos de má utilização pelos usuários. Por exemplo, caso um servidor exclua acidentalmente ou propositalmente um PAS da planilha, há o risco de esse processo nunca ser avaliado. Ou ainda caso um servidor cadastre erroneamente a data de prescrição do processo na planilha, possivelmente esse processo será avaliado/apreciado quando já tiver prescrito.
264.	A nova versão do Conau (módulo do Datavisa) prevê o controle da prescrição do processo. No entanto, apenas algumas áreas utilizam esse módulo. Assim, todas as demais áreas (julgamento, recursos e Dicol) são obrigadas a manter seus controles por meio de planilhas. Registra-se que o módulo ainda precisa ser adaptado para utilização das demais unidades.
265.	A utilização do controle prescricional por meio de planilhas ou até mesmo a sua completa ausência de controle pode levar à situação de os processos serem literalmente "esquecidos". No processo 25351.080010/2014-81 (peça 31) , o processo foi declarado prescrito, visto que, conforme consta em um despacho integrante do processo, a servidora, ao sair a sua aposentadoria, identificou que estava com o auto de infração em sua caixa do Datavisa. 
265.1.	Dessa maneira, o processo permaneceu mais de três anos em seu poder, sem ter sido alertada pelo sistema ou qualquer outro servidor que o processo estava em vias de prescrever, demonstrando uma total falta de controles internos a este respeito. No caso em questão, a multa não chegou a ser aplicada, porquanto a 1ª decisão já foi declaratória da prescrição intercorrente.
265.2.	Essa situação evidenciou a fragilidade do sistema, que não emitiu nenhum tipo de alerta, além da ausência de supervisão do superior imediato, uma vez que o processo ficou mais de três anos com a servidora, sem que a chefia cobrasse o seu andamento. 
266.	Diante do exposto, esta equipe de auditoria considera que o sistema a ser desenvolvido/utilizado para a tramitação eletrônica do PAS, conforme determinado no achado II deste relatório, deve prever também o controle sistêmico do prazo prescricional dos PAS.
V.2. Processo declarado prescrito erroneamente
267.	Em análise a alguns processos declarados prescritos, verificou-se que no processo n. 25759.886893/2008-69 (peça 26, p. 134-140) ocorreu a declaração de prescrição de forma errônea, conforme foi informado pela própria Cajis, quando questionada no momento da análise do processo por esta equipe de auditoria, pois o processo, àquela data, não se encontrava efetivamente prescrito.
267.1.	Esse processo iniciou sua trajetória normalmente, sendo julgado tempestivamente. No entanto, quando da avaliação do recurso pela Dicol, esta diretoria decidiu que a decisão prolatada em 1ª instância não era válida, uma vez que na decisão foram julgados simultaneamente vários AIS, sem individualização da pena. 
267.2.	O processo acabou retornando à unidade responsável, que proferiu nova decisão. A empresa recorreu da decisão e, quando da análise da retratação, a análise foi feita por outra área (Cajis) , haja vista o vencimento da delegação de competência da área anterior atuante. 
267.3.	Assim, quando da análise da autoridade julgadora, esta não observou que havia uma nova decisão no curso processual, o que interromperia a prescrição intercorrente. 
267.4.	Por meio da Nota Técnica constante da peça 52, essa mesma Cajis informou que o processo estava realmente prescrito. 
268.	O fato acima narrado serve para evidenciar a dificuldade no manuseio de processos em meio físico, principalmente quando ocorrem situações fora do habitual, além de também ilustrar uma falha nos controles internos em relação à análise e julgamento dos processos.
269.	No caso de erro da Administração Pública contra a empresa, essa tem oportunidade de corrigir esse erro por meio de recursos. Todavia, em caso de erro da Administração Pública que prejudique apenas a própria Administração, no caso dos PAS, não há nenhum tipo de revisão ou controle interno nessa situação.
269.1.	Reporta-se que não existe nenhum tipo de análise/conferência após um processo ser declarado prescrito, o qual, por si só já trouxe prejuízos à Administração. Isso aumenta o risco de ocorrência de erros não-intencionais na declaração da prescrição.
270.	Considerando o potencial do valor das multas atingirem até R$ 1.5 milhão, o risco de fraude na declaração de prescrição também não pode ser menosprezado, ainda mais que, conforme informado, não existe nenhum tipo de checagem posterior para este tipo de decisão. 
270.1.	Esse risco fica ainda mais acentuado, visto a letargia da avaliação da prescrição declarada pela Corregedoria, conforme será explicitado logo abaixo. 
271.	Assim, haja vista a particularidade na situação em que são declarados processos prescritos, vislumbra-se a necessidade de, nesses casos, ocorrer uma nova análise/verificação para ratificar a real existência da prescrição declarada na decisão, por um servidor diferente. Atuando dessa forma, atender-se-ia aos princípios da autotutela e da segregação de funções. 
272.	Dentro deste contexto, importante trazer à baila outra situação que também deve sofrer nova análise/confirmação. A situação em comento refere-se às decisões declaratórias de improcedência do AIS. Observa-se que nesses casos ocorreu uma divergência de entendimento, porquanto o servidor autuante manteve sua convicção na regularidade da sua autuação após a análise da defesa da empresa autuada e a decisão da autoridade julgadora vai em sentido diametralmente oposta, gerando, dessa maneira, divergência nos entendimentos.
273.	Destarte, nas situações de julgamento de PAS com decisão pela improcedência, também sugere-se que devam ser ratificadas por um novo servidor. Sublinha-se que os riscos citados acima também se aplicam para este caso.
274.	Tais sugestões estão ancoradas no instituto do Reexame Necessário, também conhecido por duplo grau de jurisdição obrigatório, o qual possui como fundamento da existência o interesse público, já que almeja preservar o erário público de eventuais decisões errôneas. Tal instituto está positivado no art. 496 do Código de Processo Civil/2015, Lei 13.105/2015. 
V.3. Não punição da Corregedoria da Anvisa aos servidores responsáveis pela ocorrência de prescrição
275.	Na Anvisa, desde 2007 todos os PAS declarados prescritos devem ser encaminhados para a Corregedoria da Anvisa. 
276.	Reporta-se que não existe nenhum tipo de análise/conferência após um processo ser declarado prescrito. Isso pode levar a risco de ocorrência de erros não-intencionais na declaração da prescrição ou mesmo fraudes. Esse risco fica ainda mais acentuado, uma vez que, desde 2015, não há avaliação, pela Corregedoria, da prescrição declarada.
277.	Assim, conforme descrito no Despacho n. 03/2015-CORGE/Anvisa (peça 29) , de imediato, ainda em 2007, foi aberto o processo administrativo n. 25351.544228/2007-32 para apuração e responsabilização de quem deu causa à prescrição. Todavia, tal feito não prosperou por carência de servidores especializados em AIS na unidade, à época com 1.114 PAS a serem analisados.
277.1.	Na sequência, foram feitas tentativas para conseguir apurar o ato, de modo que apenas em 2014 foi concluída uma sindicância com a análise de 1.538 PAS. Assim, apesar de a sindicância ter indicado a responsabilização de alguns servidores, o corregedor decidiu, para essa sindicância, não responsabilizar nenhum servidor, conforme justificativa adiante.
277.2.	Tal fato ocorreu, dado que o corregedor considerou que já havia prescrito a ação disciplinar, conforme prevê o art. 142 da Lei 8.112/90, conforme abaixo:
	Art. 142 - A ação disciplinar prescreverá:
	I - em 5 (cinco) anos, quanto às infrações puníveis com demissão, cassação de aposentadoria ou disponibilidade e destituição de cargo em comissão;
	II - em 2 (dois) anos, quanto à suspensão
	III - em 180 (cento e oitenta) dias, quanto à advertência
277.3.	Em resumo, o corregedor decidiu também não responsabilizar nenhum servidor, pois, de acordo com a referida Nota, a arregimentação de servidores de outros órgãos para compor a base de servidores da Anvisa, quando da sua criação, ocasionou o recebimento de enorme contingente de pessoas com qualificação profissional aquém do desejado, principalmente nos postos da Anvisa localizados nos Estados. 
277.4.	Justificou, ainda, sua afirmação com uma tabela ilustrando que 67% das sanções disciplinares foram imputadas aos servidores lotados nas PAFs (postos da Anvisa em portos, aeroportos e fronteiras) .
278.	 Atualmente, por meio de entrevistas, a Corregedoria informou que possui um estoque de 2.471 PAS em estoque nos seus armários, recebidos desde 01/2015. Informou, também, que possui apenas um servidor para fazer a análise dos PAS, sem previsão de término dessa análise.
279.	Na entrevista, foi ressaltado que os PAS são enviados de forma crua, sem nenhum tipo de relatório a respeito da prescrição e possível responsabilização, o que obriga a Corregedoria a preencher essa lacuna. 
280.	Outro ponto observado na entrevista com a Corregedoria foi que, naquele momento, a unidade não possuía nenhum plano ou planejamento do que iria fazer após terminar a análise de todos os PAS em seu estoque. 
281.	Assim, foi possível observar que a letargia na atuação da Corregedoria está bastante relacionada ao grande número de processos recebidos e ao baixo número de servidores especializados em PAS para análise dos processos na Corregedoria.
282.	Como efeitos dessa situação, pode-se citar o aumento da sensação de impunidade, levando ao risco de PAS serem, por exemplo, "esquecidos", propositalmente por algum servidor e não sofrer nenhum tipo de punição por isso, aumentando, consequentemente, o risco de fraudes.
283.	Assim, esta equipe de auditoria considera pertinente que sejam deslocados servidores com conhecimento do PAS para a equipe da Corregedoria, bem como que a Corregedoria priorize a análise de processos PAS, de forma a mitigar o risco da ocorrência da pretensão punitiva disciplinar da Administração Pública, ou seja, mediante avaliação dos processos mais antigos inicialmente.
283.1.	Considera-se, pertinente, também que a Corregedoria adote um plano de trabalho contemplando um planejamento completo de como será a atuação da área e quais providências serão tomadas, considerando um prazo previsto para adoção de todas as ações.
V.4. Falta de análise sistemática da prescrição dos processos quando do julgamento dos PAS
284.	Ao longo da auditoria, a GEGAR, área responsável pela cobrança administrativa dos débitos oriundos dos PAS após transito em julgado, encaminhou lista de processos em que foram verificadas a ocorrência da prescrição durante a tramitação processual, sendo, no entanto, essas prescrições apenas verificadas na fase de cobrança administrativa ou mesmo na cobrança judicial. 
285.	A GEGAR encaminhou uma lista (peça 38) contendo 64 processos que tiveram toda a tramitação processual e apenas nas etapas de cobrança administrativa ou judicial foram detectadas, entre 2016 e 2019, a prescrição ocorrida na fase processual desses processos.
286.	O processo 25351.325690/2011-92 (peça 32) é bastante exemplificativo da situação acima exposta. No processo, a manifestação do servidor autuante ocorreu apenas 3 anos e 8 meses após a data de entrega da impugnação ao AIS pela defesa da empresa autuada, com a consequente ocorrência da prescrição intercorrente. Na sequência, foi feito o julgamento do processo condenando a empresa. 
286.1.	Após o trânsito em julgado, o processo foi encaminhado para cobrança administrativa e a consequente inscrição no sistema Cadin. Apenas quando foi encaminhado à Procuradoria da Anvisa para inscrição em dívida ativa é que foi constatada a ocorrência da prescrição intercorrente lá no início do processo, com a manifestação do servidor autuante.
287.	O fato descrito demonstra que houve a atuação desnecessária de, no mínimo, três áreas diferentes no PAS, pois o processo já estava nulo desde o início, o que gera desperdício da força de trabalho (e, portanto, de recursos financeiros) e retrabalho, dado que a Gegar teve que retirar a inscrição no Cadin da empresa.
288.	O número de processos prescritos encaminhados pela Gegar, ilustrados na situação descrita acima, traz à tona o fato de que, no mínimo, em 64 vezes ocorreram esse desperdício do tempo da força de trabalho, já escassa, importante ressaltar, de áreas envolvidas no PAS na Anvisa. 
289.	Corroborando essa situação, durante a análise de diversos processos regularmente tramitados, observou-se que nas decisões, seja em 1ª instância seja em 2ª instância, se não provocadas diretamente pela defesa da empresa autuada, não é feita de maneira sistemática e formalizada nenhuma avaliação, ao menos registrada na decisão, de eventual prescrição do processo, conforme pode ser observado na decisão contida na peça 32.
290.	Verificou-se também que não existe na Anvisa nenhum tipo de determinação e ou orientação normativa no sentido de exigir que seja realizada a análise da prescrição quando da emissão de decisões, mesmo sem provocação da defesa da empresa autuada, haja vista que este instituto é de natureza pública, ou seja, deve ser reconhecida mesmo que o privado não a invoque.
291.	Insta salientar que a legislação em vigor dispõe que "a prescrição é de ordem pública, não podendo ser relevada pela administração." (art. 112 da Lei 8.112/1990) . Reforça o afirmado o fato do Código de Processo Civil (Lei 13.105/2015) , o qual tem aplicação subsidiária nos órgãos com atuação administrativa, em seu art. 487 e inciso II dispor que "Haverá resolução de mérito quando o juiz decidir, de ofício ou a requerimento, sobre a ocorrência de decadência ou prescrição". 
291.1.	Desse modo, fica evidente que a Administração Pública deve sempre reconhecer de ofício a ocorrência desse instituto, caso existente.
292.	Portanto, considera-se importante que a Anvisa normatize a obrigatoriedade de se proceder sempre a avaliação da ocorrência de eventual prescrição em todas as decisões emanadas em PAS, além do registro dessa avaliação nas decisões. 
V.5. Alto risco de prescrição de PAS que se encontram na GGREC
293.	Com a criação da 2ª instância para análise de recursos administrativos na Anvisa, por meio da Resolução da Diretoria Colegiada - RDC 255, de 10/12/2018, todos os recursos que antes iriam ser julgados pela Diretoria Colegiada (Dicol) foram transferidos para a GGREC, eliminando-se da estrutura da Anvisa sete coordenações de recursos, que anteriormente prestavam apoio à Dicol em seus julgamentos de PAS.
294.	Depreende-se da leitura da resposta ao item 25 da Nota Técnica n. 5/2019/SEI/DIRE1/Anvisa (peça 19, p. 8) que, conforme já citado acima, mais uma vez ocorreu uma alteração na estrutura na Anvisa com distribuição de responsabilidades sem a adequada transferência da força de trabalho necessária e planejamento prévio à alteração, consoante pode ser entendido pelo fragmento da Nota Técnica, onde se diz "...somado ao reduzidos quadro de pessoal, a Gerência-Geral nasceu inserida em situação de elevada demanda de trabalho.".
294.1.	Nesse contexto, a Anvisa informou que a GGREC possuía, em agosto/2019, 1.869 PAS em estoque aguardando deliberação daquele colegiado. Nessa mesma resposta, a Anvisa informou que julgou 20 PAS por mês, em média, tendo recebido no período de 01/2019 a 08/2019 o total de 546 PAS. 
295.	Nesse ritmo, a GGREC levará, aproximadamente, 93 meses, ou seja, 7,7 anos, apenas para julgar o seu estoque de PAS. Acrescenta-se a isso o fato de que a GGREC recebe, em média, 91 novos PAS por mês, mas seu atual ritmo de julgamento é 20 PAS por mês, levando-se à conclusão lógica que, apenas com o recebimento de novos PAS, o estoque de PAS será acrescido de 71 novos PAS mensalmente. 
296.	Verifica-se, dessa forma, que o ritmo de vazão e processamento dos PAS recebidos é menor que o ritmo de PAS julgados, aumentando paulatinamente o estoque de PAS. Essa situação de desequilíbrio entre o número de processos em estoque, somado ao número de processos novos entrantes e baixa capacidade produtiva da área, leva à conclusão de que ocorrerá um estrangulamento da nova área e a consequente declaração de prescrição dos processos, dado que a Lei 9.873/99 prevê o prazo de três anos para a ocorrência da prescrição intercorrente, sendo a previsão de 7,7 anos apenas para julgar o atual estoque.
297.	A declaração de prescrição nesse momento é demasiadamente significante e danosa tanto ao erário, na medida em que todos os processos já possuem valor definido, com multas constituídas em razão do julgamento em 1ª instância, quanto em relação à utilização da força de trabalho de várias áreas que atuaram no processo desde a elaboração do dossiê de investigação até o julgamento em 1ª instância, refletindo, dessa forma, o alto custo processual envolvido.
298.	Importante destacar que, conforme informado em entrevistas, a GGREC utiliza planilhas eletrônicas para o controle da prescrição dos processos, ao passo que informou também que os processos mais próximos da prescrição têm prioridade de tratamento. Insta ressaltar que, conforme já explanado em outro achado, a utilização de planilhas eletrônicas impõe diversos riscos a falhas e fraudes.
299.	O caso é que, mesmo com a utilização do melhor sistema de controle prescricional, o problema em questão é a diferença entre a capacidade produtiva e a quantidade de processos entrantes e em estoque.
300.	A prescrição de processos pode levar à sensação de impunidade nas infrações sanitárias, além de estimular os regulados a sempre recorrerem quando sofrerem imputação de multas, apostando, com razoável probabilidade de sucesso, mantidas as condições atuais, na prescrição das multas. Esse fato arranha a imagem da Anvisa, na medida em que a agência não exerce com zelo o seu poder-dever de garantir a vigilância sanitária, via seu poder de polícia, mediante aplicação de multas aos infratores. Antes disso, essa lacuna expõe a sociedade a risco sanitário, porquanto as possíveis infrações não são desestimuladas e as multas acabam não surtindo o efeito pedagógico.
301.	Nesse contexto, a Anvisa deverá adotar providências no sentido de evitar a ocorrência dessas prescrições no âmbito da GGREC.
302.	Ante todo o exposto neste achado, em que tange ao grande volume de PAS declarados prescritos, pelo menos 2.471 desde Jan/2015, esta equipe decidiu por não promover a responsabilização de nenhum gestor envolvido, em que pese estes serem os responsáveis pelas unidades geridas, bem como pelos PAS que lá se encontravam, em virtude dos seguintes motivos.
302.1.	Conforme já exposto ao longo deste relatório, o PAS passou por diversas mudanças na Anvisa, com mudanças também de áreas responsáveis pela sua tramitação. Porém, essas mudanças não foram precedidas de nenhum tipo de planejamento e adequada realocação de pessoal, gerando sobrecarga de trabalho nas unidades recebedoras dos processos.
302.2.	Outro ponto bastante relevante que concorreu para o grande número de processos declarados prescritos foi a ausência de um sistema eletrônico integrado e com controle de prazo prescricional, além da utilização de processos em meio físico, os quais, muitas vezes, se perderam nessas mudanças de áreas.
302.3.	Outro aspecto que merece ser mencionado é a dificuldade na alocação de pessoal nas áreas relacionadas ao trâmite processual dos PAS. De acordo com o Relatório de Gestão da Anvisa do exercício de 2015, a Agência possuía 2.039 servidores efetivos. Por sua vez, em 2018 a Anvisa possuía 1.773 servidores ativos, conforme pode ser constatado no Relatório de Gestão relativo ao exercício de 2018. Essa redução de servidores, pode, em parte, justificar a dificuldade em alocar o número suficiente de servidores para a tramitação do PAS. 
302.4.	Por último, conforme já exposto ao longo deste relatório, os diversos aspectos de ineficiência também contribuíram para a ocorrência em massa de prescrição de processos, sendo este motivo o mais atacado ao longo de todas as proposições deste relatório. De outro lado, eventual tentativa de punição levaria a chamar aos autos toda a cadeia de gestores que ocuparam funções gerenciais nas áreas da Anvisa relativas a essa temática, e considerando a rotatividade havida, traduziria em imputar responsabilidades a muitos gestores (desde 2015) , devendo ser levado em consideração ainda que, prescrições ocorridas em 2015, por exemplo, podem ter se originado de inação -justificada ou não - de gestores de exercícios anteriores. Ademais, conforme relatado, a causa do problema é estrutural.
303.	Por fim, em situações mais pontuais, é importante deixar registrado que esta equipe de auditoria, a despeito das situações relatadas neste achado poderem potencialmente ensejar a apuração de responsabilidade pelo Tribunal, além do montante financeiro elevado de valores que deixaram de ser imputados como multas, em virtude da ocorrência da prescrição dos processos, optou por não prosseguir com a apuração de responsabilidade nos casos citados, pelos motivos abaixo expostos.
303.1.	No caso do processo 25759.886893/2008-69, que foi declarado prescrito erroneamente, considera-se escusável a falha na avaliação, pois esse processo teve seu trâmite normal até a decisão da Dicol no sentido de determinar a anulação da decisão condenatória. Em seguida, o processo retornou à área original e teve nova decisão anulando a decisão anterior e proferiu, novamente, a decisão condenatória no processo, com a respectiva interposição de recurso pela empresa. Neste ínterim, a unidade decisória deixou de ter delegação de competência para julgamento de processos e o processo foi, então, encaminhado à Cajis para análise de retratação, em conjunto com outras centenas de processos.
303.1.1.	Nesse contexto e ainda considerando se tratar de processo em meio físico com diversas movimentações entre áreas, considera-se que a falha apresentada não deve ser considerada para eventual apuração de responsabilidade.
303.2.	 No que tange ao processo 25351.080010/2014-81, a qual a servidora "esqueceu" o processo em seu poder no sistema Datavisa, esse processo demonstra bem a fragilidade sistêmica no controle da tramitação dos PAS, além de demonstrar falta de supervisão da chefia imediata e falta de controles internos relativos ao controle do PAS como um todo. 
303.2.1.	No caso em tela, não é possível saber a situação à época, mas analisando o processo, verifica-se que a servidora ao longo do processo já tinha feito a manifestação (no prazo de 2 meses apenas após a emissão do AIS) do servidor autuante em relação à impugnação apresentada pela empresa autuada. Bastaria o processo ser encaminhado para a área julgadora, ou seja, a servidora não tinha nenhuma ação técnica a ser realizada. 
303.2.2.	Dessa forma, esse processo demonstra bem todos os problemas relatados e, considerando que a servidora atuou de maneira tempestiva nas etapas anteriores do processo, considera-se que seria medida de extremo rigor chamar a servidora aos autos para que respondesse à prescrição a que deu causa. 
V.5. Encaminhamento
304.	Diante de todo o exposto, propõe-se:
304.1.	Com fundamento no art. 250, inciso II, do Regimento Interno do TCU, determinar à Agência Nacional de Vigilância Sanitária que:
I.	No prazo de 120 dias, em atendimento ao princípio da Autotutela e ao poder disciplinar, que a Anvisa, em negociação com a sua área de Corregedoria, disponibilize o número de servidores necessários para a adequada apuração disciplinar dos processos administrativos sanitários declarados prescritos e encaminhados à Corregedoria. 
II.	 Que a unidade Corregedoria, em atendimento ao princípio da Eficiência, priorize em suas análises e ações processos administrativos sanitários declarados prescritos com prazos mais exíguos para eventual aplicação de punição disciplinar, considerando a prescrição da ação disciplinar prevista no art. 142 da Lei 8.112/1992.
III.	 No prazo de 120 dias, que a unidade Corregedoria apresente plano de trabalho a respeito de como será a atuação da Corregedoria em relação aos processos administrativos sanitários declarados prescritos existentes no estoque dessa área.
IV.	 Em 120 dias, apresente ao tribunal as devidas justificativas para a aceitação do risco de prescrição dos processos administrativos sanitários em poder da Gerência-Geral de Recursos ou, alternativamente, elabore e encaminhe a este Tribunal plano de trabalho com vistas a evitar a prescrição dos processos administrativos sanitários em poder da Gerência-Geral de Recursos, no qual estejam contemplados:
a)	Ações/modificações que serão realizadas para saneamento do risco de prescrição;
b)	Prazo para implementação das ações;
c)	Responsáveis pela implementação;
d)	Efeitos esperados com a implementação.
304.2.	Recomendar à Agência Nacional de Vigilância Sanitária, nos termos do art. 250, inciso III, do Regimento Interno do Tribunal de Contas da União, que: 
I.	Proceda à edição de normativo interno para regulação do processo administrativo sanitário por completo no âmbito da Agência, regulando, entre outros aspectos, os seguintes:
a)	análise da prescrição registrada em todas as decisões nestes processos;
b)	em atendimento ao princípio da segregação de funções, que todas as decisões declaratórias da prescrição de processos administrativos sanitários devem ser, obrigatoriamente, ratificados por outro servidor, antes da publicação da decisão;
c)	em atendimento ao princípio da segregação de funções, que todas as decisões declaratórias da improcedência de processos administrativos sanitários devem ser, obrigatoriamente, ratificados por outro servidor, antes da publicação da decisão;
d)	nos processos declarados prescritos para envio à Corregedoria devem ser encaminhados um relatório circunstancial descrevendo a situação fática da prescrição, a saber: área, servidor e tempo que ficou com o processo parado, além de demais informações necessárias para a elucidação do caso, conforme apuração a ser feita pela unidade correicional.
V.6. Benefícios Esperados
305.	Como benefício esperado com a adoção das recomendações e determinações contidas neste achado, pode-se citar a redução do número de processos declarados prescritos, maior segurança ao processo em si, melhoria da imagem institucional da Anvisa, além de efetivamente punir as empresas que descumprirem as normas sanitárias.
VI. NÃO CUMPRIMENTO DOS PRAZOS LEGAIS E OUTRAS NÃO-CONFORMIDADES
306.	Na análise de conformidade dos processos de PAS da Anvisa, procurou-se verificar o atendimento ao estabelecido na legislação pertinente, notadamente o assentado na legislação a seguir citada, quanto à formalização do processo e o cumprimento dos prazos para atuação dos gestores em seu trâmite, como despachos, manifestações, relatórios e decisões: 
306.1.	Lei 6.437, de 20/8/1977 - "Configura infrações à legislação sanitária federal, estabelece as sanções respectivas, e dá outras providências"; e
306.2.	Lei 9.784, de 29/1/1999 - "Regula o processo administrativo no âmbito da Administração Pública Federal". 
307.	As leis citadas acima foram as consideradas pela equipe de auditoria para a construção de um parâmetro de avaliação de conformidade na análise dos processos de PAS selecionados, não obstante a Anvisa informar, em resposta ao item 8 do Ofício de Requisição 001-TCU/SecexSaúde, de 5/4/2019 (peça 7) , as normas internas (portarias, resoluções etc) vigentes que regem a gestão dos processos de PAS no âmbito da agência, conforme registrados no Anexo II3 deste relatório. Na ausência de previsão na lei específica, utiliza-se a legislação geral.
308.	Conforme relatado no item III deste relatório, foi feita a análise de uma amostra de 84 processos de PAS, constituídos pela Anvisa no período de 2015 até junho/2019, assim distribuídos (peça 30) :
a)	35 processos que tiveram "trâmite regular";
b)	14 processos que foram suspensos;
c)	9 processos que foram julgados improcedentes;
d)	8 processos que sofreram retratação; e
e)	18 processos que sofreram prescrição.
309.	Conforme já registrado neste relatório, no item III - Metodologias e Limitações, a amostra foi selecionada da relação dos processos solicitados, utilizando-se de cálculo de "definição do tamanho da amostra, erro e percentual de confiança", efetuado pelo Núcleo de Tratamento de Dados e Informações (NTDI) , desta SecexSaúde, para o caso dos 35 processos com trâmite regular; bem como com escolha aleatória, no caso dos processos suspensos, improcedentes, retratados e prescritos. Para este achado específico de conformidade, foi utilizada a relação dos 35 processos que tiveram "trâmite regular". 
310.	Assim, da análise dos 35 processos, foram constatados os seguintes pontos:
VI.1 Processos autuados sem evidência e/ou documentos da manifestação do servidor autuante
311.	De maneira geral, os 35 processos apresentaram autos lavrados na forma da lei, com justificativa e fundamentação para a sua instauração - (arts. 13 e 15, da Lei 6.437/77) .
311.1.	No entanto, desses 35 processos, em 20 processos constou a defesa dos autuados e desses 20, em 4 processos não foram evidenciadas nos autos as manifestações do servidor autuante, ou seja, 20% dos processos, considerando o universo dos 20 que apresentaram defesa. São eles: 25351.072050/2012-61; 25351.482906/2010-87; 25351.441574/2008-41; e 25752.326045/2012-36.
311.2.	Critério: Constitui requisito fundamental e legal, conforme consta no art. 22, § 1º, da Lei 6.437/77, que as defesas dos autuados devem ser analisadas pelo servidor autuante, antes do julgamento do PAS. A não realização desta análise impacta diretamente o princípio do devido processo legal.
311.2.1.	Importante registrar que os processos 25351.072050/2012-61, 25351.482906/2010-87 e 25351.441574/2008-41 tiveram análises das defesas interpostas pelos autuados, no entanto, não foram feitas pelo próprio servidor autuante, sendo realizadas por servidores diferentes e, mesmo assim, no prazo de 646, 986 e 396 dias, respectivamente, após a apresentação da defesa.
311.3.	Causas: Processos físicos em "circulação" por muitas áreas da Anvisa e falta de direcionamento/normatização, em nível superior, sobre o gerenciamento do processo de PAS; falta de supervisão e administração de treinamentos por parte da chefia da unidade.
311.4.	Efeitos: Processos sem respaldo técnico suficiente/necessário por parte da área autuante, gerando processos de PAS frágeis, passíveis de serem desconstituídos, não obstante os processos terem seguido trâmite "normal" dentro da agência.
VI.2 Não cumprimento do prazo de 10 dias para pronunciamento do servidor autuante sobre a defesa do autuado
312.	Dos 35 processos analisados, apenas em 2 há evidências de que foram analisados no prazo de até 30 dias (25767.633697/2011-34 e 25759.158349/2014-10) , representando um índice de descumprimento do prazo legal para julgamento em 94% dos processos.
312.1.	A média de dias para o julgamento do processo foi de 755,73 dias, ou seja, mais de 2 anos, a partir da data da entrada da defesa e/ou da manifestação da área autuante, no caso de não apresentação de defesa pelo autuado.
312.2.	Critério: Art. 49, da Lei 9.784/99.
VI.3 Não cumprimento do prazo de análise dos recursos no prazo de 5 dias (retratação/reconsideração) e encaminhamento à autoridade superior (2ª instância) 
313.	Dos 35 processos analisados, houve análise do recurso sobre decisão de 1ª instância em 8 processos (22,86%) (25759.426161/2006-91; 25759-583057/2009-40; 25351.441574/2008-41; 25351.056197/2013-14; 25759.024996/2008-72; 25752.627661/2008-71; 25763.149960/2012-75; 25759.150844/2007-43) ;
313.1.	Em nenhum dos 8 processos, a análise foi feita em 5 dias; o prazo médio de análise de recurso foi de 852,12 dias (aproximadamente 28 meses, ou 2 anos e 4 meses) , a partir da entrada do recurso.
313.2.	Critério: Art. 56, da Lei 9.784/99.
314.	Para as situações descritas nos itens VI.1; VI.2; e VI.3 acima, verificou-se como causas: a grande quantidade de processos de PAS; a diversidade de áreas envolvidas na atuação dos processos (pareceres, ofícios, diligências, decisões) ; a diversidade de legislação específica de cada área para o processo de PAS; bem como as recentes mudanças na estrutura regimental da Anvisa, resultando em sobrecarga de processos em algumas áreas, como a Cajis, unidade de julgamento em 1ª instância, que além de todos os processos vindos de fiscalização da GGFIS, recebeu a partir de fevereiro/2016 os processos de fiscalização da GGPAF das unidades dos estados, além de já serem responsáveis pelos processos da unidade central.
315.	Nesse sentido, importante destacar que as unidades envolvidas com o PAS padecem todas de déficit de pessoal, informação verificada nas respostas às requisições feitas pela equipe de auditoria, bem como nas entrevistas realizadas na fase de execução dos trabalhos. Na recente apresentação da Matriz de Achados aos gestores da Anvisa, em 10/10/2019, onde estavam presentes todas as áreas envolvidas no PAS, foram registrados os seguintes dados:
a)	Diminuição do quadro de pessoal da Anvisa para a metade, nos últimos anos, tanto os efetivos (Especialista em Regulação e Vigilância Sanitária; e Analista Administrativo - nível superior; Técnico em Regulação e Vigilância Sanitária; e Técnico Administrativo - nível médio) , quanto os específicos, compostos por servidores redistribuídos pela agência; fazendo com que a alocação/distribuição dos servidores nas atividades-chave, como o PAS, não seja feita da forma mais adequada/satisfatória às necessidades da Anvisa;
b)	Servidores com várias atividades/reponsabilidades cada um, além das específicas relacionadas ao PAS;
c)	Afirmação de que a mudança de esforço de pessoal para a questão do PAS, nas condições do momento atual, criaria um desequilíbrio nas demais áreas da Anvisa, também importantes; e
d)	Questão de pessoal - não apenas em relação a quantitativo, mas também quanto a capacitação, assunto abordado no achado I deste relatório - o que está intimamente ligado à transformação de processos, como assunto fundamental para a Agência avançar na temática da transformação digital, ou seja, na sistematização do processo de PAS, assunto objeto do achado II deste relatório.
316.	Em resposta ao Ofício de Requisição 002-TCU/SecexSaúde, de 4/7/2019, item 4 (peça 20) , a Anvisa informou que o corpo técnico da Anvisa é constituído por servidores que estão divididos em dois quadros, sendo:
 (...) o Quadro Efetivo, regidos pela Lei nº 10.871/2004 e formado por servidores que ocupam as vagas concernentes aos cargos criados, exclusivamente, para as Agências Reguladoras; e o Quadro Específico, regidos pela Lei nº 10.882/2004 e formado por servidores ocupantes dos mais diversos cargos, que vieram redistribuídos de outros Órgãos quando da criação da Anvisa.
	O Quadro Efetivo conta atualmente com 782 Especialistas em Regulação e Vigilância Sanitária e 98 Técnicos em Regulação. Já o Quadro Específico é composto atualmente por 553 servidores. Todos esses servidores regular os episodicamente (sic) são dotados de poder de polícia administrativa em decorrência do cargo ou da função e podem, conforme a necessidade institucional, atuar em fiscalização, quer in loco, quer não.
317.	Ante o exposto, importante reforçar que este achado VI está estreitamente relacionado ao achado V - "Elevada ocorrência de prescrição de PAS ...", de modo que todas as ponderações registradas quanto à gestão do PAS, cabem ser aqui atribuídas, em complementação ao listado no parágrafo anterior, destacando-se as seguintes questões:
a)	Alteração na estrutura na Anvisa com distribuição de responsabilidades sem a adequada transferência da força de trabalho necessária e planejamento prévio à alteração, tanto no caso da GGREC, quanto no caso da Cajis, unidades detentoras da atribuição de analisar e julgar recursos; e
b)	Precária utilização do sistema Conau (módulo do Datavisa) , que prevê o controle da prescrição do processo, fazendo com que o controle da gestão do PAS seja feito via planilhas Excel, expondo a Administração a muitos riscos, sejam tecnológicos, sejam de má utilização pelos usuários.
318.	Assim, além da fragilidade para o processo como um todo, que se apresentaram confusos, fragmentados, passíveis de gerar esquecimento de documentos e retrabalho, há o risco de procrastinação e até mesmo prescrição (especialmente a intercorrente, de três anos) , bem como há o efeito de se negar vigência ao princípio da duração razoável do processo, da eficiência, nos moldes do art. 37 da Constituição Federal/88, expondo a sociedade a risco sanitário, na medida em que, com as "esperadas prescrições", as empresas infratoras não são responsabilizadas, o que tem o condão de não induzir o correto comportamento delas. Também, a declaração da prescrição representa, ao fim e ao cabo, desperdício de recursos públicos, pois todo o esforço empregado tem resultado nulo, nesses casos, o que não é admissível.
319.	Há ainda que mencionar a tramitação na Anvisa de processo versando sobre a revisão da Lei 6.437/77, informação obtida em resposta da agência ao Ofício de Requisição 002-TCU/SecexSaúde, de 4/7/2019, item 10 (peça 20) , que por meio da Nota Técnica n. 5/2019/SEI/DIRE1/ANVISA (peça 19) relatou que a citada revisão se encontrava ainda em fase de discussão em nível técnico, e que por se tratar de "Lei de Direito Administrativo material na quase totalidade de seu texto", há a necessidade de:
 (...) criterioso estudo para se propor alterações necessárias não apenas ao aperfeiçoamento do conteúdo da Lei, mas também para adequá-lo à nova ordem constitucional, que venha contribuir de fato para tornar o Processo Administrativo Sanitário mais célere, inclusive, no que diz respeito às regras para a notificação do autuado, considerando os meios tecnológicos atuais, além de outros regramentos que venham impingir celeridade no rito processual. 
	Há que ressaltar porém que cuida-se uma Lei de Direito Administrativo material na quase totalidade do seu texto, de maneira que eventual alteração do seu texto depende de Projeto de Lei da Presidência da República. Qualquer alteração, portanto, depende do interesse do governo em fazer dessa questão uma pauta prioritária junto ao Poder Legislativo. Não se trata, pois, de apenas enviar a iniciativa ao Congresso Nacional, mas de torná-la prioritária.
320.	Como exposto no achado I deste relatório, a Lei 6.437/77, além de se encontrar ultrapassada, representa, em alguns casos, um obstáculo para o PAS na Anvisa. No registro daquele achado foi realizada análise das principais modificações propostas para a lei, mediante minuta elaborada pela agência (processo 25351.227536/2013-11, peça 43) , dentre as quais destacou-se a previsão da utilização do Termo de Ajustamento de Conduta -TAC (art. 30 da minuta - peça 43, p. 231) , como medida alternativa ao simples sancionamento, de forma a trazer maior efetividade às decisões regulatórias e complementar o papel sancionador do PAS, o qual não tem sido cumprido com eficiência, seja por causa da baixa arrecadação das multas pagas, seja pelo tempo de duração processual ou mesmo pela declaração da prescrição em massa dos processos.
321.	No entanto, a minuta de alteração da lei não trouxe qualquer menção à questão dos prazos legais para a Administração emitir decisões no processo (em 1ª, 2ª e última instância) , trazendo referência apenas aos prazos para os autuados, o que denota a falta de medidas por parte da Anvisa para o estabelecimento de prazos coerentes e compatíveis com as especificidades inerentes ao processo de PAS, bem como razoáveis e factíveis ao princípio da eficiência administrativa e à segurança jurídica do mercado regulado.
322.	Nesse sentido, no que se refere à questão da responsabilização, diante de sistemático descumprimento de normas por prazos bastante dilatados, esperava-se uma imputação objetiva para os fatos apontados, no entanto, deve ser considerada a dificuldade de se punir os que deram/estão dando causa ao constatado, uma vez o processo de PAS se desenvolver de forma pulverizada dentro da Anvisa, sem que haja quem responda de forma efetiva pelo processo como um todo, ou até mesmo em etapas individualizadas, já que a mudança de estrutura organizacional da agência afeta de forma direta quem está atuando no processo em determinado momento.
323.	Importante ainda reforçar o registrado no achado I deste relatório, que elencou as situações encontradas para a baixa efetividade do PAS como instrumento efetivador das ações de vigilância sanitária, trazendo números e dados que demonstram o baixo índice de punição efetiva aos infratores sanitários e a ausência de gestão do PAS como um todo, considerando a gestão de riscos e a integração do processo com as demais atividades da agência.
324.	A gestão do PAS pela Anvisa, objeto principal desta auditoria, ganhou evidência quanto à questão da gestão de riscos que necessita, de forma urgente, ser desenvolvida e estabelecida pela agência, de maneira a alavancar objetivamente a tomada de decisão rumo à melhor alocação da força de trabalho, potencializando as ações de vigilância sanitária da Anvisa.
VI.4. Proposta de Encaminhamento
325.	Diante disso, considera-se que para este achado específico, deve ser proposto:
325.1.	Dar ciência à Anvisa quanto ao descumprimento dos seguintes itens normativos:
a)	Art. 22, §1º, da Lei 6.437/77 - 11,43% dos processos analisados não evidenciaram manifestação do servidor/área autuante; 34,28% dos processos descumpriram o prazo legal de 10 dias para manifestação do servidor autuante; prazo médio de 274 dias para manifestação;
b)	Art. 49, da Lei 9.784/99 - 94% dos processos analisados descumpriram o prazo legal de 30 dias para decisão; prazo médio de 755,73 dias para o julgamento do processo;
c)	Art. 56, § 1º, da Lei 9.784/99 - 22,85% dos processos analisados descumpriram o prazo de 5 dias para análise de recurso; 100% dos processos se considerar especificamente os que exigiam essa análise; prazo médio de 852,12 dias para análise do recurso.
325.2.	Determinar, nos termos do art. 250, inciso II, do Regimento Interno do Tribunal de Contas da União, à Diretoria Colegiada da Agência Nacional de Vigilância Sanitária que em 120 dias, conforme Decreto 9.203/2017, art. 17, apresente a este Tribunal plano de ação com estudo quanto ao estabelecimento de prazos a serem cumpridos pela Agência em suas decisões de primeira, segunda e última instâncias, os quais se apresentem coerentes e compatíveis com as especificidades inerentes ao processo de PAS, bem como razoáveis e factíveis ao princípio da eficiência administrativa e à segurança jurídica do mercado regulado, além de serem estabelecidos indicadores e metas para cumprimento dos novos prazos estabelecidos, levando em consideração, notadamente, os seguintes aspectos:
a)	Diversidade de temas e legislação a serem tratados pelo PAS;
b)	Força de trabalho necessária, com planejamento adequado nos casos de transferência e alterações estruturais;
c)	Utilização dos sistemas (Conau/Datavisa) .
VI.5. Benefícios Esperados
326.	Como benefício esperado com a adoção da ciência e determinação contidas neste achado, pode-se citar a agilidade do processo de PAS como um todo, ganho de consistência e eficiência, além do positivo efeito educativo e preventivo quanto à exposição da população a eventuais riscos sanitários.
ANÁLISE DOS COMENTÁRIOS DOS GESTORES
327.	A SecexSaúde diligenciou a Anvisa, por meio do Ofício 01360/2019-TCU/Secex-Saúde, para que apresentasse até o dia 11/12/2019 os seus comentários ao relatório preliminar da Auditoria Integrada a respeito do PAS na Anvisa (peça 49) , antes de sua apreciação pelo Tribunal, conferindo melhor compreensão das questões abordadas e das determinações e recomendações propostas, em obediência ao Manual de Auditoria Operacional do TCU, editado por meio da Portaria-Segecex 4, de 26/2/2010. 
327.1.	Cabe esclarecer que, de acordo com o referido manual (item 188) , as novas informações e argumentos que foram considerados suficientes para alterar o entendimento da equipe estão dispostas ao longo do corpo do texto do relatório. As demais observações serão abordadas nesta sessão. 
328.	A Anvisa, por sua vez, respondeu por meio do Ofício n. 526/2019/SEI/GADIP-DP/ANVISA (peça 54) , sendo ele composto por cinco notas técnicas, conforme abaixo:
a)	Nota Técnica n. 136/2019/SEI/GGTOX/DIRE3/ANVISA;
b)	Nota Técnica n. 67/2019/SEI/CCTAB/GGTAB/DIRE3/ANVISA;
c)	Despacho n. 242/2019/SEI/GGTAB/DIRE3/ANVISA;
d)	Nota Técnica n. 35/2019/SEI/DIRE4/ANVISA;
e)	Nota Técnica n. 13/2019/SEI/GGPAF/DIRE5/ANVISA.
329.	No que se refere à Nota Técnica n. 136/2019/SEI/GGTOX/DIRE3/ANVISA, foram feitas alterações no item 170, haja vista a informação de que a GGTOX, na verdade, utiliza os serviços da Cadis para a realização das devidas notificações dos autuados.
330.	A GGTAB também se manifestou por meio da Nota Técnica n. 67/2019/SEI/CCTAB/GGTAB/DIRE3/ANVISA (peça 54, p. 7-9) , onde justificou a grande quantidade de dossiês de investigação que não foram convertidos em AIS. Tais explanações resultaram na alteração do item 166 deste relatório.
330.1.	A GGTAB, por meio do Despacho n. 242/2019/SEI/GGTAB/DIRE3/ANVISA (peça 54, p. 10-11) , manifestou-se novamente e explanou a respeito da não utilização dos serviços da Cadis para a realização de notificações. Justificou o fato, pois a unidade está sediada no Rio de Janeiro e que geraria custos e aumento do tempo de tramitação processual enviar os documentos para a Cadis em Brasília/DF. 
330.2.	Desse modo, o item 170 do relatório foi adequado.
331.	A 4ª Diretoria da Anvisa encaminhou seu posicionamento, contendo as manifestações da Copas e da Cajis, por meio da Nota Técnica n. 35/2019/SEI/DIRE4/ANVISA (peça 54, p. 12 -19) .
331.1.	Em sua manifestação, a Copas, em síntese, corroborou os achados apresentados no relatório preliminar, ao passo que reforçou os potenciais ganhos de melhorias processuais, caso seja adotada uma gestão única do PAS na Anvisa.
331.1.1.	Por outro lado, a Copas também esclareceu que, nos processos citados no item 311.1 do relatório preliminar, há manifestação dos servidores autuantes. 
331.1.2.	No entanto, considerou-se a ausência de manifestação do servidor autuante, pois as "manifestações" foram realizadas por outras áreas da Anvisa, e não pelo servidor responsável pela autuação inicial. De todo modo, o item foi alterado para esclarecer melhor este fato.
331.2.	Na sequência, a unidade Cajis fez uma longa, detalhada e bastante esclarecedora e proveitosa explanação a respeito do relatório preliminar, a qual resultou em diversas alterações textuais no relatório definitivo (itens 77, 78, 82, 111.1, 127.2 e 267.4) . 
331.3.	Passa-se, abaixo, a explanar a respeito dos comentários realizados que não geraram alterações no relatório.
331.3.1.	Quanto ao item 132.1, justificou a discrepância nos valores aplicados em multas para situações semelhantes, pois até 02/2016 havia duas coordenações na Anvisa responsáveis pelo julgamento em 1ª instância, sendo, ambas, posteriormente, reunidas na atual Cajis. Ressaltou também que as multas impostas pela GGTAB obedecem lei própria (Lei 9.294/96) , com regras e valores próprios de multas. O item permanece com a redação original, visto que a informação lá contida permanece correta, considerando que foi apenas justificada a informação contida no item.
331.3.2.	A respeito do item 133.3, não foi sugerido que o autuador, no momento da autuação, já considere o porte da empresa, mas sim ao longo da tramitação processual das multas, de modo a se priorizar, por exemplo, multas com valores mais elevados para evitar a prescrição desse tipo de multa, reduzindo, assim, o prejuízo financeiro com eventuais prescrições. Ressalta-se que no item seguinte, o 133.4,  o relatório esclarece que não cabe ao TCU determinar como a gestão da Anvisa deve alocar sua força de trabalho, mas apenas apontar oportunidades de melhorias. Mantém-se a redação original.
331.3.3.	Quanto ao item 138, a Cajis afirma que após o trânsito em julgado os processos são devolvidos às áreas autuantes, viabilizando a análise das conclusões do processo. No entanto, considerando que a tramitação processual dura, em média, cinco anos, não se considera razoável a unidade autuante apenas ter algum tipo de notícia a respeito do processo cinco anos depois da autuação. Mantém-se a redação original.
331.3.4.	A respeito da análise dos recursos considerados intempestivos, a Cajis esclarece que a conduta é adotada por orientação da própria Procuradoria Federal junto à Anvisa. Porém, como não há previsão legal para essa análise, esta equipe de auditoria discorda desse posicionamento, além do fato de que, virtualmente, os processos podem nunca ter fim.
331.3.5.	Adiante, a Cajis, em relação ao item 185, registra que o critério prescricional é o único a ser utilizado para a organização, a ordenação e a priorização dos processos. Esta equipe de auditoria acredita que a utilização apenas da prescrição é prejudicial ao interesse público, visto que os processos deveriam nem mesmo se aproximar do período prescricional, em atendimento ao princípio da tempestividade e regular duração do processo. Uma visão que considera apenas a prescrição, pode, no limite, fazer que os processos avancem sempre a cada 2 anos e 11 meses.
331.3.5.1.	No entanto, mesmo utilizando o prazo prescricional, é possível que sejam utilizadosoutros fatores, tais como o porte econômico, risco sanitário, relevância social, entre outros.
331.3.6.	Por último, é feita uma crítica quanto à publicidade do PAS, enquanto estiver em tramitação, conforme termos do art. 23, inciso VIII, da Lei 12.527/2011 (Lei de Acesso à Informação - LAI) . No entanto, na proposição, durante a tramitação (após a decisão de 1ª instância) , consta a obrigatoriedade de se publicizar apenas algumas informações gerais sobre o processo, e não o inteiro teor da decisão. Aliás, importante ressaltar que outras agências já disponibilizam essas informações, tais como a ANS. 
331.3.6.1.	Sendo assim, foi proposto que os conteúdos das decisões sejam publicizados apenas quando da finalização dos processos (transitados em julgado) , de modo que o art. 23, inciso VIII da Lei 12.527/2011, na opinião desta equipe, não está sendo desrespeitado, não sendo, portanto, necessários ajustes na proposição.
331.4.	Por último, a GGPAF por meio da Nota Técnica n. 13/2019/SEI/GGPAF/DIRE5/ANVISA (peça 54, p. 20-22) apresentou sua manifestação a respeito do relatório preliminar.
331.4.1.	O primeiro aspecto abordado foi em relação à estrutura organizacional da Agência, a qual estaria desatualizada. Ocorre que o regimento interno da Anvisa foi atualizado em setembro/2019, período que já tinha finalizado a fase de execução e colheita de informações. Assim, considerando a necessidade de se colocar um período como linha de corte, novas alterações foram desconsideradas quando da elaboração deste relatório. Não obstante este fato, verificou-se que a figura apresentada no item 61 representa exatamente a estrutura organizacional contida no site da Anvisa (acessado em 16/12/2019) , de modo que as alterações realizadas foram em outras áreas, não exibidas na figura em questão.
331.4.2.	No que tange ao item 154, a GGPAF informou que menos de 200 processos, dos que foram transitados em julgado, no período de 2015 a 06/2019, foram realizados pela CVPAF-TO, ou aproximadamente 3% do total. Todavia, a nota não diz nada a respeito dos demais processos da GGPAF que também possivelmente foram julgados pela própria GGPAF, considerando que havia outras delegações para julgamento emitidos pela Cajis, as quais foram expirando neste último ano.
331.4.3.	A respeito da ausência de treinamento em PAS na GGPAF, a nota técnica ressalta que está sendo preparado projeto para realização de capacitação dos seus servidores, no entanto sem prazo, de modo que não será necessária a alteração dos itens relativos a treinamentos.
331.4.4.	Por último, a GGPAF expõe que as análises contidas nos itens 168 e 169 do relatório preliminar poderiam reduzir a eficiência se aplicadas na GGPAF, haja vista que, diferentemente das investigações realizadas pela fiscalização de produtos após a entrada no país, as ações de verificação em portos, aeroportos, fronteiras e recintos alfandegados não requerem, via de regra, a investigação e juntada de evidências que comprovem uma atuação em discordância das normas sanitárias, e sim, a observação imediata da infração. 
331.4.4.1.	Como já informado anteriormente, as recomendações do TCU não têm caráter cogente, de forma que cabe ao TCU apontar oportunidades de melhorias e à Agência estuda-las e decidir a respeito da implementação ou não. Sendo assim, mesmo com o argumento exposto acima, esta equipe ainda considera que haveria ganhos caso as autuações fossem realizadas de forma centralizada.
CONCLUSÃO
332.	Este trabalho buscou avaliar a condução do Processo Administrativo Sanitário na Anvisa (PAS) tanto em aspectos operacionais, quanto em aspectos de conformidade.
333.	O PAS resulta do poder disciplinar e de polícia da Anvisa, de modo que os servidores da Agência, no exercício de sua atividade fiscalizatória, ao detectar a ocorrência de alguma irregularidade sanitária, lavram o Auto de Infração Sanitária (AIS) em desfavor da pessoa física/jurídica que cometeu a irregularidade, iniciando-se, assim, o PAS.
334.	Ao longo da auditoria, observaram-se diversas disfuncionalidades no PAS, as quais resultaram em seis achados, conforme abaixo:
a)	baixa efetividade do processo administrativo sanitário como instrumento efetivador das ações de vigilância sanitária da Anvisa;
b)	ineficiência processual e na gestão do PAS;
c)	insuficiência na utilização e disponibilização de sistema informatizado integrado para controle de todo o PAS na Anvisa;
d)	transparência inadequada das informações relativas ao PAS;
e)	elevada ocorrência de prescrição de PAS, além do alto risco de ocorrência de mais processos serem declarados prescritos;
f)	não cumprimento dos prazos legais e outras não-conformidades
334.1.	O primeiro achado, considerado o mais importante, traz uma visão mais ampla do PAS na Anvisa, onde foi verificada a baixa efetividade do PAS. Os demais achados tratam-se de fatores causais ou consequências do primeiro achado e são mais específicos. 
335.	Deste modo, verificou-se também que diversos problemas enfrentados pela Anvisa no PAS, traduzidos em ineficiência, são decorrentes da inexistência de uma unidade única de comando central, com atribuições de gerir o PAS como um todo na Agência ou foram agravados em razão da heterogeneidade na atuação das diversas unidades que atuam na temática. Aliado a isso, verificou-se que o PAS é tramitado na Agência em meio físico, sem um sistema eletrônico para controla-lo eficientemente. Assim, a utilização de um sistema ineficiente e incompleto, bem como o fato da atualização do módulo Conau no Datavisa não ser utilizada por todos os envolvidos no PAS, também contribuiu e/ou agravou diversos dos riscos e problemas verificados e relatados neste relatório.
335.1.	Essa ineficiência resultou na ocorrência de 2.471 processos administrativos sanitários sendo declarados prescritos entre 2015 e Julho/2019. A despeito dessa grande quantidade de PAS prescritos, esta equipe entendeu por não promover a responsabilização de nenhum gestor das unidades envolvidas com o PAS. Entende-se que os achados são de ordem estrutural e vislumbra-se que a causa principal da grande quantidade de PAS prescritos é a ineficiência processual da Anvisa, além das diversas mudanças de estrutura e responsabilidade nas áreas responsáveis pela tramitação do PAS, sem qualquer tipo de planejamento prévio. 
335.2.	Outro aspecto que merece ser mencionado é a dificuldade na alocação de pessoal nas áreas relacionadas ao trâmite processual dos PAS. De acordo com o Relatório de Gestão da Anvisa do exercício de 2015, a Agência possuía 2.039 servidores efetivos. Por sua vez, em 2018 a Anvisa possuía 1.773 servidores ativos, conforme pode ser constatado no Relatório de Gestão relativo ao exercício de 2018. Essa redução de servidores, pode, em parte, justificar a dificuldade em alocar o número suficiente de servidores para a tramitação do PAS. Assinala-se que essa situação não é diferente do que ocorre em toda a administração pública e não serve de óbice a uma necessária maior efetividade do processo. É que recursos são finitos e o cidadão pagador de impostos não necessariamente está disposto a atender todas as demandas dos servidores públicos por mais servidores. Por isso, cabe aos gestores, dados os recursos que lhes foi entregue, organizarem os serviços de forma a entregar o melhor resultado com o que dispõem. 
336.	Tendo em vista a vertente de conformidade deste trabalho, foram analisados 35 PAS, escolhidos aleatoriamente, por meio estatístico. Assim, em resumo, verificou-se a ocorrência sistemática de não cumprimento dos prazos legais, bem como algumas não-conformidades ao longo da tramitação destes processos, em especial as relacionadas aos preceitos da Lei 9.784/99 e procedimentos alusivos a recursos interpostos. 
336.1.	Também neste caso optou-se pela não responsabilização dos gestores da Anvisa responsáveis pelas áreas envolvidas no PAS pelos mesmos motivos expostos logo acima. 
337.	Como consequência, a partir dos números colhidos e da análise do processo administrativo sancionador (PAS) , o que se observa, não obstante o esforço da agência, é possibilidade (e ocorrência) de retrabalho, ineficiência, lacunas que propiciam não uniformidade nas decisões, e com isso, insegurança jurídica aos regulados, e, o mais grave dos achados, prescrição já declarada em processos e outro considerável volume de processos com alto risco de prescrição, evento que somente será evitado - ou mitigado - se houver adoção de medidas drásticas para enfrentar o cenário descortinado na fiscalização. 
338.	A prescrição, além de representar dano ao erário, na medida em que recursos que poderiam advir da aplicação das multas deixam de ingressar nos cofres da Anvisa, estimula a conduta que infringe a legislação sanitária, vez que, com a prescrição, perde-se o efeito pedagógico e ainda expõe à população ao risco sanitário. Ademais, a outra conclusão se chega senão a de que, a se manter o cenário narrado, o trabalho, o esforço e os recursos empregados - todos eles valiosos, pois a movimentação da máquina administrativa é bastante onerosa - podem ser substancialmente perdidos, pois, com a prescrição, o trabalho terá sido em vão.
339.	Por fim, é importante trazer a resposta, de maneira mais objetiva, às perguntas realizadas na matriz de planejamento, além das novas questões, quais sejam:
a)	A Anvisa possui uma gestão bem estruturada do processo que engloba a elaboração do Dossiê de Investigação, autuação do Auto de Infração Sanitária (AIS) e a organização e processamento do PAS, além de atuar eficientemente na cobrança e arrecadação das multas devidamente constituídas?
b)	Os PAS possuem a adequada justificativa e fundamentação legal, bem como seguem o devido processo legal dentro da agência, ou seja, cumprem formalidades processuais?
c)	O PAS é organizado e sistematizado por meio de sistema informatizado, o qual confere eficiência, agilidade e segurança ao processo?
d)	A criação da segunda instância julgadora foi capaz de otimizar os processos de trabalhos do PAS e reduzir o tempo médio de tramitação?
e)	O PAS tem alcançado o seu objetivo no que tange à efetiva punição dos infratores, além do seu aspecto educativo?
f)	A gestão da Anvisa tem atuado para que o PAS seja complementar com as demais atividades da Anvisa, tais como registros, pós-registros, importações, entre outras atividades, de modo que haja uma retroalimentação entre essas atividades, além da adequada priorização dos recursos humanos e materiais, levando-se em conta uma gestão de risco adequada?
g)	A normal legal regente do processo administrativo sanitário Lei 6.437/77 está atualizada e cumprindo seu papel de regular o PAS de maneira eficiente, evitando danos/lesões capazes de afetar a saúde coletiva?
339.1.	Em relação à primeira pergunta, verificou-se que a gestão do PAS não estava bem estruturada, desde a elaboração do dossiê de investigação até a decisão final. Tal situação resultou no achado I, o qual tratou dos problemas encontrados relacionados à ausência de um comando central único.
339.2.	Quanto a pergunta "b", averiguou-se, por meio de análise de diversos processos, que os prazos processuais previstos na Lei 6.437/77 e na Lei 9.784/99, de maneira recorrente, não vêm sendo observados. No que tange aos aspectos formais de constituição e validade dos PAS, constatou-se que todos os processos analisados possuíam adequada justificação e fundamentação para a sua instauração. No entanto, verificou-se que em 20% dos processos analisados não constou dos autos a manifestação do servidor autuante, após a apresentação da defesa pelo autuado. Essa manifestação está prevista no art. 22, § 1º, da Lei 6.437/77. A resposta à essa pergunta resultou no achado V.
339.3.	A respeito da pergunta "c", verificou-se que o PAS é tramitado em meio físico, haja vista a ausência de sistema informatizado para gestão sistêmica do processo. Mesmo o sistema disponível não possui muitas funcionalidades para o melhor controle da gestão do processo, obrigando as áreas a controlarem informações importantes, como o prazo prescricional, por meio de planilhas eletrônicas, sem controles seguros de rastreabilidade e de fidedignidade de informações. Por sua vez, a resposta completa dessa pergunta converteu-se no achado II.
339.4.	A resposta da pergunta "d" é parcialmente conclusiva, haja vista que a unidade foi criada em fevereiro/2019, de modo que não é possível afirmar com precisão a resposta dessa pergunta.
339.4.1.	Todavia, conforme informado em entrevistas, apenas 10% das decisões proferidas pela Gerência-Geral de Recursos no âmbito do PAS tiveram novos recursos interpostos contra a decisão da GGREC, desafogando, dessa maneira, as atividades da Diretoria Colegiada da Anvisa (Dicol) . Sendo isso um dos objetivos de sua criação, qual seja a redução do número de recursos entrantes na Dicol.
339.4.2.	Por outro lado, tendo em vista que sua criação não veio com a dotação adequada de servidores para análise dos recursos, a unidade hoje se encontra com um volume alto em estoque de recursos de PAS a serem julgados (1.869 recursos de PAS) , e, no futuro, não se alterando a atual conjuntura de capacidade de julgamento, a unidade enfrentará grave risco de prescrição de processos. Tal situação está contida no achado IV deste relatório. 
339.5.	As questões contidas nas letras "e", "f" e "g" foram abordadas detidamente no achado I deste relatório. No que tange à letra "e", pode-se afirmar que o PAS não tem alcançado a efetiva punição dos infratores, nem mesmo em seu aspecto educativo, haja vista que, em resumo, os processos instaurados têm um longo tempo de tramitação (média de 5 anos até o trânsito em julgado) , possuem baixo índice de pagamento das multas imputadas (apenas 45% das multas transitadas em julgado entre 2015 e 07/2019 foram pagas) e, por fim, um volume bastante elevado dos processos instaurados foram declarados prescritos (2.471 processos, entre 2015 e 07/2019) . 
339.5.1.	Ou seja, quando da instauração do processo, sua tramitação é muito longa, quando não é declarado prescrito e poucos são efetivamente pagos, o que leva à conclusão acima.
339.6.	A respeito da pergunta contida na letra "f", pode-se afirmar que a gestão do PAS na Anvisa tem grande espaço para melhorias, considerando que não existe uma gestão sistêmica do processo, nem mesmo gestão de riscos do PAS implantada, assim como não foram observadas integrações com as demais atividades das Agência.
339.6.1.	Importante destacar, ainda, que a gestão de riscos para o PAS na Anvisa já consta da agenda da Agência, de modo que, conforme informado pela Anvisa (peça 46) , o trabalho da elaboração da gestão de riscos do PAS ainda não tem prazos e etapas. 
339.7.	Por último, no que tange à letra "g", ao longo da auditoria, verificou-se que a Lei 6.437/77 está desatualizada, atravancando a tramitação processual do PAS como um todo, de modo que há espaço para alterações. A própria Anvisa já elaborou uma minuta para alteração da referida lei, no entanto, ainda não encaminhou a proposta à Casa Civil. As alterações propostas têm potencial de melhorar bastante o PAS na Anvisa e nas demais vigilância sanitárias estaduais e municipais.
340.	Neste contexto, foram propostas diversas recomendações e determinação à Anvisa, com o intuito de melhorar a gestão do PAS na Agência, torna-lo mais célere e eficiente, diminuindo o risco de perda de prazos e o número de processos declarados prescritos. Espera-se, ainda, com as proposições atender plenamente ao princípio da transparência administrativa, além do aumento do controle social. 
340.1.	Em síntese, foi recomendado à Anvisa que seja avaliada a criação de uma unidade para gestão sistêmica do PAS, normatize o próprio PAS na Anvisa, em aspectos mais relacionados a cumprimento de princípios, por meio de procedimentos, de forma a conferir regularidade processual, e melhore a transparência administrativa das informações relacionadas a esse processo. Foi, ainda, determinado que desenvolva ou utilize sistema eletrônico já existente para gestão completa e eletrônica do PAS na Anvisa e melhore a atuação da Corregedoria na apuração dos processos prescritos.
PROPOSTA DE ENCAMINHAMENTO
341.	Diante do exposto, submetem-se os autos à consideração superior, propondo:
341.1.	Determinar, nos termos do art. 250, inciso II, do Regimento Interno do Tribunal de Contas da União, à Diretoria Colegiada da Agência Nacional de Vigilância Sanitária que, no prazo de 120 dias:
I.	conforme prevê o Decreto 8.539/2015, art. 22, § 1º, o desenvolvimento de sistema e/ou utilização de sistema informatizado já existente, de modo que todas as unidades envolvidas na gestão de multas da Agência o utilizem, e assim, haja completa gestão e tramitação do PAS na Anvisa de forma totalmente eletrônica, prevendo, ainda, o controle sistêmico do prazo prescricional dos processos administrativos sanitários; (itens 201 a 222) 
II.	 passe a publicar em seu sítio eletrônico informações a respeito dos Processos Administrativos Sanitários que já tenham, ao menos, a 1ª decisão exarada, com os seguintes dados mínimos: (itens 237 a 252) 
a)	número do processo;
b)	CNPJ e razão social da empresa;
c)	norma legal infringida;
d)	reincidência (S/N) ;
e)	valor da Multa para cada decisão;
f)	status do Processo;
g)	situação do Pagamento da Multa;
h)	data das Decisões (1ª, 2ª e Dicol) ;
i)	decisões adotadas ao longo do processo (apenas para processos transitados em julgado) .
III.	 em atendimento ao princípio da Autotutela e ao poder disciplinar, que a Anvisa, em negociação com a sua área de Corregedoria, avalie e busque disponibilizar o número de servidores necessários para a adequada apuração disciplinar dos processos administrativos sanitários declarados prescritos e encaminhados à Corregedoria; (itens 275 a 283) 
IV.	 em atendimento ao princípio da Eficiência, a unidade Corregedoria priorize em suas análises e ações processos administrativos sanitários declarados prescritos com prazos mais exíguos para eventual aplicação de punição disciplinar, considerando a prescrição da ação disciplinar prevista no art. 142 da Lei 8.112/1990; (itens 275 a 283) 
V.	 a unidade Corregedoria apresente plano de trabalho a respeito de como será a atuação da Corregedoria em relação aos processos administrativos sanitários declarados prescritos existentes no estoque dessa área; (itens 275 a 283) 
VI.	 em atendimento ao Decreto 9.203/2017, art. 17, apresente a este Tribunal plano de ação com estudo quanto ao estabelecimento de prazos a serem cumpridos pela Agência em suas decisões de primeira, segunda e última instâncias, os quais se apresentem coerentes e compatíveis com as especificidades inerentes ao processo de PAS, bem como razoáveis e factíveis ao princípio da eficiência administrativa e à segurança jurídica do mercado regulado, levando em consideração, notadamente, os seguintes aspectos (itens 306 a 324) :
a)	diversidade de temas e legislação a serem tratados pelo PAS;
b)	força de trabalho necessária, com planejamento adequado nos casos de transferência e alterações estruturais;
c)	utilização dos sistemas (Conau/Datavisa) .
VII.	em atendimento ao Decreto 9.203/2017, art. 17, e à Instrução Normativa Conjunta (CGU e o então Ministério do Planejamento, Orçamento e Gestão) n. 1, de 10/5/2016, elabore plano de ação da avaliação dos riscos envolvidos no Processo Administrativo Sanitário e a sua completa implementação e gestão, como será a integração deste processo com as atividades de fiscalização e demais áreas da Anvisa em que forem identificados riscos sanitários relevantes, considerando os aspectos de materialidade e relevância. (itens 131 a 139) 
VIII.	 apresente ao Tribunal as devidas justificativas para a aceitação do risco de prescrição dos processos administrativos sanitários em poder da Gerência-Geral de Recursos ou, alternativamente, elabore e encaminhe a este Tribunal plano de trabalho com vistas a evitar a prescrição dos processos administrativos sanitários em poder da Gerência-Geral de Recursos, no qual estejam contemplados: (itens 293 a 303) 
a)	Ações/modificações que serão realizadas para saneamento do risco de prescrição;
b)	Prazo para implementação das ações;
c)	Responsáveis pela implementação;
d)	Efeitos esperados com a implementação.
341.2.	Recomendar à Diretoria Colegiada da Agência Nacional de Vigilância Sanitária, nos termos do art. 250, inciso III, do Regimento Interno do Tribunal de Contas da União, que:
I.	dada a variedade das unidades envolvidas no Processo Administrativo Sanitário (PAS) , vinculadas a diretorias distintas, institua unidade responsável pela gestão de todo o Processo Administrativo Sanitário na Anvisa, abarcando desde a instrução, autuação, julgamento e recursos, independentemente do objeto, com estabelecimento de funções específicas a unidade vinculada à presidência, de modo a detectar eventuais disfunções e munir a alta direção da Casa de informações para tomada de decisões que aperfeiçoem o processo, de forma a conferir uniformidade, segurança jurídica ao processo; (itens 149 a 198) 
II.	normatize o Processo Administrativo Sanitário, de forma sistêmica, considerando: 
a)	necessidade de despachos no trâmite dos autos entre as unidades envolvidas no PAS da Anvisa, de forma a controlar a prescrição intercorrente; (itens 149 a 198) 
b)	definição da obrigatoriedade de feedback para a área que teve sua decisão reformada, seja na 2ª instância ou na Diretoria Colegiada, bem como para os servidores autuantes de autos de infração julgados improcedentes; (itens 149 a 198) 
c)	inserção de despacho ou expediente equivalente com certificação nos autos de (i) data de efetiva notificação de autuação de PAS ao regulado; (ii) comunicação de decisões ao autuado; (iii) interposição de recursos; (iv) trânsito em julgado administrativo das decisões; (v) descrição dos motivos para alterações e mudanças incomuns no curso processual; e (vi) declaração de suspeição e/ou impedimento para atuar nos autos; (itens 149 a 198) 
d)	regras para garantir o cumprimento do princípio da segregação de funções; (itens 149 a 198) 
e)	análise da prescrição registrada em todas as decisões nestes processos; (itens 284 a 292) 
f)	necessidade de as decisões declaratórias da prescrição de processos administrativos sanitários serem, obrigatoriamente, ratificadas por outro servidor, antes da publicação da decisão; (itens 267 a 274) 
g)	necessidade de as decisões declaratórias da improcedência de processos administrativos sanitários serem, obrigatoriamente, ratificadas por outro servidor, antes da publicação da decisão; (itens 267 a 274) 
h)	necessidade de os processos declarados prescritos, quando do envio à Corregedoria, serem encaminhados com relatório circunstancial descrevendo a situação fática da prescrição, a saber: área, servidor e o tempo que ficou com o processo parado, além de demais informações necessárias para a elucidação do caso, conforme definido pela unidade correicional. (itens 275 a 283) 
III.	 enquanto não implementado o sistema determinado acima (item 336.1, I) , estabeleça controles internos com o objetivo de mitigar os riscos apontados na utilização de planilhas eletrônicas para gestão do Processo Administrativo Sanitário; (itens 204 a 213) 
IV.	 avalie a possibilidade de edição de boletim interno de jurisprudência, com divulgação periódica na rede interna da agência, de modo que os servidores tenham conhecimento dos julgados relacionados ao PAS, e assim tenham sua atuação pautada pela jurisprudência, tudo isso com o fim de contribuir para a uniformidade de entendimentos, autuações desnecessárias, incremento de segurança jurídica e ganho na eficiência; (itens 149 a 198) 
V.	 avalie a possibilidade de disponibilizar informações consolidadas, em seu sítio eletrônico, separadas por unidade envolvida na tramitação do Processo Administrativo Sanitário, em formato de Business Inteligence ou outro formato desejado pela agência, contendo, ao mínimo as seguintes informações: (itens 237 a 252) 
a)	estoque de processos administrativos sanitários aguardando julgamento;
b)	quantidade de processos recebidos em cada mês;
c)	quantidade de julgamentos realizados em cada mês;
d)	quantidade de servidores atuando no processo.
VI.	 avalie a oportunidade e conveniência de normatizar a possibilidade de utilização do Termo de Ajustamento de Conduta (TAC) para os processos administrativos sanitários. (itens 145 e subitens) 
341.3.	Recomendar à Diretoria Colegiada da Agência Nacional de Vigilância Sanitária, nos termos do art. 250, inciso III, do Regimento Interno do Tribunal de Contas da União, que encaminhe à Casa Civil, para análise e posterior encaminhamento ao Congresso Nacional, proposição de alteração da Lei 6.437/77, conforme minuta já elaborada no âmbito da agência, adicionando, se o caso, todos os aspectos retratados neste relatório. (itens 140 a 146) 
341.4.	Dar ciência à Anvisa, nos termos do art. 7º da Resolução-TCU 265/2014:
	I) quanto ao descumprimento dos seguintes itens normativos: (item 306 a 324) 
a) Art. 22, §1º, da Lei 6.437/77 - 11,43% dos processos analisados não evidenciaram manifestação do servidor/área autuante; 34,28% dos processos descumpriram o prazo legal de 10 dias para manifestação do servidor autuante; prazo médio de 274 dias para manifestação;
b) Art. 49, da Lei 9.784/99 - 94% dos processos analisados descumpriram o prazo legal de 30 dias para decisão; prazo médio de 755,73 dias para o julgamento do processo;
c) Art. 56, § 1º, da Lei 9.784/99 - 22,85% dos processos analisados descumpriram o prazo de 5 dias para análise de recurso; 100% dos processos se considerar especificamente os que exigiam essa análise; prazo médio de 852,12 dias para análise do recurso. 
II) que a revisão de ofício deve ocorrer quando, de fato, surgirem fatos novos ou circunstâncias relevantes suscetíveis de justificar a inadequação da sanção aplicada, conforme determina o art. 65 da Lei 9.784/99, além de que é obrigatória a realização de sorteio para escolha do relator do processo. (itens 172 a 184) 
341.5.	Encaminhar cópia do Acórdão que vier a ser proferido à Comissão de Defesa do Consumidor da Câmara dos Deputados (CDDC/CD) e à Agência Nacional de Vigilância Sanitária (Anvisa) , informando-lhes que os respectivos Relatório e Voto podem ser consultados em www.tcu.gov.br/acordaos e que, caso haja interesse, o Tribunal poderá lhes encaminhar cópia desses documentos sem custos; 
341.6.	Em conformidade com o Acórdão 2688/2018-TCU-Plenário, considerar integralmente atendida a Solicitação do Congresso Nacional objeto do TC Processo 018.335/2018-7, nos termos da Resolução TCU 215/2008, arts. 14, inciso IV, e 17, inciso II; e autorizar o arquivamento do TC Processo 018.335/2018-7, após as comunicações processuais, nos termos do art. 169, incisos III e V, do RI/TCU;
341.7.	Encaminhar cópia da deliberação à Secretaria de Macroavaliação Governamental (Semag) para subsídio a atuação dessa especializada, à vista do Acórdão 482/2012-TCU-Plenário e os dele decorrentes;
341.8.	Restituir os autos à Secretaria de Controle Externo da Saúde (SecexSaúde) para a realização do monitoramento da implementação das deliberações do acórdão que vier ser proferido nestes autos, nos termos dos arts. 243, 244 e 250, inciso III, do Regimento Interno do TCU.
341.9.	Arquivar o presente processo, nos termos do art. 169, inciso V, do Regimento Interno do TCU.
	É o relatório.

não há

Não atuou.

AUDITORIA. ANVISA. PROCESSO ADMINISTRATIVO SANITÁRIO (PAS). APLICAÇÃO DE MULTAS. BAIXA EFETIVIDADE. INEFICIÊNCIA PROCESSUAL E NA GESTÃO DO PAS. INSUFICIÊNCIA NA UTILIZAÇÃO E DISPONIBILIZAÇÃO DE SISTEMA INFORMATIZADO. TRANSPARÊNCIA INADEQUADA DAS INFORMAÇÕES. ELEVADA OCORRÊNCIA DE PRESCRIÇÃO DE PAS. RISCO DE OCORRÊNCIA DE MAIS PROCESSOS SEREM DECLARADOS PRESCRITOS. DETERMINAÇÕES. RECOMENDAÇÕES. CIÊNCIA

RELATÓRIO DE AUDITORIA (RA)

Secretaria de Controle Externo da Saúde (SecexSaude).

2.	O trabalho realizado pela Secretaria de Controle Externo da Saúde (SecexSaúde) , apresentado no relatório precedente relaciona um robusto conjunto de falhas e irregularidades e serem corrigidas pela Anvisa. No mérito, anuo às conclusões apresentadas, cujo teor incorporo as minhas razões de decidir, sem prejuízo das considerações a seguir.
3.	De início, registro a complexidade do tema "aplicação de multas pela Anvisa", por envolver diversas áreas de atuação da agência, elevado número de aplicação de sanções e vultosos valores. A presente auditoria abarcou volume de recursos fiscalizados (VRF) de R$ 117.343.913,00, correspondente ao total das multas definitivamente aplicadas entre janeiro de 2015 e junho de 2019 pela Anvisa.
4.	O Processo Administrativo Sanitário na Anvisa (PAS) resulta do poder disciplinar e de polícia da Anvisa, de modo que os servidores da Agência, no exercício de sua atividade fiscalizatória, ao detectarem a ocorrência de alguma irregularidade sanitária, lavram o Auto de Infração Sanitária (AIS) em desfavor da pessoa física/jurídica que cometeu a irregularidade, iniciando-se, assim, o mencionado processo.
5.	A Anvisa tem como norte de atuação promover a proteção da saúde da população, por intermédio do controle sanitário da produção e da comercialização de produtos e serviços submetidos à vigilância sanitária, inclusive dos ambientes, dos processos, dos insumos e das tecnologias a eles relacionados, bem como o controle de portos, aeroportos e de fronteiras (art. 6º da Lei 9.782/99) . 
6.	No tocante ao exercício da competência da União na fiscalização da área, o relatório precedente (item 50) assim resume a atuação de cada órgão:
 (...) fica assentado que, com relação à competência da União, ela é exercida do seguinte modo: pelo Ministério da Saúde, no que se refere à formulação, ao acompanhamento e à avaliação da política nacional de vigilância sanitária e das diretrizes gerais do SNVS (art. 2º, § 1º, I, da Lei 9.782/99) e pela Anvisa, conforme as atribuições da Lei 9.782/99 (art. 2º, § 1º, II) , as quais se distribuem no art. 7º (23 incisos vigentes) ; e no art. 8º (regulamentar, controlar e fiscalizar os produtos e serviços que envolvam risco à saúde pública) , devendo ser notado que foram especificados onze tipos de bens e produtos submetidos ao controle e fiscalização sanitária pela agência (art. 8º, § 1º) ; mais serviços voltados para a atenção ambulatorial, seja de rotina ou de emergência, os realizados em regime de internação, os serviços de apoio diagnóstico e terapêutico, bem como aqueles que impliquem a incorporação de novas tecnologias (art. 8º, § 3º) ; bem como as instalações físicas, equipamentos, tecnologias, ambientes e procedimentos envolvidos em todas as fases dos processos de produção dos bens e produtos submetidos ao controle e fiscalização sanitária, incluindo a destinação dos respectivos resíduos (art. 8º, § 4º) .
7.	A auditoria identificou os seguintes achados no PAS:
a)	baixa efetividade do processo administrativo sanitário como instrumento efetivador das ações de vigilância sanitária da Anvisa;
b)	ineficiência processual e na gestão do PAS;
c)	insuficiência na utilização e disponibilização de sistema informatizado integrado para controle de todo o PAS na Anvisa;
d)	transparência inadequada das informações relativas ao PAS;
e)	elevada ocorrência de prescrição de PAS, além do alto risco de ocorrência de mais processos serem declarados prescritos;
f)	não cumprimento dos prazos legais e outras não-conformidades
8.	Em resumo, o trabalho avaliou a condução do PAS tanto em aspectos operacionais, quanto em aspectos de conformidade. A matriz de planejamento utilizada pela equipe técnica buscou responder às seguintes questões:
a)	A Anvisa possui uma gestão bem estruturada do processo que engloba a elaboração do Dossiê de Investigação, autuação do Auto de Infração Sanitária (AIS) e a organização e processamento do PAS, além de atuar eficientemente na cobrança e arrecadação das multas devidamente constituídas?
b)	O PAS possui a adequada justificativa e fundamentação legal, bem como segue o devido processo legal dentro da agência, ou seja, cumpre as formalidades processuais?
c)	O PAS é organizado e sistematizado por meio de sistema informatizado, o qual confere eficiência, agilidade e segurança ao processo?
d)	A criação da segunda instância julgadora foi capaz de otimizar os processos de trabalhos do PAS e reduzir o tempo médio de tramitação?
e)	O PAS tem alcançado o seu objetivo no que tange à efetiva punição dos infratores, além do seu aspecto educativo?
f)	A gestão da Anvisa tem atuado para que o PAS seja complementar às demais atividades da Anvisa, tais como registros, pós-registros, importações, entre outras atividades, de modo que haja uma retroalimentação entre essas atividades, além da adequada priorização dos recursos humanos e materiais, levando-se em conta uma gestão de risco adequada?
g)	A normal legal regente do processo administrativo sanitário Lei 6.437/77 está atualizada e cumprindo seu papel de regular o PAS de maneira eficiente, evitando danos/lesões capazes de afetar a saúde coletiva?
9.	Em relação às questões dos itens "a", "c", "e" e "f" da matriz, foi identificada a má estruturação do PAS em todos o processo de gestão, desde a elaboração do dossiê de investigação até a decisão final, o que ocasiona a baixa efetividade da política pública pretendida. A propósito, os demais achados acabam por ser consequências deste, refletidas em casos concretos. 
10.	A causa primária desses problemas está na inexistência de uma unidade de comando central, com atribuições de gerir o PAS de modo sistêmico no âmbito de toda a Agência. Tal fato acaba por ocasionar heterogeneidade na atuação das diversas unidades que atuam no processo. 
11.	Percebe-se, diante do cenário apresentado pela unidade técnica, graves deficiências de governança observadas no âmbito da Anvisa, cujo conceito é estabelecido pelo art. 2º, inciso I, do Decreto 9.203/17 como o "conjunto de mecanismos de liderança, estratégia e controle postos em prática para avaliar, direcionar e monitorar a gestão, com vistas à condução de políticas públicas e à prestação de serviços de interesse da sociedade".
12.	Com efeito, os achados encontrados neste trabalho demonstram a não observância de diversas diretrizes estabelecidas no art. 4º do mencionado normativo, em especial aquelas registradas nos incisos a seguir relacionados:
I - direcionar ações para a busca de resultados para a sociedade, encontrando soluções tempestivas e inovadoras para lidar com a limitação de recursos e com as mudanças de prioridades;
II - promover a simplificação administrativa, a modernização da gestão pública e a integração dos serviços públicos, especialmente aqueles prestados por meio eletrônico;
III - monitorar o desempenho e avaliar a concepção, a implementação e os resultados das políticas e das ações prioritárias para assegurar que as diretrizes estratégicas sejam observadas;
IV - articular instituições e coordenar processos para melhorar a integração entre os diferentes níveis e esferas do setor público, com vistas a gerar, preservar e entregar valor público.
 (...) 
X - definir formalmente as funções, as competências e as responsabilidades das estruturas e dos arranjos institucionais.
13.	Não obstante o avanço da tecnologia da informação nos últimos anos, a equipe de auditoria aponta que o PAS ainda é tramitado na Agência em meio físico, sem um sistema eletrônico adequado para controlá-lo eficientemente. A tímida alternativa existente, o módulo Conau no Datavisa (Sistema de Produtos e Serviços sob Vigilância Sanitária) , não é utilizada por todos os agentes envolvidos, o que demonstra a falta de integração entre as áreas e, por consequência, deficiências na atuação da liderança em coordenar a atuação entre as diversas instâncias internas.
14.	Esse quadro ocasionou a existência de 2.471 processos administrativos sanitários declarados prescritos entre 2015 e julho de 2019; o longo tempo de tramitação processual (média de 5 anos até o trânsito em julgado) ; e o baixo índice de pagamento das multas imputadas (apenas 45% das multas transitadas em julgado entre 2015 e 07/2019 foram pagas) . 
15.	Neste caso, fica patente o prejuízo ao resultado esperado da atuação da Anvisa pela sociedade, uma vez que essa prescrição, além de ocasionar prejuízo ao erário, pode incentivar condutas que infringem a legislação sanitária, visto que os agentes infratores acabam por sopesar o descumprimento da norma em relação ao eventual benefício que auferem. Se considerarmos que o principal objetivo das estruturas da governança é o fornecimento de resultados concretos à sociedade, é forçoso reconhecer, diante dos indicadores apresentados no item anterior, que a Anvisa precisa aprimorar urgentemente seus mecanismos de liderança, estratégia e controle para reverter essa situação.
16.	Apesar da gravidade do cenário, anuo à proposta da equipe neste momento, em não promover a responsabilização de nenhum gestor das unidades envolvidas com o PAS, em especial pelo principal motivo estar adstrito à ineficiência processual da Anvisa, além das diversas mudanças de estrutura e responsabilidade nas áreas responsáveis pela tramitação do PAS, sem qualquer tipo de planejamento prévio. Não obstante, entendo oportuno recomendar à Anvisa que aprimore suas práticas de governança de modo a alinhar suas ações Às orientações estabelecidas no Decreto 9.203/17.
17.	Também é grave a dificuldade na alocação de pessoal nas áreas relacionadas ao trâmite processual dos PAS, em especial quando combinada às deficiências da implementação da tecnologia da informação. A Anvisa possuía, no exercício de 2015, 2.039 servidores efetivos; em 2018, apenas 1.773 servidores ativos. Tal fato, a exemplo das dificuldades por que passa toda a administração pública, exige uma atuação proativa dos gestores para que organizem os serviços de forma a maximizar a entrega do melhor resultado à sociedade. 
18.	No tocante à questão "b" da matriz de planejamento, foi comprovado o descumprimento de várias formalidades processuais, uma vez que os prazos previstos na Lei 6.437/77 e na Lei 9.784/99, de maneira recorrente, não estão sendo observados. Na mesma linha, 20% dos processos analisados deixaram de contemplar manifestação do servidor atuante após a apresentação da defesa pelo autuado, prevista no art. 22, § 1º, da Lei 6.437/77. 
19.	No que pertine à criação da segunda instância julgadora para a otimização dos processos de trabalhos do PAS e redução do tempo médio de tramitação, questão "d" da matriz, a unidade técnica observa que "apenas 10% das decisões proferidas pela Gerência-Geral de Recursos no âmbito do PAS tiveram novos recursos interpostos contra a decisão da GGREC, desafogando, dessa maneira, as atividades da Diretoria Colegiada da Anvisa (Dicol) ", o que permite concluir pelo acerto da decisão.
20.	Entretanto, considerando que a criação da mencionada instância não veio acompanhada da adequada alocação de servidores para análise dos recursos, a unidade acabou por acumular elevado estoque de recursos de PAS a serem julgados (1.869 recursos de PAS) , o que poderá ensejar, no futuro risco de prescrição de novos processos. 
21.	Dessa forma, com base nas informações e conclusões registradas na auditoria, percebe-se significativo espaço para aprimoramento do processo administrativo sancionador, com redução de retrabalho, ineficiência e lacunas que propiciam não uniformidade nas decisões, e, consequentemente, insegurança jurídica aos regulados, além de alto risco de prescrição das sanções aplicadas, em afronta ao princípio da eficiência administrativa.
22.	Por isso, acolho a proposta da unidade técnica que contempla diversas recomendações e determinações à Anvisa para aprimorar a gestão do PAS na Agência e torná-lo mais eficiente, com eliminação da perda de prazos e do número de processos declarados prescritos, e incorporo orientação à Diretoria Colegiada da Agência Nacional de Vigilância Sanitária para que elabore plano de ação com vistas a alinhar sua atuação às diretrizes estabelecidas no Decreto 9.203/2017, considerando as deficiências encontradas neste processo e a competência da alta administração dos órgãos e das entidades em implementar e manter mecanismos, instâncias e práticas de governança, nos termos do art. 6º do mencionado normativo. 
23.	Sem embargo, estou sensível ao grave momento vivido pelo país no que se refere aos esforços governamentais para o enfrentamento da pandemia causada pelo SAR-COV2 (coronavírus) , tendo a Anvisa atuação importante nessa seara.
24.	Assim, seguindo a linha adotada pelo Tribunal quando da fixação das diretrizes do recém-aprovado "Plano Especial de Acompanhamento das Ações de Combate à COVID-19 e às suas consequências" (Sessão Plenária de 25/03/2020) , qual seja, o de "causar o mínimo de interferência no funcionamento dos órgãos e entidades envolvidos na gestão da crise, de forma a não exigir demandas excessivas dos gestores que já se encontram sobrecarregados em face da atipicidade do cenário atual", entendo necessário conceder à Agência Reguladora prazo mais elastecido para o cumprimento das determinações constantes do acórdão, coincidente, inclusive, com o estabelecido para o Plano de Especial de Acompanhamento.
25.	Nesse particular, vejo como necessário que a Anvisa considere, sobretudo nas determinações de tratam os itens 9.1.5, 9.1.6, 9.1.7 e 9.1.8 da minuta de acórdão, as circunstâncias, os resultados das ações empreendidas nesse período, e o aperfeiçoamento decorrente da experiência auferida no enfrentamento da pandemia da Covid-19. 
	Ante o exposto, voto no sentido de que este Tribunal aprove a proposta que ora submeto à deliberação do Plenário.
TCU, Sala das Sessões Ministro Luciano Brandão Alves de Souza, em 1 de abril de 2020.
Ministro JOÃO AUGUSTO RIBEIRO NARDES 
Relator